ACORDAO-COMPLETO-2395730

ACÓRDÃO 1321/2020 ATA 18/2020 - PLENÁRIO

Vistos, relatados e discutidos estes autos que versam sobre representação acerca de indícios de irregularidades na condução do Pregão Eletrônico 1/2019,
ACORDAM os Ministros do Tribunal de Contas da União, reunidos em sessão Plenária, ante as razões expostas pelo relator, em:
9.1. conhecer da presente representação, uma vez satisfeitos os requisitos de admissibilidade previstos nos arts. 235 e 237, inciso VI, do RITCU c/c o art. 113, § 1º, da Lei 8.666/1993 e o art. 103, § 1º, da Resolução TCU 259/2014;
9.2. quanto ao mérito, considerá-la procedente;
9.3. determinar ao Instituto Nacional de Pesquisas Educacionais Anísio Teixeira (Inep) , com fundamento no art. 250, inciso II, do RITCU, que adote providências quanto aos itens abaixo, e informe a este Tribunal, no prazo de 60 (sessenta) dias, os encaminhamentos realizados:
9.3.1. limite a execução do contrato decorrente do Pregão Eletrônico 1/2019 aos serviços inadiáveis e apenas durante o período necessário à realização de novos certames destinados à sua substituição, em razão das seguintes irregularidades identificadas nesta representação:
9.3.1.1. exigência, como critério de habilitação, de patrimônio líquido de 5% do valor estimado da contratação, sem a realização de estudo de mercado com vistas a verificar o seu potencial restritivo, em afronta ao disposto no inciso I do § 1º do art. 3º da Lei 8.666/1993;
9.3.1.2. ausência de estudos preliminares que embasassem os quantitativos de provas e documentos impressos que deveriam ser comprovados para fins de qualificação técnica, em possível afronta ao inciso XXI do art. 37 da Constituição Federal;
9.3.1.3. exigência de unidade de contingência própria, possivelmente incompatível com a realidade do mercado, sem a suficiente e adequada avaliação de riscos que corroborasse a exigência frente ao custo do controle, e em afronta ao previsto no § 6º do art. 30 da Lei 8.666/1993;
9.3.1.4. ausência de parcelamento do objeto, em afronta ao § 1º do art. 23 da Lei 8.666/1993 e à Súmula 247 do TCU;
9.3.1.5. imprecisão quanto aos exames/provas abrangidos pela contratação, em infringência ao inciso I do art. 40 da Lei 8.666/1993;
9.3.2. realize novos procedimentos licitatórios voltados à contratação de serviços de produção gráfica destinados à realização dos seus exames, avaliações e pré-testes, adotando as medidas necessárias à correção das irregularidades relacionadas no subitem anterior;
9.4. dar ciência da presente deliberação ao Inep e à empresa Valid Soluções S/A; e
9.5. arquivar os presentes autos, nos termos do art. 169, inciso III, do RITCU, sem prejuízo de que a Selog monitore as determinações supra.

Representação sobre possíveis irregularidades em edital de pregão eletrônico para contratação de serviços de produção gráfica, em condições especiais de segurança e sigilo, dos cadernos de provas e materiais administrativos, destinados à realização do Saeb, do Enade, do Encceja e do PréTeste BNI.

Instituto Nacional de Estudos e Pesquisas Educacionais Anísio Teixeira

3. Representante/Interessado:
3.1. Representante: Secretaria de Controle Externo das Aquisições Logísticas (Selog)
3.2. Interessado: Valid Soluções S.A. (33.113.309/0001-47)

13.1. Ministros presentes: José Mucio Monteiro (Presidente), Walton Alencar Rodrigues, Benjamin Zymler (Relator), Augusto Nardes, Aroldo Cedraz, Raimundo Carreiro, Ana Arraes, Bruno Dantas e Vital do Rêgo.
13.2. Ministros-Substitutos presentes: Augusto Sherman Cavalcanti, Marcos Bemquerer Costa, André Luís de Carvalho e Weder de Oliveira.

ACORDAO-COMPLETO-2428987

Acórdão 430/2021 - Plenário

BENJAMIN ZYMLER

Transcreve-se, abaixo, com alguns ajustes de forma, trechos da instrução inicial lavrada no âmbito da Secretaria de Controle Externo de Aquisições Logísticas (Selog) e que constitui a peça 7 destes autos:
"1. A representação em tela tem origem nos novos elementos apresentados pelo Diretor de Relações com o Mercado da Abigraf Nacional, Carlos Jacomine, em 14/12/2018, no âmbito do processo Processo 017.549/2016-7, que trata de irregularidades no Pregão Eletrônico 6/2016, conduzido pelo Inep, para contratar serviços de produção gráfica, em condições especiais de segurança e sigilo, dos cadernos de provas e instrumentos de aplicação destinados à realização do ENEM.
1.1. O impetrante denunciou possível direcionamento dos certames realizados pelo Inep em favorecimento à empresa RR Donnelly e menciona suspeita de conflitos de interesse na atuação da pessoa do Sr. Fernando Bebiano nas licitações daquela autarquia em relação à prestação de serviços à empresa suspeita do favorecimento a que alude.
1.2. Uma vez que os documentos apresentados às peças 132 e 133 do processo Processo 015.549/2016-7, aqui incluídas como peças 1 e 2, reforçam os questionamentos em relação ao Pregão Eletrônico 1/2019 conduzido pelo Inep, a Relatora do processo, Ministra Ana Arraes, considerando importante aprofundar as questões denunciadas em vista do volume de recursos envolvidos e dos riscos de direcionamento apontados, determinou à Selog a autuação de representação para avaliar o andamento do referido pregão eletrônico. (...) 
2. Presentes todos os requisitos de admissibilidade constantes no art. 113, § 1º, da Lei 8.666/1993, c/c os arts. 235 e 237, inciso VI, do Regimento Interno/TCU, e no art. 103, § 1º, da Resolução TCU 259/2014, a representação deve ser conhecida. (...) 
3. Inobstante a informação preliminar ser de suspensão liminar por decisão judicial no âmbito do processo 1006210-21.2019.4.01.0000/DF, em 28/3/2019 a informação do Comprasnet em relação ao certame foi atualizada informando o retorno do certame na fase de análise de documentos de habilitação.
3.1. Ante os elementos apresentados, resta caracterizado o perigo da demora. (...) 
4. Não há informações suficientes para análise do perigo da demora ao reverso. (...) 
5. Em síntese, as peças trazidas pelo Diretor de Relações com o Mercado da Abigraf Nacional e Diretor Geral da Plural Indústria Gráfica Ltda. abordam as conclusões da Selog no processo TC Processo 017.549/2016-7, especialmente em relação à exigência de comprovação de volume produzido em produções anteriores equivalente a 40% do objeto; unidade fabril redundante própria; assim como do potencial restritivo ao caráter competitivo do certame ocasionado pelo conjunto de exigências de habilitação.
5.1. Nesse contexto, reproduz trechos da degravação da Audiência Pública 1/2018, preparatória do Pregão Eletrônico 1/2019, relativo à contratação de gráfica de segurança para a realização do Saeb, Encceja, Enade e Pré-Teste, no qual questiona a definição da tecnologia produtiva pelo Inep, os impactos da exigência de unidade redundante própria, assim como a exigência de áreas mínimas para a área de produção, que não considerariam a diversidade e as características dos equipamentos de produção gráfica de alta tecnologia do mercado de impressão off-set.
5.2. Adicionalmente, acusa o Inep de se fundamentar em inúmeros pareceres da ABTG, mas desconsiderar o fato de o profissional responsável pelos pareceres utilizados em todas as fases do processo licitatório, o Sr. Fernando Bebiano, ser um terceiro, além de ex-funcionário da empresa RR Donnelley, na qual exerceu atividades de segurança, sem a devida qualificação, como assevera, por vinte anos.
5.3. Informa, ainda, que o citado senhor se declara, em seu perfil do Linkedin, como consultor técnico da RR Donnelley desde 2007, o que qualifica inegável e irrefutável conflito de interesse, assim como o serviço de auditoria que realiza sobre a própria RR Donnelley no âmbito dos certames do Inep, como antiética, parcial e interessada.
5.4. Assevera que o relatório de auditoria da RR Donnelley produzido pelo Sr. Fernando Bebiano não observa os subitens 7.1.3 e 7.6.1.8 do edital, uma vez que não transcritos na descrição de checagem, o que demonstraria a 'clara despreocupação' com o conteúdo, uma vez que a finalidade do relatório seria 'apenas e tão somente cumprir tabela' no intuito de aprovar a gráfica.
5.5. Por fim, afirma que o Inep nunca consultou a Abigraf Nacional sobre qualquer intenção de colaboração em informações que possam retratar o mercado gráfico brasileiro, limitando-se a consultar o Anuário da Indústria Gráfica, documento de natureza autodeclaratória e, portanto, impreciso.
5.6. Diante dos questionamentos apresentados e, considerando que o edital informa que o Inep teria considerado as recomendações desta unidade técnica no âmbito do Processo TC Processo 017.549/2016-7, referente à contratação de serviços gráficos para o ENEM, faz-se necessário ouvir o Inep quanto aos requisitos de habilitação, informando os estudos técnicos preliminares realizados balizadores de sua definição.
5.7. Nesse sentido, observa-se, especialmente, que o subitem 9.7.2.2 do edital estabelece como critério de habilitação PL de 5% do valor estimado da contratação, de R$ 186.122.160,42, que é mais rigoroso que o verificado no processo de contratação de serviços gráficos para o ENEM, que teria previsto o percentual de 1,5%, ante o valor estimado de R$ 147.836.496,33, e não teria sido atingido pela então vencedora do certame, o que deve ser justificado pelo Inep.
5.8. A exigência de comprovações de produções anteriores contida no subitem 9.8.1 se baseia em quantitativos totais da contratação, englobando todos os certames, que são realizados separadamente, de modo que o Inep deve justificar a razoabilidade da exigência, apresentando os estudos correlatos, fundamentados no mercado prestador, que demonstrem não ser a exigência demasiadamente restritiva.
5.9. Outrossim, o requisito de posse de unidade redundante, previsto no subitem 9.8.1.17.3 do edital, teria se revelado excessivamente restritivo no âmbito do TC Processo 017.549/2016-7, o que deve ser objeto da manifestação a ser requerida ao Inep, que deve igualmente apresentar os estudos fundamentados no setor produtivo, bem como as análises de risco correlatas. Ademais, a exigência é feita de forma indistinta para todos os exames, o que induz à conclusão de que há os mesmos riscos para todos, o que deve ser considerado pela autarquia em sua manifestação.
5.10. Adicionalmente aos quesitos editalícios supracitados, o certame é do tipo menor preço global, não prevendo parcelamento do objeto, em mudança em relação às contratações anteriores, que eram individualizadas. Assim, o Inep deve se manifestar acerca do não parcelamento do objeto, o que, em princípio, afrontaria o art. 23, § 1º, da Lei 8.666/1993. 
5.11. Também relevante obter informações quanto ao andamento do certame, detalhando sobre eventuais eliminações de licitantes, com a devida motivação. Nesta hipótese, reforça-se a necessidade de justificativa e apresentação dos estudos técnicos preliminares e análises de riscos correlatas realizadas aos requisitos ensejadores, se for o caso.
5.12. Ante as análises retro, propõe-se a oitiva prévia da unidade jurisdicionada, para que se manifeste sobre os aspectos apontados nesta representação, assim como dos pressupostos da medida cautelar ora suscitada. (...) 
6. Em virtude do exposto, propõe-se:
6.1. conhecer da representação, satisfeitos os requisitos de admissibilidade constantes no art. 113, § 1º, da Lei 8.666/1993, c/c os arts. 235 e 237, inciso VI, do Regimento Interno deste Tribunal, e no art. 103, § 1º, da Resolução TCU 259/2014;
6.2. realizar a oitiva prévia do Inep, com fulcro no art. 276, § 2º, do Regimento Interno deste Tribunal para que, no prazo de cinco dias úteis, se pronuncie, referente ao Pregão Eletrônico 1/2019, acerca da existência dos pressupostos da medida cautelar pleiteada e acerca dos indícios de irregularidade indicados nesta instrução, em especial quanto aos seguintes tópicos:
a) justificativa para a exigência do subitem 9.7.2.2 do edital, que estabelece, como critério de habilitação, PL de 5% do valor estimado da contratação, de R$ 186.122.160,42, que é mais restritivo que o verificado no processo de contratação de serviços gráficos para o ENEM, que teria previsto o percentual de 1,5%, ante o valor estimado de R$ 147.836.496,33, e não teria sido atingido pela então vencedora do certame, apresentando os estudos técnicos que a fundamentaram;
b) exigência de comprovações de produções anteriores contida no subitem 9.8.1, que se baseia em quantitativos totais da contratação, englobando todos os certames, que são realizados separadamente, justificando a razoabilidade da exigência e apresentando os estudos correlatos, fundamentados no mercado prestador, que demonstrem não ser a exigência demasiadamente restritiva;
c) exigência de posse de unidade redundante, prevista no subitem 9.8.1.17.3 do edital, que teria se revelado excessivamente restritiva no âmbito do TC Processo 017.549/2016-7, apresentando os estudos fundamentados no setor produtivo, bem como as análises de risco correlatas. De mesmo modo, justificar a exigência feita de forma indistinta a todos os exames; 
d) não parcelamento do objeto, em afronta ao art. 23, § 1º, da Lei 8.666/1993;
e) informe o andamento do certame, detalhando eventuais eliminações de licitantes, com a devida motivação;	
f) demais informações que julgar necessárias;
g) designação formal de interlocutor que conheça da matéria para dirimir eventuais dúvidas, informando nome, função/cargo, e-mail e telefone de contato; e
6.3. encaminhar cópia da presente instrução ao INEP, de maneira a embasar as respostas à oitiva."
2.		Por meio do despacho constante da peça 9, o ministro-substituto Marcos Bemquerer Costa, atuando em substituição a este relator, acolheu o encaminhamento acima.
3.		Promovida a oitiva prévia, vieram aos autos os esclarecimentos de peças 18-26, os quais foram examinados pela unidade técnica nos termos abaixo (peça 41) :
		" (...) 2. Está configurado o pressuposto do perigo da demora em razão de a contratação ser iminente.
		3. Há perigo da demora ao reverso, uma vez que os prazos para a contratação e realização dos exames são exíguos, e dela dependem outros contratos vultosos, como para seleção de empresa aplicadora, com implicação em outras políticas públicas, com potencial lesivo à Administração e ao público alvo das políticas.
		Item a: justificativa para a exigência do subitem 9.7.2.2 do edital, que estabelece como critério de habilitação PL de 5% do valor estimado da contratação, de R$ 186.122.160,42, que é mais restritivo que o verificado no processo de contratação de serviços gráficos para o ENEM, que teria previsto o percentual de 1,5%, ante o valor estimado de R$ 147.836.496,33, e não teria sido atingido pela então vencedora do certame, apresentando os estudos técnicos que a fundamentaram.
		Manifestação do órgão/entidade (peça 18, p. 6-7) :
a) afirma que o subitem 9.7 do edital estabeleceu condições de qualificação econômico-financeiras em consonância com o disposto na Lei 8.666/1993;
b) informa que o percentual respeita o limite do § 3º do art. 31 da referida Lei, e foi deliberado por meio de reunião técnica com a equipe de planejamento da contratação, considerando o valor da contratação, da ordem de R$ 180 milhões de reais, e a necessidade de a gráfica a ser contratada possuir saúde financeira compatível;
c) ressalta que tal exigência atinge somente as licitantes que apresentem índices econômicos iguais ou inferiores a um em qualquer dos índices de Liquidez Geral, Solvência Geral e Liquidez Corrente, para a assegurar à Administração as condições necessárias à efetiva execução dos serviços;
d) assevera que, ao definir os 5%, teria buscado ampliar o número de participantes na licitação, sem comprometer a execução dos serviços.
Análise:
4. Soa razoável o argumento de exigir um percentual superior de patrimônio líquido em caso de não atingimento dos índices de liquidez pelo licitante. Todavia, considerando os resultados já citados sobre o Pregão 6/2016, relativos ao Enem, em que a vencedora, então considerada uma das maiores gráficas do país, não teria comprovado percentual de PL de 1,5% do valor estimado de R$ 147.836.496,33, classificando-se por meio de dispositivo editalício alternativo, é provável que o percentual seja de difícil alcance pelos integrantes do mercado.
5. O aludido tópico foi debatido no âmbito do TC Processo 017.549/2016-7, e foi objeto de proposta de determinação ao Inep para que aprimorasse os estudos, com base em consulta junto a potenciais prestadores, no intuito de harmonizar a segurança adequada da autarquia com a realidade do mercado, de modo a evitar restrição indevida à concorrência de seus certames, encaminhamento que, igualmente, se proporá neste processo quando da instrução de mérito.
6. Considera-se que, para objetos diferentes (como os do Pregão 1/2019 e outras provas) , pode-se ampliar ou reduzir as exigências de redundância e outras relacionadas à mitigação de riscos relevantes, com base em gestões de riscos adequadas a cada tipo de exame, o que pode refletir no potencial mercado fornecedor dos serviços, ampliando-o ou reduzindo-o. Nesse sentido, o estudo de mercado para essa contratação é complementar ao estudo da determinação do TC Processo 017.549/2016-7.
Item b: exigência de comprovações de produções anteriores contida no subitem 9.8.1, que se baseia em quantitativos totais da contratação, englobando todos os certames, que são realizados separadamente, justificando a razoabilidade da exigência e apresentando os estudos correlatos, fundamentados no mercado prestador, que demonstrem não ser a exigência demasiadamente restritiva.
Manifestação do órgão/entidade (peça 18, p. 7) :
a) informa que o Inep seguiu as orientações da área técnica do TCU e diminuiu consideravelmente os quantitativos;
b) considerando similaridade e parcelas de maior relevância do objeto, foram exigidos os seguintes quantitativos: 500.000 cadernos de provas regulares, similares aos subitens 1.0 ou 1.6 ou 1.11 ou 1.16; 5% de produtos similares aos subitens 1.2, 1.23 e 1.24; e 20% de produtos similares, a um ou mais materiais administrativos, dentre os especificados nos subitens 1.25 a 1.40, todos relacionados no Encarte 'A'.
Análise:
7. Apesar de alegar seguir as orientações da área técnica do TCU, a unidade jurisdicionada não apresentou os estudos correlatos e tampouco justificou a utilização de percentual que se baseie em cada um dos exames envolvidos na contratação individualmente, quais sejam, Saeb, Enade, Encceja e Pré-teste, uma vez que não são executados de forma concomitante.
8. A exigência é, portanto, restritiva. Todavia, uma vez que não foi causa de eliminação de licitantes, o item será objeto de determinação ao Inep, para que, no próximo certame, proceda aos estudos preliminares e defina as exigências de qualificação com base na capacidade do mercado prestador. Importante destacar que essa exigência está diretamente relacionada à ausência de parcelamento, uma vez que, concluindo pela necessidade de parcelamento, afasta-se nova ocorrência desta irregularidade em contratações futuras, mas, caso se conclua pela regularidade da união de diversas provas em apenas uma licitação, deve-se deixar claro que é irregular o somatório de quantidades de provas que não serão impressas de forma concomitante para estabelecimento de quantitativo a ser comprovado de produções anteriores, para fins de habilitação técnica.
Item c: exigência de posse de unidade redundante, prevista no subitem 9.8.1.17.3 do edital, que teria se revelado excessivamente restritiva no âmbito do TC Processo 017.549/2016-7, apresentando os estudos fundamentados no setor produtivo, bem como as análises de risco correlatas. De mesmo modo, justificar a exigência feita de forma indistinta a todos os exames.
Contextualização:
9. O Inep tem exigido em seus editais, especialmente a partir de 2016, que a gráfica contratada possua duas unidades de produção dos cadernos de prova e materiais administrativos envolvidos nos seus exames. A unidade principal realizará toda a produção. Já a segunda unidade, denominada unidade de contingência, ou unidade redundante, deve possuir capacidade de produção equivalente a 50% da unidade principal e poderá ser acionada em caso de sinistros na unidade principal.
Manifestação do órgão/entidade (peça 18, p. 7) :
a) faz alusão à análise de risco realizada pela empresa Módulo Security, que teria, em relatório contratado pelo Inep em 2013, comparado a eficácia da posse da segunda planta com a de empresa terceirizada, e reproduz trecho da conclusão do relatório no qual se faz constar que, em decorrência do aumento dos riscos com a terceirização da planta entre as hipóteses formuladas, recomenda-se que a planta de contingência seja de propriedade da gráfica contratada pelo Inep, entendimento que alega ser corroborado pela ABTG - Associação Brasileira de Tecnologia Gráfica;
b) aduz que seguiu a recomendação desta unidade técnica, mesmo antes do pronunciamento do Plenário, uma vez que estava em fase de estudos técnicos preliminares a contratação dos serviços gráficos em condições especiais de sigilo e segurança para exames e avaliações sob sua responsabilidade, ao que a Módulo produziu novos documentos, considerando: visão geral dos riscos envolvidos; estudo de caso do Saeb 2017; análises de riscos específicos; ameaças de descumprimento de prazos; comparação de confiabilidade entre a instalação de contingência ser de propriedade da gráfica contratada ou de terceiro; análise das questões jurídicas relativas ao fracionamento de produto, à formação de consórcio e à subcontratação;
c) acrescenta que, apesar de o processo de impressão representar 10% de todo o custo envolvido, é o processo mais crítico e que pode implicar os maiores prejuízos, motivo pelo qual o Inep não deve se furtar a criar os mais diversos mecanismos para minimizar as possibilidades de cancelamento de uma aplicação;
d) relata estudo conduzido pela Módulo, baseado em simulações, sobre o tempo de reativação necessário para a continuidade do processo, que, para o caso da unidade principal de impressão seria de três dias. A este prazo, somam-se mais dois dias de ativação da unidade de contingência e um dia adicional para avaliação e tomada de decisão em função do desastre ocorrido, o que totaliza seis dias. Contudo, considerando que a gráfica de contingência possui 50% da capacidade principal, esse prazo seria duplicado, totalizando doze. Assevera que prazo menor é operacionalmente inviável;
e) elenca diversas ocorrências capazes de elevar o risco de descumprimento dos prazos de produção, manuseio e distribuição a patamares inaceitáveis, tais como falta de pessoal qualificado e falha no processo operacional gráfico, entre outras;
f) em adição, cita ameaças concretas, como a indisponibilidade de equipamentos, a exemplo da impressora offset, que pode levar a um tempo de reativação superior a três dias. Alega ser equipamento de alto custo, e para o qual não pode exigir redundância da contratada;
g) alude ao caso de fogo ocorrido em instalação vizinha à RR Donnelley em 2013, no qual a equipe da gráfica teria paralisado a produção para resfriamento das paredes externas da gráfica (peça 18, p. 11) ;
g) relata outro caso de incêndio de grandes proporções ocorrido em 2017, em localização que dista 1,63 km da gráfica RR Donnelley, e que teria implicado a retirada de 45 famílias do local, que teria sido liberado pela defesa civil sete dias depois. Aduz que, considerando a distância de 1,63 km da gráfica então contratada, se o incêndio tivesse atingido o tanque de amônia que havia no local, 'dependendo da concentração e da direção do vento, poderia exigir um abandono das instalações e produção por prazo muito superior';
h) alega que as áreas industriais, que afirma ser onde geralmente se localizam as gráficas, são mais sujeitas a incêndios, inerentes às atividades a que se destinam, como centros de distribuição de mercadorias e refinarias;
i) cita, outrossim, a greve dos caminhoneiros ocorrida em maio de 2018, com duração de dez dias, que teria implicado a paralisação da RR Donnelley e que, caso ocorresse entre agosto e setembro daquele ano, teria causado a paralisação da produção do Enem, o que demandaria acionamento imediato da unidade de contingência em concomitância com a unidade principal para normalização dos prazos;
j) assevera que a não adoção de prevenções impostas contratualmente implica um risco de descumprimento de prazo considerado alto e que, no entanto, frente às ameaças vivenciadas nos últimos anos, mesmo com todas as condições implementadas, a probabilidade de ocorrência de um evento que impacte a produção gráfica ainda é considerada alta (peça 18, p. 12) ;
h) informa que a análise da Módulo quanto à confiabilidade e eficácia na unidade redundante de terceiro encontra barreiras na dificuldade operacional, técnica e financeira de se garantir que a instalação seja o mais semelhante possível à instalação primária, de modo que a confiabilidade do processo seria inaceitavelmente menor do que no caso de instalação própria;
i) conclui adicionando caso de alagamento, ocorrido na unidade de São Bernardo do Campo, da empresa Valid e informa que a unidade de contingência serve para evitar soluções de continuidade, cujo atraso pode levar a prejuízos às políticas públicas voltadas à área de educação.
Análise:
10. O Inep justifica a adoção de medidas que restringem o mercado a apenas uma prestadora (considerando o resultado do certame e a declaração de falência da RR Donnelley) para combater situações extremadas, o que implica ignorar o risco de dependência da gráfica, que, ante a falência da RR Donnelley, tem demonstrado ser o mais concreto e provável.
11. Ademais, parte dos riscos alegados, a exemplo da greve dos caminhoneiros, pode também abarcar etapas mais exíguas e críticas que a da impressão, como a entrega das provas aos locais de aplicação e a própria aplicação, que, no caso do Enem, já foi adiada em cerca de um mês pelas invasões às escolas distribuídas pelo país, recentemente, em 2016 (https://g1.globo.com/educacao/enem/2016/noticia/enem-2016-sera-adiado-para-240-mil-alunos-de-364-escolas-veja-lista.ghtml) . Todavia, na ocasião, ao Inep e aos candidatos restou aceitar que certos riscos não são passíveis de tratamento, ou que o custo não justifica tratá-los.
12. No caso da redundância, que não foi exigida entre os anos de 2009 e 2013, ainda que os custos possam vir a ser considerados monetariamente plausíveis, não há mensuração das consequências sobre possível concentração de mercado, que pode levar a Administração a ter custos crescentes e ditados pela contratada, ou à falta de prestador para os serviços que atenda às qualificações exigidas, caso, por exemplo, da decretação de falência pela contratada, conforme alertado por esta unidade técnica no âmbito do TC Processo 017.549/2016-7.
13. A circunstância retro, de concentração e dependência de fornecedor, não consiste em possibilidade, como a possibilidade de explosão de amônia a quilômetros da gráfica que, se aliada à direção indevida do vento, pode inviabilizar por algum tempo a continuidade dos serviços de impressão. Trata-se de caso concreto ocorrido com a prestadora de todos os certames do Enem realizados desde 2009, bem como de todo contrato de impressão de segurança de maior vulto do Inep: a empresa RR Donnelley, que, nada obstante seja considerada uma das maiores gráficas em operação no país e, ademais, tenha realizado, ainda em 2019, apresentações no próprio Inep informando sobre os planos de investimentos da empresa, apresentou repentino e inadvertido pedido de falência.
14. Noticia-se, como motivo para a falência da referida empresa, a perda de clientes importantes que fizeram cair o faturamento a ponto de não possuir capital de giro para manter o funcionamento de um único mês à frente.
15. A única prestadora que se enquadraria então na exigência do Inep seria a Valid, sobre a qual ainda há suspeita de atuação conjunta com a antiga contratada, para passar a ser detentora dos contratos, conforme recente denúncia apresentada pela empresa Plural (peça 19) . Nesse sentido, cabe a transcrição de excerto da análise realizada por esta unidade técnica no âmbito do TC Processo 017.549/2016-7, à peça 58, sobre a fase de lances do Pregão Eletrônico 6/2016:
'167. Quanto à composição dos lances, as duas empresas, Valid e RR Donnelley, disputaram, com uma ofertando lances abaixo da outra, sucessivamente, até o horário de 11:12h, quando se deu o início da fase aleatória. Após o início dessa fase, que se encerrou às 11:42:32h, a Valid ofertou os dois últimos dos três lances por ela cadastrados nessa fase com valores superiores aos da RR Donnelley, sem efeito real para a disputa, em atitude que não demonstra real empenho em vencê-la.'
16. Já no Pregão Eletrônico 1/2019, vencido pela Valid, a empresa RR Donnelley, vencedora de todos os certames de maior vulto do Inep, sequer participou da fase aleatória, não apresentando postura competitiva. De mesmo modo procedeu a quinta colocada no certame, a Thomas Greg & Sons.
17. A aludida denúncia, todavia, não será objeto de análise nesta instrução, que tem por objetivo analisar somente os pressupostos de cautelar.
18. Ora, ignorar as circunstâncias concretas de mercado em busca de garantir prevenção de situações sobre as quais não há medida conhecida de probabilidade, como as realçadas acima, e para as quais o próprio Inep reconhece permanecerem altos (peça 18, p. 12) , não parece razoável. Note-se que o Inep alegou que os sítios vizinhos à planta da RR Donnelley teriam maior probabilidade de sinistros, mas trouxe exemplos de sítios distantes.
19. Considera-se normal que haja medidas de redundância nas mais diversas áreas, como na tecnologia da informação, na qual a perda de dados pode gerar prejuízos multimilionários e até bilionários. Porém, não resta claro se a medida é praxe do mercado brasileiro de gráficas de segurança, uma vez que, entre as gráficas com porte para a execução dos certames do Inep, somente duas, RR Donnelley e Valid, comprovam, entre as participantes dos últimos certames, ter redundância de planta na forma exigida no edital. 
20. O Inep alega não ser plausível exigir redundância de equipamentos centrais da produção, como a impressora offset, devido aos seus custos, contudo, faz exigência superior, sem que haja a adequada avaliação de risco, com ponderações de possível dependência e concentração de mercado, que a justifiquem.
21. Além de não ser compatível com a realidade do mercado, a exigência é incompatível com a legislação de regência e afronta o § 6º do art. 30 da Lei 8.666/1993, motivo pelo qual o TCU, por meio do recente Acórdão 924/2019-TCU-Plenário (relatora Ministra Ana Arraes, revisor Benjamin Zymler) , a considerou irregular. Nesse sentido, a busca por um modelo intermediário que busque atenuar os riscos de produção e que se mantenha em consonância com a legislação aplicável, bem como com a capacidade do mercado pode ser, ainda que não seja o ideal buscado pelo Inep, o mais equilibrado ante todos os tipos de riscos envolvidos.
22. Por fim, não resta clara a metodologia de risco adotada pela empresa Módulo, especialmente quanto à análise da diferença de eficácia da propriedade da unidade redundante, assim como não resta clara a composição e disponibilidade da equipe em caso de acionamento concomitante da unidade redundante, assim como demais insumos. De mesmo modo, não se verifica que tenham sido consideradas medidas de planejamento para mitigar suposta ineficiência de unidade de terceiro, como antecipação de produção, e/ou sua operação pela equipe da contratada, discussão, todavia, já superada com o advento do Acórdão 924/2019-TCU-Plenário (relatora Ministra Ana Arraes, revisor Benjamin Zymler) , de forma que a exigência é irregular e levou à desclassificação da primeira colocada do certame.
Item d: não parcelamento do objeto, em afronta ao art. 23, § 1º, da Lei 8.666/1993.
Contextualização:
23. O edital do Pregão Eletrônico 1/2019 tem como objeto a contratação de empresa gráfica para a produção de provas de quatro exames: Saeb, Enade, Encceja e BNI (Pré-teste) , mudança em relação ao que o Inep adotava em contratações anteriores, com a realização de um pregão para a contratação relacionada a cada exame que promove, o que esta unidade técnica considerou possível afronta ao art. 23, § 1º, da Lei 8.666/1993.
Manifestação do órgão/entidade (peça 18, p. 15) :
a) alega que não há parcelamento por se tratar do mesmo objeto a ser contratado, com idênticas características e regras de execução, alta complexidade, prazos restritos e multiplicidade de instituições atuando nas mesmas instalações;
b) acrescenta que o parcelamento implica a reaplicação de requisitos, espaços e equipes externas das instituições aplicadoras e Correios e assevera haver claro risco de comprometimento do conjunto da contratação, bem como da possibilidade de configuração de ato antieconômico, pela não utilização dos benefícios decorrentes da economia de escala;
c) ressalta a necessidade de se considerar o vulto da contratação antes de qualquer conclusão e informa que o volume de páginas dos cadernos de provas é da ordem de 780.000.000, de sobrecapas, de 30.000.000, e de materiais administrativos, de 65.000.000, e descreve toda a complexidade do Saeb, que considera superior à do Enem (peça 18, pp. 16 a 18) ;
d) inclui na discussão justificativa por não ter realizado contratação de consórcio e a razão de não parcelar a contratação de cadernos de prova e de materiais administrativos; e
e) conclui que o não parcelamento do objeto para serviço idêntico 'vai de encontro ao enunciado da Súmula 247 do TCU, ao impedir a manutenção do conjunto contratado e, outrossim, impossibilitar a ocorrências das vantagens advindas da economia de escala, vez que, caso duas empresas distintas sejam contratadas para a execução do mesmo serviço, cada uma delas deverá incorporar à proposta de preços custos redundantes ao cumprimento das regras contratuais' (sic) .
Análise:
24. Inicialmente, é preciso destacar que o questionamento quanto ao parcelamento se refere ao conjunto de exames e não aos produtos/etapas de impressão internos aos exames, pelo que não se fará qualquer análise quanto a esses aspectos, mas, aproveitar-se-á a argumentação, na medida do possível, na manutenção da contratação de única prestadora para todos os exames.
25. Assim, quanto ao cerne do questionamento, observa-se que, em 2010, o Inep realizou cinco licitações para contratação do objeto de produção gráfica em condições de sigilo e segurança, envolvendo exames como Enem, Enade, BNI e Encceja. Em 2012, para mais três exames separados para Revalida, Celpe-Bras e PISA. Em 2016, certames separados para os exames do Enem, Enade e BNI. Outros certames foram realizados de modo esparso em 2011 e 2013, de modo que a alegação de perda de economia de escala, nos moldes aqui trazidos, não vigorava naquela autarquia, que não demonstra razões baseadas em estudos para a mudança.
26. O fato é que a economia de escala não cresce indefinidamente, encontrando limites. No caso em tela, ainda que se considere a hipótese de que os exames do Inep, nas proporções que abarcam, necessitem de conjunção de contratações para auferir maiores ganhos de escala, em cenário de mono ou oligopólio não há o que se falar em economia de escala.
27. Os aspectos concorrenciais do mercado foram abordados no âmbito do TC Processo 017.549/2016-7, demonstrando riscos ao Inep decorrentes das exigências restritivas, que levariam à possibilidade de única prestadora potencial.
28. O fato é que, nada obstante o Inep reiteradamente afirme ter considerado as observações desta unidade técnica realizadas no âmbito daquele TC, a definição em questão opera frontalmente contra os principais aspectos nele abordados. A reunião de vários certames em objeto único, notadamente quando não vinham sendo contratados dessa forma, demonstrando a possibilidade de seu parcelamento, é medida excessivamente concentradora, especialmente se considerarmos a complexidade e vulto do contrato que se pretende firmar.
29. Nesse diapasão, essa medida de agrupamento tem dois efeitos práticos a saber: a contínua evolução de única prestadora, que se capacitará nos serviços sem paralelo no mercado, e a impossibilidade de outras prestadoras executarem serviços, mesmo os de menor vulto, englobados no certame, em efeito que poderá ser nocivo à própria Autarquia.
30. No caso, por exemplo, de exames que preveem a participação de cerca de 300.000 participantes e cuja aplicação de provas se dá em três períodos, poderiam ser exigidos para a contratação requisitos inferiores, a fim de potencializar, não somente a concorrência, mas habilitar mais fornecedores a concorrer em certames maiores. Entretanto, os requisitos atualmente exigidos são nivelados aos do Saeb, que possui previsão de participação de 9.000.000 de estudantes.
31. Outro aspecto a se observar quanto a essa questão é que a abordagem iguala os riscos de todos os certames. Se, por um lado, eventos externos, como os exemplificados pelo Inep no item 'c' desta oitiva, são de equivalente possibilidade de ocorrência em qualquer dos exames, os requisitos de segurança podem variar, a depender dos aspectos envolvidos, o que pode impactar o valor dos serviços, a exemplo de quem são os interessados em fraudar o exame, possibilidades de detecção das fraudes com as análises estatísticas, punições previstas para desestímulo à fraude, entre outras. 
32. Como exemplo, o Saeb tem, como potenciais interessados nos seus resultados, prefeitos e corpo diretivo das escolas. Eventualmente, na hipótese de uma escola ter resultado estatisticamente fora do padrão, medidas complementares de detecção da fraude poderiam ser aplicadas no lugar de se ampliar sobremaneira requisitos de segurança no edital e, constatando-a, os envolvidos, identificados, podem ser punidos. Neste cenário, o risco para um prefeito que se envolver em fraude passa a ser alto, uma vez que há mecanismos de detecção e punição eficazes, de modo que o risco residual para o Inep no processo de organização do exame passa a ser menor, o que pode possibilitar atenuar requisitos, ampliar o número de possíveis prestadores e baratear o processo.
33. Ademais, o subitem 2.1.11 do Termo de Referência traz afirmação de que o Inep teria conseguido padronização que possibilitou a junção das diversas avaliações em um único certame, o que, por racionalidade administrativa, é algo positivo. Todavia, em oposição à análise desta unidade técnica no âmbito do TC Processo 017.549/2016-7, que, quando da discussão sobre racionalidade administrativa para a realização dos exames, sugeriu a adoção de diversos lotes, o Inep optou pelo lote único, em afronta aos arts. 3º e 23, § 1º, da Lei 8.666/1993.
34. Por fim, é imperioso ressaltar que o Edital 1/2019 não traz a descrição precisa do objeto. Em parte alguma do documento obtido no Comprasnet é possível identificar os exames envolvidos na contratação da gráfica. A descrição do objeto é genérica, reproduzida no campo 'objeto' desta instrução e refere-se apenas 'à realização de Exames, Avaliações e Aplicações de Pré-Testes do INEP', o que infringe o art. 40, inciso I, da Lei 8.666/1993.
35. O tópico, contudo, deverá ser aprofundado nas próximas etapas processuais, uma vez que não se relacionam à avaliação dos pressupostos da medida cautelar em análise.
Item e: informe andamento do certame detalhando sobre eventuais eliminações de licitantes, com a devida motivação.
Manifestação do órgão/entidade (peça 18, p. 23) :
a) informa que a primeira colocada teria sido desclassificada por descumprimento dos subitens 9.8.1.3 e 9.8.1.17.3, o primeiro referente às atividades econômicas principal e secundária da licitante e o segundo pela exigência de unidade redundante própria;
b) quanto ao subitem 9.8.1.3, reproduz trecho do Parecer 117/2019/PROC/PFINEP/PGF/AGU, elaborado pela Procuradoria Federal junto ao Inep, acolhido no âmbito da Justiça Federal de Brasília e do TRF1, abaixo transcrito:
'18. Em um primeiro momento passa-se a discorrer acerca do item 9.8.1.3, segundo o qual os atestados 'devem referir-se a serviços prestados no âmbito de sua atividade econômica principal ou secundária especificadas no contrato social vigente'.
19. As provas e materiais administrativos dos exames, avaliações e pré-testes do INEP constituem, sem dúvida, impressos de segurança, e não documentos/materiais comuns, tal como pretende a impetrante. Não podem, portanto, ser produzidos por qualquer tipo de gráfica, a não ser por aquelas consideradas 'gráficas de segurança', cujo contrato social preveja a atividade de impressão de material de segurança.
20. No caso, o contrato social da impetrante indica que a empresa tem por objeto a impressão, acabamento, venda, exportação de revistas, cartazes, posters, fascículos, folhetos, informes publicitários e outros materiais e produtos gráficos, não fazendo qualquer menção à impressão de material de segurança. O CNPJ, por sua vez, também não faz qualquer menção à impressão de material de segurança. (grifo nosso) 
21. Ao contrário do que sustenta a impetrante, a desclassificação não se deu exclusivamente com base na ausência de um CNAE específico. A Administração, em atendimento ao edital, verificou o objeto social da empresa e o seu CNPJ, tendo constatado nesta oportunidade que não havia qualquer referência à atividade de impressão de materiais de segurança. A consulta ao CNAE constituiu recurso complementar, que apenas corroborou a conclusão já obtida com fundamento no objeto social e no CNPJ.' (grifos no original) 
c) aduz que 'a segunda colocada, Esdeva Indústria Gráfica Ltda., não apresentou a documentação de habilitação e a proposta comercial dentro do prazo editalício que era de duas horas, conforme subitem 9.10, do Edital do Pregão 1/2019. A desclassificação da empresa Esdeva ocorreu no dia 18 de fevereiro de 2019, às 17:11h. Ou seja, a empresa deixou de enviar a documentação de habilitação, mesmo sendo a segunda colocada e tendo em tese um prazo maior para prepará-los. Tudo está registrado nas mensagens trocadas entre o Pregoeiro e as Licitantes no chat da sessão pública do portal Comprasnet'.
Análise:
36. As alegações do Inep aparentam excessivo rigor.
37. No primeiro caso, embora a empresa eliminada, Plural, não atenda à exigência, já amplamente questionada, de unidade redundante própria, possui a certificação de segurança da área de impressão, a ABNT 15540/2013, assim como já foi adjucatária de pregões envolvendo sigilo e segurança para o Inep, de modo que a ausência de CNAE específico, conforme alegado pelo Inep, se configura como medida de rigor formal que opera em sentido indevidamente restritivo. Além do certame do Enem de 2009, a empresa foi adjudicatária do Pregão Eletrônico 8/2012, cujo objeto foi a:
'contratação de empresa especializada para prestação de serviços de impressão gráfica, em condições de segurança e sigilo, envolvendo a diagramação, manuseio, embalagem, rotulagem, e entrega à Empresa Brasileira de Correios e Telégrafos ECT para distribuição e recolhimento, dos cadernos de provas e instrumentos de aplicação destinados a realização do Programa Internacional de Avaliação de Estudantes PISA em 2012, executadas pelo Instituto Nacional de Estudos e Pesquisas Educacionais Anísio Teixeira- INEP, na forma especificada no Termo de Referência.' (grifo nosso) 
38. Outro exemplo é o do Pregão Eletrônico 20/2012, cujo objeto foi a:
'contratação de empresa especializada para prestação de serviços de impressão gráfica, em condições de segurança e sigilo, envolvendo a diagramação, montagem de kits, embalagem, rotulagem, e entrega à Empresa Brasileira de Correios e Telégrafos ECT para distribuição e recolhimento, dos cadernos de provas e instrumentos de aplicação destinados a realização do exame Celpe-Bras - Certificado de Proficiência em Língua Portuguesa para Estrangeiros, em âmbito nacional e internacional, executado pelo Instituto Nacional de Estudos e Pesquisas Educacionais Anísio Teixeira- INEP, na forma especificada no Termo de Referência.' (grifo nosso) 
39. No caso da eliminação da Esdeva, a empresa solicitou dilação de prazo para envio da documentação, não sendo aceita pelo pregoeiro. Deve-se observar que a diferença entre a proposta da aludida empresa e aquela da empresa declarada vencedora foi de R$ 11.150.000,00. Não seria desarrazoado reabrir o prazo diante da solicitação da empresa, de forma a privilegiar o interesse público e a busca da proposta mais vantajosa. Conquanto, em princípio, a empresa não tivesse apresentado evidências de atendimento à exigência de unidade redundante própria, pode-se concluir por excesso de formalismo quanto a isso.
40. Diante do exposto, conquanto os elementos analisados permitam concluir presentes os pressupostos de adoção da medida cautelar (perigo da demora e plausibilidade jurídica) , o número de exames envolvidos no certame - quatro, a saber, Saeb, Enade, Encceja e Pré-Teste (BNI) - forma conjunto para o qual o perigo da demora ao reverso parece se sobrepor, no momento, aos demais requisitos, com potenciais riscos caso não haja a contratação. Some-se o fato de haver nova gestão, que, ainda em momento de apropriação dos processos anteriores da autarquia, pode ter de lidar com complexidades extraordinárias.
41. Feitas essas considerações, propõe-se a não adoção de medida cautelar, por restar caracterizado o perigo da demora ao reverso em níveis superiores aos pressupostos de sua adoção, e o retorno dos autos a esta unidade técnica para aprofundamento das questões indicadas retro, não analisadas a contento, por não fazerem parte dos elementos inicialmente levantados.
42. Há dois pedidos de ingresso nos autos, formulados pelas empresas Valid e RR Donnelley (peças 15 e 26, respectivamente) .
43. Quanto ao pedido de ingresso formulado pela RR Donnelley como parte interessada no presente processo (peça 26) , propõe-se o seu indeferimento, pois não demonstrou sua razão legítima para intervir nos autos, nem a possibilidade de lesão a direito subjetivo próprio, à luz do art. 146 do Regimento Interno/TCU c/c o art. 2º, § 2º, da Resolução TCU 36/1995, com redação dada pelo art. 1º da Resolução TCU 213/2008.
44. Quanto ao pedido de ingresso formulado por Valid como parte interessada no presente processo (peça 15) , propõe-se o seu deferimento, considerando que o certame foi adjudicado em seu favor, à luz do art. 146 do Regimento Interno/TCU c/c o art. 2º, § 2º, da Resolução TCU 36/1995, com redação dada pelo art. 1º da Resolução TCU 213/2008.
45. Em virtude do exposto, propõe-se:
45.1. afastar a possibilidade de adoção de medida cautelar neste momento, uma vez caracterizado o perigo da demora reverso;
45.2. indeferir o pedido formulado por RR Donnelley, de ser considerada como parte interessada;
45.3. deferir o pedido formulado por Valid Soluções S/A, de ser considerada como parte interessada no processo, nos termos do art. 146, do Regimento Interno deste Tribunal;
45.4. retornar os presentes autos à unidade técnica para aprofundamento da matéria; e
45.5. informar ao representante e ao Inep o que vier a ser decidido quanto ao pedido de medida cautelar."
4.		Em despacho proferido na data de 21/5/2019, endossei a análise efetuada pela Selog no sentido de não adotar medida cautelar e determinar o retorno dos autos àquela unidade técnica para aprofundamento do exame dos diversos aspectos mencionados, alguns inicialmente não aventados (peça 46) .
5.		Quanto aos pedidos de habilitação nos autos, houve o deferimento daquele formulado pela empresa Valid Soluções S/A, que teve o objeto do certame ora sob exame adjudicado em seu favor, evidenciando razão legítima para intervir no processo, bem como a possibilidade de lesão a direito subjetivo próprio.
6.		O pedido formulado pela empresa RR Donnelley Editora e Gráfica Ltda., por sua vez, foi indeferido ante a não demonstração de razão legítima para intervir no processo, nos termos do art. 146 do RITCU c/c o art. 2º, § 2º, da Resolução TCU 36/1995, com redação dada pelo art. 1º da Resolução TCU 213/2008.
7.		Admitida como interessada, a empresa Valid Soluções S/A carreou ao feito manifestação inserta à peça 52, a qual veio acompanhada da documentação de peças 53-61.
8.		Ato contínuo, a Selog realizou exame complementar, que resultou na instrução carreada à peça 68:
		" (...) Manifestação da Valid Soluções S/A (peça 52) 
3. Após ser admitida como parte interessada no processo, a empresa Valid Soluções S/A encaminhou a manifestação constante da peça 52. Entende correta a desclassificação da empresa Plural Indústria Gráfica Ltda., por descumprimento aos subitens 9.8.1.3 (atividade econômica especificada no contrato social vigente) e 9.8.1.17.3 (unidade de contingência própria) do edital. Relata que a segunda colocada, Esdeva Indústria Gráfica Ltda., não apresentou a documentação solicitada no prazo fixado. Em seguida, a Valid foi convocada e habilitada no certame. Os recursos dos licitantes desclassificados foram rejeitados e o objeto foi a ela adjudicado.
4. Aponta que a Plural impetrou dois mandados de segurança (MS 1000903-71.2019.4.01.3400 e MS 1004273-58.2019.4.01.3400) , cujas alegações teriam sido rechaçadas, em cognição sumária, pelo Poder Judiciário, tanto pelo juízo de primeiro grau quanto pelo Tribunal Regional Federal da 1ª Região (TRF1) .
5. Apresenta os argumentos a seguir, com vistas a demonstrar a improcedência das alegações da Plural.
Recente deliberação do TCU sobre o Pregão Eletrônico 6/2016 (impressão gráfica do Enem) 
6. Em julgamento recente proferido pelo TCU nos autos do TC Processo 017.549/2016-7, em que se pretendia a anulação do Pregão Eletrônico 6/2016 do Inep:
a) o Plenário não anulou o certame, mas determinou ao Inep que se abstivesse de promover renovações daquele contrato, exceto quanto ao Enem 2019, caso confirmada a falência da atual contratada (RR Donnelley) ; (p. 6) 
b) o Tribunal determinou a realização e o aprimoramento de estudos técnicos pelo Inep nos certames destinados à contratação dos serviços de produção gráfica para os exames promovidos pelo órgão, a fim de fundamentar as exigências impugnadas pela Plural; (p. 6) 
c) os alegados vícios suscitados pela Plural naquela representação decorrem da ausência de devida análise de riscos que justificasse a inserção das exigências nos editais e termos de referência das licitações do INEP; (p. 6) 
d) no presente caso, a Plural impugnou as mesmas exigências, todavia, os requisitos do Pregão Eletrônico 1/2019 estão fundamentados em amplo estudo promovido pelo Inep. (p. 6) 
Análise:
7. As questões acima suscitadas foram devidamente tratadas na instrução constante da peça 41, que cuidou da análise da resposta do Inep à oitiva prévia determinada pelo relator.
A improcedência da tese de direcionamento
8. Quanto à tese de direcionamento, argumenta que:
a) as exigências impugnadas são válidas para todos os licitantes do pregão e não se prestam a direcionar para atual prestadora (RR Donnelley) , muito menos para a Valid, que não possui nenhuma relação com a atual prestadora e venceu a licitação legitimamente; (p. 6) 
b) a exigência de unidade de contingência própria é necessária para garantir a continuidade, segurança e sigilo na prestação dos serviços em questão, havendo, inclusive, justificativa expressa e formal do Inep sobre a sua necessidade e adequação; (p. 6) 
c) não é verdade que a RR Donnelley (atual prestadora) seria a única empresa apta a atender essa exigência, tanto que a Valid foi declarada vencedora da licitação; (p. 7) 
d) a Plural alterou a sua estratégia inicial, pois, como o resultado do pregão desmentiu a tese inicialmente adotada, ela passou a afirmar, sem nenhum indício de prova válido, que o suposto direcionamento do Inep, que antes beneficiaria a RR Donnelley, agora estaria beneficiando a Valid; (p. 7) 
e) a Valid esclareceu a improcedência de todas as alegações no âmbito do Mandado de Segurança ajuizado pela Plural, conforme manifestação juntada aos presentes autos (documentos sigilosos) ; (p. 7) 
Análise:
9. A questão também foi analisada na instrução anterior (peça 41, p. 5-7) , oportunidade em que se externou o entendimento de que a exigência de unidade de contingência própria, além de incompatível com a realidade do mercado, seria incompatível com o § 6º do art. 30 da Lei 8.666/1993, tanto que foi considerada irregular no Acórdão 924/2019-TCU-Plenário, relatora Ministra Ana Arraes, proferido no âmbito do TC Processo 017.549/2016-7, que tratou dos serviços de produção gráfica destinados à realização do Exame Nacional do Ensino Médio - Enem.
10. Quanto aos Mandados de Segurança ajuizados pela Plural, que teriam sido julgados improcedentes, é preciso mencionar que, em razão do princípio da independência das instâncias, não representam impedimento à análise do TCU sobre as questões tratadas nestes autos.
A regularidade das exigências questionadas pela Plural
11. Todos os requisitos previstos no edital do Pregão Eletrônico 1/2019 são corretos e adequados e foram devidamente justificados na manifestação do Inep juntada a estes autos (peças 18 a 26) ; (p. 7) 
12. Quanto à exigência de patrimônio líquido mínimo:
a) a justificativa apresentada pelo Inep está correta e fundamentada, pois a exigência de comprovação de patrimônio líquido equivalente a 5% do valor total estimado presta-se a garantir a execução contratual e é compatível com o objeto em questão, tanto sob o aspecto econômico, quanto de complexidade técnica, tratando-se de requisito que possui previsão legal e necessário; (p. 8) 
b) o percentual fixado está de acordo com a jurisprudência do TCU (Acórdão 1844/2005-TCU-Plenário - relator Ministro Guilherme Palmeira) ; (p. 8) 
c) o fato de a Plural não atender a tal exigência não significa que ela é descabida ou desmotivada, o interesse público consiste na garantia de que os exames do Inep serão prestados até o fim do contrato na forma e tempo pactuados. (p. 8) 
13. Em relação à exigência de comprovação de experiência anterior, afirma ter sido capaz de atendê-la com folga, tanto que foi devidamente habilitada no âmbito do Pregão Eletrônico 1/2019, sagrando-se vencedora. (p. 9) 
14. Sobre a exigência de unidade de contingência própria, relata concordância com o entendimento manifestado pelo Inep:
a) a exigência de área de contingência própria envolve o estabelecimento de condições para a futura execução do contrato, destinando-se a garantir que os serviços poderão ser prestados com perfeição mesmo na hipótese de inviabilização da unidade principal; (p. 10) 
b) há justificativa expressa sobre a necessidade da exigência, indispensável para proporcionar os serviços gráficos com a segurança necessária, envolvendo exame de conveniência e oportunidade pela Administração; (p. 10-11) 
c) a conduta do INEP está em consonância com o que foi decidido pelo TCU no âmbito da representação Processo 017.549/2016-7, que apenas determinou ao órgão que elaborasse estudos técnicos (Acórdão 924/2019-TCU-Plenário) ; (p. 11) e
d) o Poder Judiciário chancelou a validade de tal requisito, no âmbito do primeiro mandado de segurança impetrado pela Plural. (p. 11) 
15. Quanto à suposta afronta ao art. 23, § 1º, da Lei 8.666/1993, em virtude do não parcelamento do objeto, argumenta que:
a) o parcelamento do objeto, no caso concreto, envolve a reaplicação de requisitos, espaços e equipes, aumentando o risco de comprometimento do conjunto da contratação, bem como a perda dos benefícios decorrentes da economia de escala; (p. 11) 
b) o Inep indicou não haver parcelamento do objeto, 'pois trata-se do mesmo objeto a ser contratado, com idênticas características e regras de execução, tem alta complexidade, prazos restritos e multiplicidade de instituições atuando nas mesmas instalações'; (p. 11) 
c) houve a devida fundamentação do Inep para o não parcelamento, tendo em vista a inviabilidade técnica e econômica da opção; (p. 11) e
d) trata-se de solução reconhecida pela doutrina e pela jurisprudência. (p. 11-12) 
Análise:
16. Os argumentos apresentados não inovam em relação àqueles apresentados pelo Inep na resposta à oitiva prévia determinada pelo Tribunal, razão pela qual reitera-se a análise constante da peça 41, no sentido de que o não parcelamento do objeto não foi justificado. Tal questão será retomada mais adiante, na avaliação da análise de risco realizada pela empresa Módulo.
Descabimento da adoção de medida cautelar
17. Não estão presentes os requisitos para a concessão da medida cautelar, pois:
a) não há fumus boni iuris porque não há nenhuma ilegalidade nas exigências do edital, pois todos os requisitos foram devidamente justificados pelo Inep e reconhecidos como válidos e necessários inclusive pelo Poder Judiciário; (p. 12) 
b) não existe o periculum in mora que justifique a suspensão do Pregão Eletrônico 1/2019, ao contrário, há o risco de dano inverso, pois haverá prejuízo certo se o pregão for suspenso, decorrente da impossibilidade de que os cadernos de prova e demais documentos serem produzidos a tempo; (p. 13) 
Análise:
18. Tal questão foi devidamente analisada na instrução anterior, que, naquela oportunidade, concluiu pelo afastamento da medida cautelar.
Entendimento manifestado pelo Ministro Benjamin Zymler no julgamento da Representação Processo 004.365/2017-8
19. Em sessão realizada em 14/5/2019, o TCU julgou representação que discutia a adoção do pregão eletrônico como modalidade necessária para licitar serviços de operacionalização e confecção de provas do Saeb (Acórdão 3750/2019-TCU-Primeira Câmara) . Ressalta trecho de declaração verbal manifestada pelo Ministro Benjamin Zymler no referido julgado:
'[...] eu entendo que é preciso ter cuidado em filtrar aventureiros nesse tipo de licitação. São licitações que exigem realmente que as entidades tenham uma bagagem, em termos de qualificação profissional, bons profissionais e também um sistema logístico adequado. Isso vai ser feito pela imposição de requisitos de habilitação severos que filtram os aventureiros. E o Tribunal terá sensibilidade [...] de não considerar esses requisitos de habilitação como regras que estejam restringindo a competitividade do certame. Esses requisitos de habilitação em pregão eletrônico podem e devem filtrar exatamente entidades que coloquem em risco a realização desses certames que se tornaram importantes no âmbito do Inep.'
20. A Valid argumenta se tratar de questão idêntica à discutida nestes autos, pois, assim como o Saeb, os demais exames promovidos pelo Inep possuem alta relevância e complexidade. A inclusão dos requisitos técnicos decorre de previsão normativa e do esforço institucional de aprimoramento das contratações realizadas pelo Inep, no intuito de evitar problemas ocorridos em exames passados e promover a adequada prestação dos serviços aos estudantes e às instituições de educação.
Análise:
21. Embora seja possível a inclusão no edital de requisitos de qualificação técnica necessários à correta execução do objeto, há limites a serem observados, que variam conforme as especificidades do objeto e das empresas que atuam nesse mercado. Conforme observado na instrução pretérita, a exigência de estrutura redundante própria restringiu o mercado a apenas uma empresa (Valid Soluções S/A) , ante ao pedido de autofalência da empresa RR Donnelley Editora e Gráfica Ltda., empresa que era detentora dos maiores contratos de serviços gráficos do Inep, dentre os quais o do Enem.
22. Conforme observado pela Selog (peça 41, p. 6) , não houve a mensuração das implicações que essa concentração de mercado representaria para a Administração, que poderia passar a ter custos crescentes ditados pela contratada. Embora a exigência tenha sido fundamentada em análise de riscos contratada pelo Inep, existem ressalvas que serão apontadas no tópico a seguir, que cuidará especificamente dessa questão.
Análise de riscos elaborada pela empresa Módulo (peça 22, p. 45-87 e peça 23, p. 1-22) 
23. Conforme informação constante do próprio estudo (peça 22, p. 51) , a análise de risco ora analisada foi elaborada em atenção a recomendação contida em análise preliminar do TCU relacionada ao Pregão Eletrônico 6/2016, conforme exposto no excerto abaixo:
'Em junho de 2013 a Módulo elaborou o documento 'Análise crítica do processo de aplicação das avaliações do SAEB - 2013 - Análise das hipóteses de Contingência da Produção Gráfica' que apresentou análise crítica, sob a ótica de riscos, sobre as hipóteses de contingência para Produção Gráfica de aplicação de Avaliações e Exame de grande vulto tais como Enem e SAEB.
[...]
À época a equipe da Módulo concluiu que, considerando o aumento da exposição ao risco na hipótese de terceirização, dentre as hipóteses formuladas e analisadas, recomendamos que a planta de contingência seja de mesma propriedade da gráfica contratada pelo Inep.
Esse entendimento foi corroborado pela Associação Brasileira de Tecnologia Gráfica - ABTG, que apoia o Inep nas questões relacionadas ao tema, e, desde então o Inep passou a exigir nas suas licitações para contratação de serviços de produção gráfica, em condições especiais de segurança e sigilo. Pregão n° 12/2015 (Enade) , Pregão n° 01/2016 (BNI) e Pregão n° 06/2016 (ENEM) , que a contratada disponibilizasse uma Unidade de Contingência própria capaz de absorver, em caso superveniente, pelo menos 50% da produção da Unidade Principal.
Logo após o procedimento licitatório para contratação de gráfica de segurança do ENEM em 2016, Pregão nº 06/2016, a gráfica Plural entrou com uma representação no Tribunal de Contas da União -TCU, alegando, dentre outras, que a exigência do Inep de Unidade de Contingência própria restringia a concorrência e era indevida.
Em análise preliminar o TCU recomendou ao Inep, no caso especifico da unidade de contingência que 'realize estudos que considerem os riscos sobre a unidade gráfica produtiva, em especial os que remanescerem como residuais após o tratamento inicialmente dado, de modo a analisar a probabilidade de ocorrência de incidentes que demandem como resposta a exigência editalícia de uma unidade redundante própria, com fins de subsidiar decisão de estabelecê-la como requisito de habilitação'.
Considerando que o Inep fará em breve uma licitação para contratação de serviços de produção gráfica em condições especiais de segurança e sigilo para Exames e Avaliações sob sua responsabilidade, e que entende pela conveniência de atenderá recomendação preliminar do TCU, foi solicitado a Módulo que aprofunde o estudo de 2013 (o que será feito no presente documento) que contemple:'
24. No subitem '6.1 Visão Geral da Gestão de Riscos' (p. 53-54) , aponta-se que a gestão de riscos é definida pela norma ABNT NBR ISO 31000 como 'o efeito da incerteza no objetivo'. Há relato de risco sistêmico decorrente da crise econômica, em razão da redução de investimentos, manutenção e inspeção na infraestrutura brasileira. Apresenta-se o conceito 'as low as reasonably practicable - ALARP', segundo o qual o investimento na redução de um risco deve ser feito desde que a redução do risco seja compatível com o gasto. Observa-se que o risco de um evento indesejável é reduzido por medidas preventivas e reativas, destacando-se, dentre essas últimas, o Plano de Continuidade de Negócios - PCN, estruturado conforme a ABNT NBR ISO 22.301:2013, que deve garantir a continuidade dos serviços críticos de uma organização, ainda que tenha seus processos críticos paralisados por tempo superior ao tolerável. Esse tempo, intitulado 'Tempo Máximo de Paralisação - Recovery Time Objective - RTO', é fator determinante da complexidade da infraestrutura necessária para o suporte ao PCN.
25. Apresenta informações sobre o Sistema de Avaliação da Educação Básica - Saeb, destaca sua importância, e descreve as etapas e fases de preparação do exame. Ressalta que o vazamento do conteúdo das provas do Enem 2009, no ambiente da gráfica, levou o Inep a alterar a forma de contratação dos exames e aplicações, passando do modelo centralizado, onde uma instituição era responsável por todas as etapas (aplicação, impressão e distribuição) , para um modelo descentralizado, onde cada ator é contratado para desempenhar funções de seu ramo de atuação.
26. Relata que o Saeb apresenta nível de complexidade bem superior, uma vez que as provas e questionários são aplicados em todos os municípios brasileiros, tanto na zona urbana quanto na rural, além de uma série de etapas que devem ser cumpridas. A aplicação acontece durante dez dias úteis, com a necessidade de implantação de inúmeros polos de aplicação (2.500 em 2017) . Cerca de 50.000 colaboradores contratados pela instituição aplicadora atuam no exame e a avaliação se divide em três etapas: pré-aplicação, aplicação e pós-aplicação. (peça 22, p. 59-60) 
27. Nessa análise, interessam as atividades realizadas durante a pré-aplicação, todas elas atreladas à liberação da Base do Censo Escolar pelo Inep, que acontece entre o final de julho e o início de agosto. A data limite seria a do início da aplicação, que deve acontecer entre o final de outubro e o início de novembro, com o propósito de avaliar os alunos após a percepção do conteúdo programático da série correspondente, antes que sejam dispensados para as férias escolares, salientando que o período escolhido não deve coincidir com a aplicação do Enem. Conclui que, não por falta de planejamento, o período dedicado à impressão é extremamente exíguo e qualquer intercorrência pode prejudicar ou mesmo inviabilizar a aplicação. (peça 22, p. 60-63) 
28. Quanto aos custos envolvidos na aplicação do Saeb, aponta que a instituição aplicadora representa 80% do total, a gráfica de segurança representa 10% e a distribuição outros 10%. Afirma que o ambiente gráfico é parte mais sensível do processo, razão pela qual o Inep se preocupa em garantir que a empresa contratada atenda rigorosamente todas as condições editalícias, tanto as relativas ao sigilo e segurança como à capacidade produtiva qualitativa e quantitativa. A exigência de unidade de contingência com pelo menos 50% da capacidade produtiva da principal tem por fim minimizar as probabilidades de não cumprimento de prazos. (peça 22, p. 67) 
29. O estudo aponta que, no caso de descumprimento contratual pela gráfica, seja por vazamento ou por falha ou atraso na produção que comprometa a aplicação, apesar da possibilidade de sanções, elas jamais poderiam ultrapassar o valor total do contrato, que representa apenas 10% do custo global. Assim, o cancelamento da aplicação por problemas ocorridos no ambiente gráfico resultaria em prejuízo financeiro de enormes proporções, uma vez que tanto a instituição aplicadora quanto a distribuidora, que não deram causa aos problemas, teriam de ser ressarcidas em relação aos gastos efetuados. Ciente de sua responsabilidade perante um cenário tão claro, haveria necessidade de se criar mecanismos para minimizar, o quanto possível, as possibilidades de cancelamento de uma aplicação. (peça 22, p. 67-68) 
30. A análise de risco aponta RTO de três dias, sendo dois para a ativação do local de contingência e um para avaliação e tomada de decisão em função do desastre ocorrido. (peça 22, p. 70) 
31. O documento aponta que, mesmo que todas as medidas preventivas revestidas da razoabilidade necessária sejam tomadas e cumpridas à risca, o risco residual continuaria em níveis acima dos aceitáveis. Na sequência, relaciona as seguintes ameaças, capazes de gerar o descumprimento de prazos na etapa de produção, manuseio e distribuição das provas e materiais administrativos: falta de pessoal qualificado, falha no processo operacional gráfico, falha no processo de programação e controle da produção, insuficiência ou inadequação de espaço físico, indisponibilidade de sistemas de informação, conflitos operacionais com terceiros, vulnerabilidade dos perímetros, perda ou falta de registros de ocorrências, brechas nos controles de acesso, sistemas de comunicação limitados, pane da rede elétrica por período muito prolongado, sabotagem, atentado, espionagem, roubo, furto, descarte irregular. (peça 22, p. 76-77) 
32. Destaca ameaças concretas e situações vivenciadas, com vistas a elucidar o nível de risco incorporado ao processo, que transcenderiam ações preventivas e corretivas passíveis de previsão: indisponibilidade de equipamentos (custos elevados, demandam grandes espaços, peças importadas ou de difícil reposição, inviabilidade de redundância do equipamento) ; problemas na geração da base de dados pela instituição aplicadora (inversão de provas de candidatos, erros de ensalamento, atuação concomitante da área de TI da aplicadora, do Inep e da gráfica eleva as possibilidades de falhas) , fogo (incêndio na empresa vizinha à gráfica, ocorrido em 2013) , greve dos caminhoneiros (falta de insumos e transporte de funcionários) . (peça 22, p. 77-80) 
33. As condições editalícias objetivariam assegurar a implementação de uma gestão operacional capaz de minimizar a possibilidade de atrasos na execução dos serviços contratados. A não adoção das prevenções impostas implicaria alto risco de descumprimento de prazo e, frente às ameaças vivenciadas nos últimos anos, mesmo que as condições previstas sejam implementadas, a probabilidade da ocorrência de evento que impacte a produção gráfica ainda é considerada elevada. (peça 22, p. 81) 
34. A avaliação do risco de descumprimento de prazo foi assim realizada no estudo: (Peça 22, p. 81) 
'Como visto, os controles passíveis de previsão nos documentos editalicios garantem os requisitos básicos de sigilo e segurança, proteção das informações, qualidade dos produtos, capacidade produtiva, e ainda a continuidade dos processos passíveis de controle, como backup de energia, controle interno de incêndios, dentre outros.
No entanto, as exigências não podem ultrapassar os limites do razoável, e não alcançam os demais atores, que, como foi amplamente demonstrado, trabalham de maneira encadeada e interdependente, onde, a falha de um tem consequências diretas nas atividades e prazos do outro.
Assim, mesmo que a gráfica de segurança cumpra integralmente as exigências editalicias, implantando corretamente todos os controles de ameaças impostos, ainda restará um risco residual de descumprimento de prazo a um nível considerado 'médio', conforme demonstrado na Quadro 1, uma vez que ainda que a possibilidade possa ser baixa, a consequência de um evento pode ser o cancelamento de um exame, o que é um impacto muito alto.
Desta forma, o risco inerente que foi avaliado em 'Alto', com a implantação das exigências editalícias, fica reduzido ao nível de risco residual 'médio' (Quadro 2) . 
35. As conclusões e recomendações do estudo foram as seguintes: (peça 22, p. 82-83) 
Considerando:
¿	que o nível de risco residual identificado na matriz de risco acima (Quadro 1) é considerado 'Médio';
¿	que o serviço de impressão dos exames e do material relacionado aos exames é um processo de alta criticidade para o Inep;
¿	que o cronograma de execução das atividades desempenhadas por todos os atores para a aplicação das provas de exames e avaliações do Inep depende de eventos específicos e encadeados, subordinados ao ano letivo escolar, e, portanto, não apresenta folgas;
¿	que, pelas mínimas folgas existentes , o tempo máximo de paralisação e reativação do processo de impressão admissível é de 3 dias (RTO 3) , conforme estudo de caso do Saeb 2017;
¿	que as boas práticas da continuidade de negócios apresentadas pela ABNT NBR ISO 22301 são corroboradas por organizações públicas de excelência, como, por exemplo, o Banco Central do Brasil (2017) no seu processo de gestão de risco;
¿	que, nesse sentido, os órgãos da Administração Pública devem implantar Plano de Contingência para processos críticos, como recomendado no 'Acórdão 1832/2006-TCU-Plenário', subitem 9.1.3 'implante um Plano de Contingência [...], com prioridade e atenção especial às áreas com grande exposição a riscos, às áreas envolvidas com elevados volumes de recursos e quantidade de transações, bem assim àquelas que possam trazer riscos de imagem à Instituição, observando-se as peculiaridades e características intrínsecas do [..]' publicação 'Boas Práticas de segurança de Informação', TCU/2012; e
¿	que controles redutores de risco adicionais são justificáveis, desde que reduzam efetivamente o risco, conforme o conceito de ALARP - As Low as Reasonably Practable já mencionado.
Assim, concluímos que a utilização de uma instalação de contingência suportada por um Plano de Continuidade Operacional é uma alternativa adequada para a complementação do tratamento do risco de descumprimento de prazo por parte da gráfica de segurança. Sem a adoção de uma solução de continuidade de produção gráfica que contemple uma instalação de contingência, o nível de risco residual não se encontra no nível ALARP, ou seja, não estará tão baixo quanto viável.
Registre-se que o acionamento de uma operação na instalação de contingência é necessário em resposta a desastres que tenham capacidade de paralisar o processo produtivo por tempo superior ao desejado. O desastre, neste caso, é caracterizado pela paralisação de produção, independentemente da sua causa, por tempo superior a 3 dias. A adoção de um PCN com solução de contingência é a resposta adequada a uma paralisação que as barreiras preventivas o foram capazes de evitar.
Análise
36. Embora a autora do estudo (Módulo) tenha indicado a utilização do conceito 'as low as reasonably practicable - ALARP', segundo o qual o investimento na redução de um risco deve ser feito desde que a redução do risco seja compatível com o gasto, não há nos autos qualquer estudo relacionado ao impacto que a implementação de uma unidade de contingência, nos termos exigidos pelo Inep, representaria para os custos da contratação. Nesse sentir, reitera-se análise constante do parágrafo 12 da instrução precedente (peça 41, p. 6) :
'12. No caso da redundância, que não foi exigida entre os anos de 2009 e 2013, ainda que os custos possam vir a ser considerados monetariamente plausíveis, não há mensuração das consequências sobre possível concentração de mercado, que pode levar a Administração a ter custos crescentes e ditados pela contratada, ou à falta de prestador para os serviços que atenda às qualificações exigidas, caso, por exemplo, da decretação de falência pela contratada, conforme alertado por esta Unidade Técnica no âmbito do TC Processo 017.549/2016-7.'
37. Na análise, apontou-se a indisponibilidade de equipamentos, incêndios, problemas na geração da base de dados pela instituição aplicadora e greve dos caminhoneiros como fatores de riscos que justificariam a exigência de unidade redundante. Entretanto, o estudo não indicou qual a probabilidade de que essas ameaças ocorram e, ainda, resultem na paralisação do parque gráfico por tempo superior ao RTO estabelecido (três dias) .
38. Não foram explicitados os parâmetros, métricas ou critérios utilizados para se chegar à conclusão (peça 22, p. 81) de que o nível de risco inerente para o não atendimento do prazo seria alto e que, após a implementação de todos os controles de ameaças impostos, esse risco residual passaria a ser considerado médio. Embora toda a análise de risco seja permeada por certa dose de subjetividade, é necessário que as conclusões estejam embasadas em elementos minimamente sólidos, condição não identificada no material produzido pela Módulo.
Comparação da confiabilidade entre a instalação de contingência ser de propriedade da gráfica contratada ou de terceiro
39. No tópico 6.4 do estudo (peça 22, p. 84-87, e peça 23, p. 1-4) , a Módulo compara instalações de contingência próprias e instalações de contingência de propriedade de terceiros, em termos de confiabilidade. Destaca que será analisada a confiabilidade da gráfica de contingência ser capaz de dar efetiva continuidade aos serviços gráficos contratados pelo Inep, preservando as condições de qualidade, prazo, segurança e sigilo, ou seja, qual a diferença da confiabilidade de adequação e prontidão de uma gráfica própria e de uma contratada para ser site de contingência.
40. A tabela constante da peça 22, p. 85-87, apresenta os possíveis controles redutores do risco de incapacidade operacional e suas respectivas eficácias. Dos 32 controles relacionados, os seguintes foram considerados menos confiáveis em instalações de contingência não pertencente à gráfica contratada: a) manutenção de estoque de segurança suficiente para ativação da contingência; b) disponibilização de equipamentos similares no site de contingência; c) garantia de adoção de layout predefinido e aprovado; d) disponibilidade de barreiras, portas e eclusas adequadas ao projeto de segurança; e) utilização de regras de segurança e dados semelhantes nos sites A e B; f) garantia de disponibilidade de pessoal suplente para manuseio e distribuição já liberado pela PF; g) gestão unificada da produção gráfica; h) paralisação e remanejamento de serviços conflitantes das áreas segregadas de produção, manuseio e distribuição imediatamente após ser acionada; i) realização de ajustes para adequação do site de contingência em até 48 horas; j) exigência de cláusula contratual que garanta a continuidade da disponibilidade do site de contingência.
41. A análise considera cenário de risco com fatores que exerceriam forte influência. Menciona a crise econômica, que teria levado à redução de investimentos, manutenções e inspeções na infraestrutura brasileira, tornando-a deficiente, aumentando a probabilidade de incidentes e acidentes, cujos impactos, pelo mesmo motivo, tendem a ser aumentados. Outro risco seria o aumento dos desastres naturais, citando como exemplos os incêndios na costa oeste dos Estados Unidos, a onda de frio na Europa e as chuvas que teriam atingido as cidades de Belo Horizonte e São Paulo no período em que o estudo foi elaborado, o que indicaria cenário de maior incerteza nos meses seguintes. Também aponta as mudanças dos governos federal e estaduais em janeiro de 2019, que promoveriam alterações nos comandos dos Ministérios, Secretarias, Forças de Segurança, autarquias e outros órgãos que apoiam e participam das aplicações das provas do Inep, gerando impactos na logística, devido à mudança de estruturas e interlocutores.
42. Considerando o tempo entre a divulgação do termo de referência e a apresentação das propostas, haveria pouca possibilidade de duas ou mais empresas diferentes, mesmo que reunidas em consórcio ou outro tipo de organização, alinharem seus processos e regras internas, realizarem o treinamento de pessoal, prepararem equipamentos, implementarem os recursos de segurança, integrarem os modelos de comunicação, simularem a situação de contingência e fazerem a troca de comando uma vez que a estrutura hierárquica das empresas são diferentes. Por se tratar de contratação com elevado grau de complexidade e envolvimento, com alto potencial de prejuízo para todo o processo, acionar um processo de contingência entre duas empresas diferentes levaria a um alto potencial de falhas, que poderiam decorrer de diferenças entre as empresas em aspectos como: cultura empresarial, formação societária, origem do capital, linha de comando, disponibilidade dos equipamentos, regras e políticas internas e o próprio relacionamento com o Inep que, em caso de contingência seria obrigado a se relacionar com duas estruturas organizacionais. A situação seria ainda pior se uma das empresas falir, desistir do projeto, perder recursos humanos estratégicos, tiver dificuldade de caixa ou sofrer outro problema grave. Assim, não haveria maturidade nem estrutura de controle e monitoramento suficientes para trazer garantias ao Inep diante da necessidade de se trabalhar com duas empresas diferentes em caso de contingência.
43. Segundo o estudo, a redução de confiabilidade e eficácia seria decorrente da dificuldade operacional, técnica e financeira de se garantir que uma segunda instalação, que não seja própria, seja mais semelhante possível à instalação primária, que cada mudança na instalação primária seja reproduzida na de contingência. Ainda que a equiparação e ajuste ocorram, haveria defasagem de tempo, que tenderia a ser maior numa gráfica de terceiros, seja por demora de comunicação, seja por demora na tomada de decisões, seja por questões financeiras e prioridades estratégicas.
44. Aponta que uma das formas mais eficazes para ampliar a confiabilidade de uma instalação de contingência seria a realização de testes e exercícios simulados, que, em uma instalação própria, demandaria esforço e comprometimento da alta direção. Em uma instalação de outra empresa, essa necessidade seria duplicada e haveria grande conflito operacional, pois envolveria a paralisação da produção de algum serviço.
45. Conclui a análise sobre a questão da seguinte forma (peça 23, p. 4) :
'Considerando a dificuldade de garantia de equiparação das instalações, da equipe e dos equipamentos e sistemas e considerando a dificuldade da realização de testes que auxiliem o aperfeiçoamento da estrutura de contingência numa instalação de outra propriedade, concluímos por considerar que a confiabilidade de sucesso de uma operação de contingência numa instalação de outra empresa é inaceitavelmente menor do que a confiabilidade de sucesso numa instalação própria.'
Análise
46. Embora a análise tenha indicado controles que seriam menos confiáveis em unidade redundante não pertencente à própria contratada, não foram explicitados os motivos que levaram a tal conclusão. Questões como a disponibilização de equipamentos similares, layout predefinido e aprovado, barreiras, eclusas e portas adequadas ao projeto de segurança e utilização de regras de segurança semelhantes em ambos os sites podem ser devidamente avaliadas por ocasião das diligências previstas no subitem 4.1.24.2.2 do Termo de Referência do Pregão Eletrônico 1/2019, realizadas tanto na unidade principal de produção quanto na área de contingência:
'4.1.24.2.2. Tendo em vista a complexidade e riscos envolvidos no processo, e solicitação de área de contingência, o INEP fará diligência na unidade principal de produção e na área de contingência.
4.1.24.2.3. A licitante que porventura se recusar a receber a empresa designada pelo INEP para verificação dos requisitos de segurança e capacidade produtiva será automaticamente desclassificada.
4.1.24.2.4. A realização da Diligência seguirá o Roteiro para a Realização da Diligência - Encarte 'N', e será realizada em três etapas como abaixo:
a) A primeira etapa avaliará as condições de segurança e sigilo e os pré-requisitos que compõe a ABNT NBR 15540-2013 e as melhores práticas nos requisitos de Segurança da Informação (aderência à norma NBR/ISO/IEC 27001:2013) ;
b) A segunda etapa avaliará a capacidade produtiva;
c) A terceira etapa avaliará as condições técnicas para produzir os insumos exigidos pelo Inep quanto ao atendimento dos requisitos funcionais e não funcionais contidos no Termo de Referência.'
47. Quanto aos demais aspectos, pressupõe-se que a unidade de contingência indicada pelo licitante, sendo ou não de sua propriedade, estará disponível para atender ao contrato do Inep assim que demandada. É claro que, ao possibilitar ao licitante utilizar unidade de contingência que não seja de sua propriedade, o órgão deve exigir a comprovação de que a estrutura indicada estará sob controle da futura contratada e plenamente disponível durante a execução dos serviços. Sendo assim, em princípio, não se vislumbra diferenças tão relevantes, a ponto de justificar a exigência de unidade própria, requisito que, conforme observado tanto nestes autos quanto no TC Processo 017.549/2016-7 (representação que tratou do Pregão Eletrônico 6/2016, que teve por objeto a contratação da impressão das provas do Enem) , elimina a competitividade dos certames.
48. Efeitos da crise econômica sobre a infraestrutura, recentes desastres naturais, alterações dos governos federal e estaduais ocorridas no ano corrente também não parecem justificar a exigência, até porque não há como identificar o quanto esses eventos aumentam os riscos de atraso na produção. Além disso, tais ocorrências são recentes, posteriores ao estudo inicialmente realizado pela própria Módulo, em 2013, que, naquela época, já havia estabelecido a necessidade da exigência em análise.
49. Quanto à alegada necessidade de o Inep ter que se relacionar com duas empresas, tal premissa não é, necessariamente, verdadeira. As interlocuções relacionadas ao contrato continuariam sendo realizadas junto à empresa contratada, que seria a responsável pela gestão da unidade redundante, ainda que ela não seja de sua propriedade. Pressupõe-se que as negociações com o terceiro proprietário da unidade de contingência foram previamente realizadas diretamente pela empresa contratada pelo Inep, não cabendo à entidade atuar nessa seara, tendo em vista tratar-se de contrato do qual ela não é parte.
50. O estudo ainda aponta a falência de uma das empresas como risco relacionado à utilização de unidade de contingência de terceiro. Tal risco, entretanto, independe da indicação de instalações de contingência próprias ou não, conforme demonstra a própria realidade, ante a autofalência decretada pela RR Donnelley.
51. Também não deve ser considerado argumento de que a realização de testes e exercícios simulados, com vistas a ampliar a confiabilidade de uma instalação de contingência, seria realizada de forma mais tranquila em uma unidade própria, até porque não há garantia de que tais procedimentos são realizados por empresas que atendam ao requisito, uma vez que não há tal exigência no edital.
52. Assim, a presente análise reafirma o teor dos parágrafos 21 a 23 da instrução precedente (peça 41, p. 7) :
'20. O Inep alega não ser plausível exigir redundância de equipamentos centrais da produção, como a impressora offset, devido aos seus custos, contudo, faz exigência superior, sem que haja a adequada avaliação de risco, com ponderações de possível dependência e concentração de mercado, que a justifiquem. 
21. Além de não ser compatível com a realidade do mercado, a exigência é incompatível com a legislação de regência e afronta o § 6º do art. 30 da Lei 8.666/1993, motivo pelo qual o TCU, por meio do recente Acórdão 924/2019-TCU-Plenário (Relatora Ministra Ana Arraes, Revisor Benjamin Zymler) , a considerou irregular. Nesse sentido, a busca por um modelo intermediário que busque atenuar os riscos de produção e que se mantenha em consonância com a legislação aplicável, bem como com a capacidade do mercado pode ser, ainda que não seja o ideal buscado pelo Inep, o mais equilibrado ante todos os tipos de riscos envolvidos. 
22. Por fim, não resta clara a metodologia de risco adotada pela empresa Módulo, especialmente quanto à análise da diferença de eficácia da propriedade da unidade redundante, assim como não resta clara a composição e disponibilidade da equipe em caso de acionamento concomitante da unidade redundante, assim como demais insumos. De mesmo modo, não se verifica que tenham sido consideradas medidas de planejamento para mitigar suposta ineficiência de unidade de terceiro, como antecipação de produção, e/ou sua operação pela equipe da contratada, discussão, todavia, já superada com o advento do Acórdão 924/2019-TCU-Plenário (Relatora Ministra Ana Arraes, Revisor Benjamin Zymler) , de forma que a exigência é irregular e levou à desclassificação da primeira colocada do certame.'
53. Embora o estudo em questão tenha sido elaborado com o objetivo de justificar a exigência de unidade redundante própria como requisito de habilitação, os argumentos nele apresentados não se mostraram convincentes, portanto, a exigência contida no subitem 4.1.20.2.2 do Termo de Referência (unidade fabril complementar própria - área de contingência) não foi devidamente justificada.
Sustentação jurídica (parcelamento do objeto) 
54. O estudo elaborado pela Módulo faz menção à Súmula 247 do TCU, que reafirma a regra do parcelamento do objeto, conforme previsto no § 1º do art. 23 da Lei 8.666/1993, desde que não haja prejuízo para o conjunto ou perda da economia de escala. Aponta que o parcelamento deve ser sopesado quando o interesse público se mostra mais bem resguardado diante da preponderância da eficiência, economicidade e da obtenção da proposta mais vantajosa.
55. Os exames e avaliações realizados pelo Inep não só possuem abrangência nacional, como também englobam o maior número de alunos avaliados no país, fato que, por si, exige rigorosa seleção dos fornecedores, de modo a assegurar o indispensável sigilo das provas e a credibilidade da instituição. Não se trata de mera contratação de empresa para prestação de serviços gráficos, o objeto do certame é complexo e exige parâmetros inafastáveis de segurança durante toda execução contratual.
56. Destaca que a empresa contratada deverá aperfeiçoar e implantar os requisitos de segurança de suas instalações, de modo a cumprir o disposto no edital, o que exigiria consideráveis investimentos. Assim, caso o objeto seja dividido em mais de um item e cada um deles seja adjudicado a empresas distintas, tais investimentos deveriam ser feitos por todas elas, custos que seriam repassados ao Inep na execução dos serviços. Diante disso, a opção pela divisão do objeto não resultaria na obtenção do melhor resultado financeiro da contratação, levando-se em conta a redução dos custos necessários ao resultado do produto final, fator relacionado à economia de escala.
57. Conclui que o parcelamento do objeto para a contratação de serviços idênticos (prestação de serviços gráficos em condições especiais de segurança) , ao impedir a manutenção do conjunto contratado e impossibilitar a ocorrência das vantagens advindas da economia de escala, vai de encontro ao enunciado da Súmula 247 do TCU.
58. Ressalta que, para além dos custos de produção, o parcelamento do objeto demandaria replicação das equipes da instituição aplicadora responsável pelo manuseio das provas e materiais administrativos, assim como da equipe da empresa distribuidora.
Análise
59. Reitera-se a análise relativa ao parcelamento do objeto realizada na instrução precedente (peça 41, p. 8-9) .
'24. Inicialmente, é preciso destacar que o questionamento quanto ao parcelamento se refere ao conjunto de exames e não aos produtos/etapas de impressão internos aos exames, pelo que não se fará qualquer análise quanto a esses aspectos, mas, aproveitar-se-á a argumentação, na medida do possível, na manutenção da contratação de única prestadora para todos os exames. 
25. Assim, quanto ao cerne do questionamento, observa-se que em 2010 o Inep realizou cinco licitações para contratação do objeto de produção gráfica em condições de sigilo e segurança, envolvendo exames como Enem, Enade, BNI e Encceja. Em 2012, para mais três exames separados para Revalida, Celpe-Bras e PISA. Em 2016, certames separados para os exames do Enem, Enade e BNI. Outros certames foram realizados de modo esparso em 2011 e 2013, de modo que a alegação de perda de economia de escala, nos moldes aqui trazidos, não vigorava naquela autarquia, que não demonstra razões baseadas em estudos para a mudança. 
26. O fato é que a economia de escala não cresce indefinidamente, encontrando limites. No caso em tela, ainda que se considere a hipótese de que os exames do Inep, nas proporções que abarcam, necessitem de conjunção de contratações para auferir maiores ganhos de escala, em cenário de mono ou oligopólio não há o que se falar em economia de escala. 
27. Os aspectos concorrenciais do mercado foram abordados no âmbito do TC Processo 017.549/2016-7, demonstrando riscos ao Inep decorrentes das exigências restritivas, que levariam à possibilidade de única prestadora potencial.
28. O fato é que, nada obstante o Inep reiteradamente afirme ter considerado as observações desta Unidade Técnica realizadas no âmbito daquele TC, a definição em questão opera frontalmente contra os principais aspectos nele abordados. A reunião de vários certames em objeto único, notadamente quando não vinham sendo contratados dessa forma, demonstrando a possibilidade de seu parcelamento, é medida excessivamente concentradora, especialmente se considerarmos a complexidade e vulto do contrato que se pretende firmar. 
29. Nesse diapasão, essa medida de agrupamento tem dois efeitos práticos a saber: a contínua evolução de única prestadora, que se capacitará nos serviços sem paralelo no mercado, e a impossibilidade de outras prestadoras executarem serviços, mesmo os de menor vulto, englobados no certame, em efeito que poderá ser nocivo à própria Autarquia. 
30. No caso, por exemplo, de exames que preveem a participação de cerca de 300.000 participantes e cuja aplicação de provas se dá em três períodos, poderiam ser exigidos para a contratação requisitos inferiores, a fim de potencializar, não somente a concorrência, mas habilitar mais fornecedores a concorrer em certames maiores. Entretanto, os requisitos atualmente exigidos são nivelados aos do Saeb, que possui previsão de participação de 9.000.000 de estudantes. 
31. Outro aspecto a se observar quanto a essa questão é que a abordagem iguala os riscos de todos os certames. Se por um lado eventos externos, como os exemplificados pelo Inep no item 'c' desta oitiva, são de equivalente possibilidade de ocorrência em qualquer dos exames, os requisitos de segurança podem variar, a depender dos aspectos envolvidos, o que pode impactar o valor dos serviços, a exemplo de quem são os interessados em fraudar o exame, possibilidades de detecção das fraudes com as análises estatísticas, punições previstas para desestímulo à fraude, entre outras. 
32. Como exemplo, o Saeb tem como potenciais interessados nos seus resultados, prefeitos e corpo diretivo das escolas. Eventualmente, na hipótese de uma escola ter resultado estatisticamente fora do padrão, medidas complementares de detecção da fraude poderiam ser aplicadas no lugar de se ampliar sobremaneira requisitos de segurança no edital e, constatando-a, os envolvidos, identificados, podem ser punidos. Neste cenário, o risco para um prefeito que se envolver em fraude passa a ser alto, uma vez que há mecanismos de detecção e punição eficazes, de modo que o risco residual para o Inep no processo de organização do exame passa a ser menor, o que pode possibilitar atenuar requisitos, ampliar o número de possíveis prestadores e baratear o processo. 
33. Ademais, o item 2.1.11 do Termo de Referência traz afirmação de que o Inep teria conseguido padronização que possibilitou a junção das diversas avaliações em um único certame, o que, por racionalidade administrativa é algo positivo. Todavia, em oposição à análise desta Unidade Técnica no âmbito do TC Processo 017.549/2016-7, que, quando da discussão sobre racionalidade administrativa para a realização dos exames, sugeriu a adoção de diversos lotes, o Inep optou pelo lote único, em afronta aos arts. 3º e 23, § 1º, da Lei 8.666/1993. 
34. Por fim, é imperioso ressaltar que o edital 1/2019 não traz a descrição precisa do objeto. Em parte alguma do documento obtido no Comprasnet é possível identificar os exames envolvidos na contratação da gráfica. A descrição do objeto é genérica, reproduzida no campo "objeto" desta instrução e refere-se apenas "à realização de Exames, Avaliações e Aplicações de Pré-Testes do INEP", o que infringe o art. 40, inciso I, da Lei 8.666/1993.'
60. A realização de licitações específicas para cada exame promovido pelo Inep é plenamente viável, tanto que essa era a prática que vinha sendo adotada pela instituição, conforme mencionado no parágrafo 25 da instrução pretérita, acima transcrito. Tal medida permitiria calibrar as exigências de habilitação dos licitantes às particularidades de cada exame aplicado pelo Inep.
61. A junção da impressão de diversos exames/provas em uma única contratação favorece, reafirmando a análise contida no parágrafo 29, a manutenção de apenas uma empresa capaz de fornecer os serviços, cenário que, aparentemente, é o atual. Conforme argumento contido na análise de risco elaborada pela Módulo, a concentração dos serviços em uma contratação exigiria que apenas uma empresa realizasse os investimentos necessários ao aperfeiçoamento e implantação dos requisitos de segurança de suas instalações. Tal condição corrobora a tese citada neste parágrafo, uma vez que apenas uma empresa irá realizar os investimentos e se preparar para atender às exigências impostas pelo Inep.
62. Reunir serviços gráficos de diversos exames/provas em um único certame e exigir requisitos de habilitação com base no porte que foi dado ao objeto por essa junção contribui para que a empresa que já atende aos requisitos estabelecidos se mantenha de forma indefinida na prestação do serviço, uma vez que os custos necessários ao atendimento dos requisitos praticamente inviabilizam o ingresso de empresas aptas a concorrer. Ao contrário, licitações contemplando serviços de menor porte e, por consequência, com menor rigor na qualificação técnica, permitem que outros licitantes se interessem e, progressivamente, tornem-se aptos a imprimir maiores volumes e atender às exigências dos certames de maior magnitude.
63. Cabe salientar que, diferentemente do que alega o parecer da Módulo, o parcelamento não induzirá, necessariamente, a preços maiores, uma vez que, teoricamente, mais empresas poderão participar dos certames, condição que elevaria a competitividade e contribuiria para a redução dos valores ofertados. A realização sistemática de licitações do tipo poderia, inclusive, incentivar outras empresas a se adequarem às exigências do Inep, o que dificilmente ocorrerá caso mantido o modelo adotado no Pregão Eletrônico 1/2019, que, além de reunir diversos exames, ainda previu a possibilidade de sucessivas prorrogações da vigência do contrato, até o limite de sessenta meses.
64. O parcelamento do objeto por provas/exames também teria repercussões quanto à exigência de unidade de contingência de propriedade do licitante. A realização de licitações autônomas para cada exame implicaria definição mais precisa do cronograma de impressão e favoreceria a possibilidade de utilização de áreas de contingências de terceiros. Essa condição permitiria aos licitantes definir com maior precisão suas necessidades e negociar a disponibilidade das estruturas apenas durante o tempo necessário à execução do objeto, condição que também poderia contribuir para a redução dos valores ofertados.
65. Embora o Termo de Referência faça menção ao Sistema de Avaliação da Educação Básica - Saeb, ao Exame Nacional de Desempenho dos Estudantes - Enade, ao Exame Nacional para Certificação de Competências de Jovens e Adultos - Encceja e Pré-Teste para o Banco Nacional de Itens, há margem para que a contratação seja aproveitada em exames além dos relacionados, uma vez que a redação do subitem 2.1.11 autoriza interpretação de que a lista de exames é exemplificativa:
'2.1.11. Ao longo dos últimos anos foram realizados vários Pregões Eletrônicos para a contratação de impressão segura, englobando os mais diversos Exames, Avaliações e Aplicações de Pré-Testes, que evoluíram consideravelmente suas especificações, tanto em relação aos requisitos técnicos e processos, quanto em relação à padronização dos cadernos de provas e demais instrumentos, possibilitando ao INEP optar pela junção das demandas trazidas por diversas avaliações, exames e aplicações de pré-testes, dentre eles o SAEB, ENCCEJA, ENADE e PRÉ-TESTES.'
66. Assim, diante das falhas observadas neste processo, entende-se necessário determinar ao Inep que adote as medidas corretivas necessárias.
Dos indícios de direcionamento e fraude
67. Conforme já observado, as exigências impostas no edital do Pregão Eletrônico 1/2019 parecem restringir a competitividade do certame à Valid Soluções S/A, tendo em vista a autofalência proclamada pela RR Donnelley, empresa que, até então, sistematicamente, vencia as licitações do Inep que tinham como objeto serviços gráficos. Ainda, conforme análise precedente (peça 41, p. 6) , há indícios de atuação conjunta dessas duas empresas:
'15. A única prestadora que se enquadraria então na exigência do Inep, seria a Valid, sobre a qual ainda há suspeita de atuação conjunta com a antiga contratada, para passar a ser detentora dos contratos, conforme recente denúncia apresentada pela empresa Plural (peça 19) . Nesse sentido, cabe a transcrição de excerto da análise realizada por esta Unidade Técnica no âmbito do TC Processo 017.549/2016-7, à peça 58, sobre a fase de lances do Pregão Eletrônico 6/2016: 
167. Quanto à composição dos lances, as duas empresas, Valid e RR Donnelley, disputaram, com uma ofertando lances abaixo da outra, sucessivamente, até o horário de 11:12h, quando se deu o início da fase aleatória. Após o início dessa fase, que se encerrou às 11:42:32h, a Valid ofertou os dois últimos dos três lances por ela cadastrados nessa fase com valores superiores aos da RR Donnelley, sem efeito real para a disputa, em atitude que não demonstra real empenho em vencê-la. 
16. Já no Pregão Eletrônico 1/2019, vencido pela Valid, a empresa RR Donnelley, vencedora de todos os certames de maior vulto do Inep, sequer participou da fase aleatória, não apresentando postura competitiva. De mesmo modo procedeu a quinta colocada no certame, a Thomas Greg & Sons.' 
68. Em acréscimo, a manifestação do r. Carlos Jacomine, Diretor de Relações com o Mercado da Associação Brasileira da Indústria Gráfica (Abigraf Nacional) , levanta suspeitas sobre a atuação do Sr. Fernando Bebiano, consultor da Associação Brasileira de Tecnologia Gráfica (ABTG) , ex-funcionário da RR Donnelley, que teria atuado nessa empresa por mais de vinte anos, que seria o responsável pela elaboração dos pareceres relativos ao cumprimento, por parte dos licitantes, dos requisitos exigidos nos editais do Inep. Relata ser 'inegável e irrefutável o conflito de interesse e atuação antiética, para não falar delituosa deste 'consultor', que além de prestar serviços à RR Donnelley, a audita, por solicitação do Inep, em clara evidente ação que visa beneficiar esta empresa [...]' (peça 1, p. 15-16) .
69. Em vista dos apontamentos acima, entende-se pertinente encaminhar ao Ministério Público Federal (MPF) cópia da peça 1 destes autos e da presente instrução, para que adote as medidas que eventualmente entenda cabíveis.
CONCLUSÃO
70. Diante do exposto, os elementos constantes dos autos permitem, desde já, a avaliação quanto ao mérito da presente representação como procedente.
71. Considerando que a imediata paralisação da contratação em questão poderá resultar em prejuízos consideráveis aos exames a que se refere, propõe-se como encaminhamento a manutenção do contrato decorrente do Pregão Eletrônico 1/2019 somente durante o tempo necessário à realização de novos certames com vistas à sua substituição.
72. Por fim, entende-se pertinente encaminhar ao Ministério Público Federal (MPF) cópia da peça 1 destes autos e da presente instrução, para que adote as medidas que eventualmente entenda cabíveis, com vistas à apuração de eventual fraude cometida no âmbito dos certames promovidos pelo Inep com objeto semelhante ao do Pregão Eletrônico 1/2019.
73. Embora a realização de novos certames com vistas à substituição do Pregão Eletrônico 1/2019 demande algum esforço por parte da entidade, a efetivação das propostas contidas nestes autos contribuirá para o aperfeiçoamento do processo de contratação e, consequentemente, para a obtenção da proposta mais vantajosa para a Administração Pública.
74. Em virtude do exposto, propõe-se:
75.1.	conhecer da representação, satisfeitos os requisitos de admissibilidade constantes no art. 113, § 1º, da Lei 8.666/1993, c/c os arts. 235 e 237, inciso VI, do Regimento Interno deste Tribunal, e no art. 103, § 1º, da Resolução TCU 259/2014, para, no mérito, considerá-la procedente;
75.2.	determinar ao Instituto Nacional de Pesquisas Educacionais Anísio Teixeira - Inep, com fundamento no art. 250, inciso II, do Regimento Interno/TCU, que adote providências quanto aos itens abaixo, e informe ao TCU, no prazo de sessenta dias, os encaminhamentos realizados:
a) limite a execução do contrato decorrente do Pregão Eletrônico 1/2019 aos serviços inadiáveis e apenas durante o período necessário à realização de novos certames destinados à sua substituição, em razão das seguintes irregularidades, identificadas nesta representação:
a.1) exigência, como critério de habilitação, de patrimônio líquido de 5% do valor estimado da contratação, sem a realização de estudo de mercado com vistas a verificar o seu potencial restritivo, em afronta ao disposto no inciso I do § 1º do art. 3º da Lei 8.666/1993, conforme análise realizada nos parágrafos 4 a 6 da instrução precedente (peça 41, p. 3) ;
a.2) ausência de estudos preliminares que embasassem os quantitativos de provas e documentos impressos que deveriam ser comprovados para fins de qualificação técnica, em possível afronta ao inciso XXI do art. 37 da Constituição Federal;
a.3) exigência de unidade de contingência própria, possivelmente incompatível com a realidade do mercado, sem a suficiente e adequada avaliação de riscos que corroborasse a exigência frente ao custo do controle, e em afronta ao previsto no § 6º do art. 30 da Lei 8.666/1993;
a.4) ausência de parcelamento do objeto, em afronta ao § 1º do art. 23 da Lei 8.666/1993 e à Súmula 247 do TCU;
a.5) imprecisão quanto aos exames/provas abrangidos pela contratação, em infringência ao inciso I do art. 40 da Lei 8.666/1993;
b) realize novos procedimentos licitatórios voltados à contratação de serviços de produção gráfica destinados à realização dos seus exames, avaliações e pré-testes, adotando as medidas necessárias à correção das irregularidades relacionadas no item anterior;
75.3	encaminhar ao Ministério Público Federal (MPF) cópia da peça 1 destes autos e da presente instrução, para que adote as medidas que entender cabíveis;
75.4.	informar ao Inep e à empresa Valid Soluções S/A que o conteúdo da deliberação que vier a ser proferida poderá ser consultado no endereço www.tcu.gov.br/acordaos; e
75.5.	arquivar os presentes autos, nos termos do art. 169, inciso III, do Regimento Interno/TCU, sem prejuízo de que a Selog monitore as determinações supra."
8.		O sr. Diretor e a sra. Secretária da Selog manifestaram sua concordância com a proposta acima transcrita (peças 69 e 70) .
9.		Posteriormente, mesmo depois de encerrada a etapa de instrução do processo, nos termos do art. 160, § 1º, do RITCU, a empresa Valid Soluções S/A carreou aos autos nova documentação no intuito de "impugnar o pronunciamento de mérito da unidade técnica"  (peças 71-77 e 81-83) .
10.		A despeito da intempestividade dos novos documentos juntados pela parte, determinei o seu exame pela Selog (peça 86) . Ato contínuo, foi exarada a instrução complementar inserta à peça 95:
		" (...) 1. Ao analisar a resposta do Inep à oitiva prévia promovida pelo Tribunal, esta unidade técnica, na instrução constante da peça 41, concluiu que, embora presentes os pressupostos necessários à adoção da medida cautelar (perigo da demora e a plausibilidade jurídica) , houve a caracterização do perigo da demora reverso, em razão dos potenciais riscos que a não contratação traria aos exames envolvidos no certame (Saeb, Enade, Encceja e Pré-Teste BNI) .
2. Como encaminhamento, sugeriu 'afastar a possibilidade de adoção de medida cautelar' naquele momento e 'retornar os presentes autos à Unidade Técnica para aprofundamento da matéria', proposta que contou com a anuência do relator (peça 46) . Na mesma oportunidade, houve o deferimento do pedido de habilitação da empresa Valid Soluções S/A como interessada no processo, que juntou a manifestação constante da peça 52.
3. Na etapa processual seguinte, a Selog analisou o mérito da representação e sugeriu o seguinte encaminhamento (peça 68) :
'75.2.	determinar ao Instituto Nacional de Pesquisas Educacionais Anísio Teixeira - Inep, com fundamento no art. 250, inciso II, do Regimento Interno/TCU, que adote providências quanto aos itens abaixo, e informe ao TCU, no prazo de sessenta dias, os encaminhamentos realizados:
a) limite a execução do contrato decorrente do Pregão Eletrônico 1/2019 aos serviços inadiáveis e apenas durante o período necessário à realização de novos certames destinados à sua substituição, em razão das seguintes irregularidades, identificadas nesta representação:
a.1) exigência, como critério de habilitação, de patrimônio líquido de 5% do valor estimado da contratação, sem a realização de estudo de mercado com vistas a verificar o seu potencial restritivo, em afronta ao disposto no inciso I do § 1º do art. 3º da Lei 8.666/1993, conforme análise realizada nos parágrafos 4 a 6 da instrução precedente (peça 41, p. 3) ;
a.2) ausência de estudos preliminares que embasassem os quantitativos de provas e documentos impressos que deveriam ser comprovados para fins de qualificação técnica, em possível afronta ao inciso XXI do art. 37 da Constituição Federal;
a.3) exigência de unidade de contingência própria, possivelmente incompatível com a realidade do mercado, sem a suficiente e adequada avaliação de riscos que corroborasse a exigência frente ao custo do controle, e em afronta ao previsto no § 6º do art. 30 da Lei 8.666/1993;
a.4) ausência de parcelamento do objeto, em afronta ao § 1º do art. 23 da Lei 8.666/1993 e à Súmula 247 do TCU;
a.5) imprecisão quanto aos exames/provas abrangidos pela contratação, em infringência ao inciso I do art. 40 da Lei 8.666/1993;
b) realize novos procedimentos licitatórios voltados à contratação de serviços de produção gráfica destinados à realização dos seus exames, avaliações e pré-testes, adotando as medidas necessárias à correção das irregularidades relacionadas no item anterior;
75.3	encaminhar ao Ministério Público Federal (MPF) cópia da peça 1 destes autos e da presente instrução, para que adote as medidas que entender cabíveis'.
4. Em 9/9/2019, a empresa Valid Soluções S/A apresentou impugnação ao pronunciamento de mérito da unidade técnica (peça 75) e solicitou a exclusão do presente processo da pauta de julgamento do dia 11/9/2019, pedido esse acolhido pelo relator. Também anexou os documentos a seguir: Relatório Técnico, de 18/12/2018, elaborado pela Associação Brasileira de Tecnologia Gráfica - ABTG (peça 74) ; Parecer 117/2019/PROC/PFINEP/PGF/AGU, de 19/3/2019 (peça 76) ; editais de licitações que conteriam cláusulas similares às impugnadas nesta representação (peça 77) ; planilha que indicaria a economicidade da contratação (peças 72 e 73) ; e Memorial elaborado pela Procuradoria Federal junto ao Inep, no âmbito do TC Processo 023.466/2016-2, indicando a inclusão dos exames promovidos pela entidade no Plano Plurianual - PPA (peça 71) .
5. Em 9/10/2019, a Valid Soluções S/A apresentou nova manifestação (peça 81) , fazendo referência a estudo técnico produzido pelo Laboratório de Engenharia de Alta Complexidade - Labrisk da Universidade Federal Fluminense (peça 82) e cópia Parecer da ABTG, de 28/6/2017, que avaliou o potencial das empresas gráficas em atender aos requisitos dos editais de provas do Inep (peça 83) .
6. O Relator, por meio do Despacho constante da peça 86, determinou à Selog que analisasse os documentos juntados e os seus reflexos na proposta de encaminhamento.
Manifestação da Valid Soluções S/A (peça 75) 
7. A empresa, na manifestação constante da peça 75, alega o seguinte:
a) existem falhas graves no pronunciamento de mérito da Selog, uma vez que a instrução não teria analisado adequadamente as justificativas técnicas apresentadas pelo Inep no que tange ao requisito de posse de unidade redundante (p. 5) ;
b) o entendimento da Selog (de que o estudo técnico elaborado pela empresa Módulo não justificaria a exigência de unidade redundante própria como requisito de habilitação) não corresponde ao conteúdo da análise desenvolvida pela Módulo, que examinou pormenorizadamente os riscos e as hipóteses de contingência para produção gráfica de avaliações e exames de grande porte (p. 5) ;
c) o estudo contém aprofundamento de análise dos riscos de atraso na produção, no manuseio e na distribuição dos materiais de produção gráfica dos exames: indisponibilidade de equipamentos, problemas na geração de dados pela instituição aplicadora, ocorrência de incêndios e desastres naturais na unidade principal da gráfica (p. 5) ;
d) a identificação dos riscos e da potencialidade de sua ocorrência por si só justifica a adoção da unidade de contingência própria (p. 5) ;
e) a unidade de contingência funciona como mecanismo reativo indispensável aos serviços de produção gráfica caso as ameaças se concretizem (p. 5-6) ;
f) a conduta do Inep está em consonância com o que foi decidido pelo TCU no âmbito do TC Processo 017.549/2016-7, que determinou tão somente que o órgão realizasse estudos técnicos (p. 6) ;
g) novo estudo contratado pelo Inep demonstrou fundamentadamente a necessidade de unidade de contingência própria (p. 6) ;
h) o Inep demandou sua consultoria especializada, representada pela ABTG, para revisar os critérios de avaliação da segurança, sigilo e capacidade produtiva e a necessidade de que a unidade fabril de contingência fosse de propriedade do licitante (p. 6) ;
i) para aprofundar o conhecimento do mercado de produção gráfica, o Inep enviou ofícios para empresas certificadoras na ABNT 15540 - norma técnica aplicada às análises de sistema de segurança - a fim de obter o número de empresas certificadas (p. 6) ;
j) identificou-se que, entre 2015 e 2018, houve aumento de empresas certificadas, que passaram de sete para 22 (p. 6) ;
k) as informações enviadas pelas certificadoras revelaram que o requisito não representa restrição à competitividade, uma vez que a quantidade de gráficas triplicou (p. 7) ;
l) a posse de unidade redundante é comum no mercado de indústria gráfica de segurança, estando presente tanto em contratos celebrados entre particulares, como em contratações promovidas pelo Poder Público (p. 7) ;
m) há outros órgãos que incluem em seus editais a exigência de plano de contingenciamento sistêmico e fabril, tais como Caixa Econômica Federal, Banco do Brasil, Conselho Federal de Enfermagem e Conselho de Arquitetura e Urbanismo do Brasil (p. 7) ;
n) a inclusão da exigência em editais semelhantes demonstra que se trata de exigência compatível com o mercado de produção gráfica (p. 7) ;
o) quanto ao não parcelamento do objeto, o caso se enquadra à condição prevista na Súmula 247 do TCU (p. 8) ;
p) no passado, o Inep realizava uma licitação para cada exame, o que representava a replicação de requisitos, espaços e equipes, gerando o risco de comprometimento do conjunto da contratação e de perda dos benefícios decorrentes da economia de escala (p. 8) ;
q) a opção pelo não parcelamento revelou-se como alternativa mais vantajosa, uma vez que representou economia de cerca de 30% em relação à última contratação (p. 9) ;
r) o estudo elaborado pela Módulo indicou que a divisão do objeto excluiria as vantagens advindas da economia de escala, uma vez que, em caso de contratação de duas empresas para a execução do mesmo serviço, cada uma delas deveria incorporar os custos necessários para cumprimento das regras contratuais em suas respectivas propostas de preços (p. 10) ;
s) houve fundamentação consistente por parte do Inep para o não parcelamento do objeto licitado, tendo em vista a inviabilidade técnica e econômica de tal opção (p. 10-11) ;
t) as exigências do edital são válidas para todos os licitantes que participaram do pregão e não se prestaram a direcionar a contratação a quem quer que seja (p. 13) ;
u) à época em que o serviço era prestado pela RR Donnelley, a Plural, no TC Processo 017.549/2016-7, alegou que a licitação era direcionada àquela empresa, sob o mesmo argumento do suposto caráter restritivo das exigências, condição não reconhecida naqueles autos (p. 14) ;
v) não é verdade que a RR Donnelley era a única empresa apta a atender à exigência de unidade de contingência própria, tanto que a Valid foi declarada vencedora da licitação (p. 14) ;
w) quanto à prorrogação do contrato, o inciso II do art. 57 da Lei 8.666/1993 aplica-se perfeitamente ao caso, pelas seguintes razões: previsibilidade dos recursos orçamentários, inconveniência da suspensão das atividades desenvolvidas de modo contínuo, prestígio à concentração de esforços para o desempenho da atividade-fim da instituição e redução de riscos e custos em virtude da ampliação do prazo de contratação (p. 15) ;
x) a qualificação de um serviço como contínuo não decorre propriamente do caráter da sua prestação, mas da identificação de uma necessidade permanente da Administração (p. 16) ;
y) o caráter permanente da necessidade não significa a exigência de prestações diárias por parte do contratado, o fundamental é a existência de um 'padrão de continuidade previsível' a exigir uma solução estável de contratação (p. 16) ;
z) a adoção de soluções estáveis para serviços contínuos ou necessidades permanentes visa a evitar o risco de interrupção da prestação e a produzir contratações mais vantajosas para a Administração (p. 17) ;
aa) o risco de interrupção é ampliado quando há necessidade de se promover licitações e contratações diversas em curto período de tempo (p. 17) ;
bb) a estabilidade propiciada por uma contratação continuada atrai o mercado, que proporá preços melhores, inclusive em razão dos ganhos de escala (p. 17) ;
cc) a vantajosidade se manifesta ainda pelo 'desafogamento' das entidades licitantes, que poderão dedicar maiores esforços às suas atividades-fim (p. 17) ;
dd) os serviços de impressão dos exames promovidos pelo Inep foram reconhecidos como serviços contínuos, por representarem necessidades permanentes do órgão - Portarias 67/2010 e 644/2016 (p. 18) ;
ee) o reconhecimento de que cada exame possui sua individualidade e que cada edição representa o fim de um ciclo não atrai, necessariamente, o seu enquadramento no conceito de serviços não continuados (p. 18) ;
ff) nos serviços gráficos de impressão de segurança dos exames e avaliações do Inep, ainda que existam fases de execução específicas e individualizadas, o ciclo se renova a cada edição, revelando o padrão de continuidade previsível da contratação (p. 19) ;
gg) no presente caso, em que houve a junção de exames na mesma contratação, a definição desses marcos torna-se ainda mais irrelevante, uma vez que todos os exames ocorrem em períodos distintos e próximos ao longo do ano (p. 19) ;
hh) caso o entendimento exposto acima não prevaleça, pede que se admita a prorrogação do contrato com fundamento no inciso I do art. 57 da Lei 8.666/1993 (p. 19) ;
ii) tal dispositivo estabelece como exceção à vigência restrita do crédito orçamentário 'os projetos cujos produtos estejam contemplados nas metas estabelecidas no Plano Plurianual, os quais poderão ser prorrogados se houver interesse da Administração e desde que isso tenha sido previsto no ato convocatório' (p. 20) ;
jj) no caso, o Inep demonstrou que os exames estão inseridos no PPA no programa 'Educação de qualidade para todos' (p. 20) ;
kk) há expressa previsão no ato convocatório, conforme subitem 5.3.1 (p. 20) ; e
ll) o TCU reconheceu expressamente a possibilidade de prorrogação dos contratos que envolvem os exames do Inep com fundamento no art. 57, inciso I, da Lei 8.666/1993 - Acórdão 924/2019-TCU-Plenário, relatora Ana Arraes (p. 21) .
Análise
8. As análises empreendidas nestes autos permitiram concluir que as exigências a seguir, contidas no edital do Pregão Eletrônico 1/2019, não foram devidamente justificadas pelo Inep: a) patrimônio líquido de 5% do valor estimado da contratação, sem a realização de estudo de mercado com vistas a identificar o seu potencial restritivo; b) ausência de estudos preliminares que embasassem os quantitativos de impressões exigidos que deveriam ser comprovados para fins de qualificação técnica; c) exigência de unidade de contingência própria, sem a suficiente e adequada avaliação de risco que a corroborasse. Também foram apontadas como indevidas a ausência de parcelamento do objeto e a imprecisão quanto aos exames/provas abrangidos pela contratação.
9. As análises realizadas pela Selog até o presente momento concluíram que o estudo técnico realizado pela Módulo Security Solutions S/A não demonstrou, de forma suficiente e adequada, que a exigência de unidade de contingência própria se amoldaria à realidade do mercado. Questionou-se, ainda, a falta de clareza quanto aos parâmetros, métricas ou critérios utilizados na análise de risco. Abaixo, excerto da instrução precedente que tratou do assunto (peça 68, p. 9) :
'36. Embora a autora do estudo (Módulo) tenha indicado a utilização do conceito "as low as reasonably practicable - ALARP", segundo o qual o investimento na redução de um risco deve ser feito desde que a redução do risco seja compatível com o gasto, não há nos autos qualquer estudo relacionado ao impacto que a implementação de uma unidade de contingência, nos termos exigidos pelo Inep, representaria para os custos da contratação. Nesse sentir, reitera-se análise constante do parágrafo 12 da instrução precedente (peça 41, p. 6) : 
12. No caso da redundância, que não foi exigida entre os anos de 2009 e 2013, ainda que os custos possam vir a ser considerados monetariamente plausíveis, não há mensuração das consequências sobre possível concentração de mercado, que pode levar a Administração a ter custos crescentes e ditados pela contratada, ou à falta de prestador para os serviços que atenda às qualificações exigidas, caso, por exemplo, da decretação de falência pela contratada, conforme alertado por esta Unidade Técnica no âmbito do TC Processo 017.549/2016-7. 
37. Na análise, apontou-se a indisponibilidade de equipamentos, incêndios, problemas na geração da base de dados pela instituição aplicadora e greve dos caminhoneiros como fatores de riscos que justificariam a exigência de unidade redundante. Entretanto, o estudo não indicou qual a probabilidade de que essas ameaças ocorram e, ainda, resultem na paralisação do parque gráfico por tempo superior ao RTO estabelecido (três dias) . 
38. Não foram explicitados os parâmetros, métricas ou critérios utilizados para se chegar à conclusão (peça 22, p. 81) de que o nível de risco inerente para o não atendimento do prazo seria alto e que, após a implementação de todos os controles de ameaças impostos, esse risco residual passaria a ser considerado médio. Embora toda a análise de risco seja permeada por certa dose de subjetividade, é necessário que as conclusões estejam embasadas em elementos minimamente sólidos, condição não identificada no material produzido pela Módulo.' 
10. A necessidade de unidade de contingência foi avaliada no Relatório Técnico constante da peça 74 (p. 7-8) , produzido pela Associação Brasileira de Tecnologia Gráfica - ABTG em 18/12/2018. No entanto, o documento não fez qualquer menção à necessidade de que essa unidade fosse de propriedade do licitante, conforme se verifica no trecho abaixo reproduzido (peça 74, p. 17) :
'Para evitar prejuízo irreparável e comprometimento nos prazos de aplicação das provas, o vencedor do pregão deve apresentar uma alternativa de contingência para que o processo de produção não sofra descontinuidade em caso de sinistros que possam paralisar a produção de provas e material administrativo. A unidade de contingência não deve ter distância que possa ser afetada pelos problemas ocorridos na unidade principal que sofreu o sinistro, ou seja, não deve estar em área com mesmo sistema de rede de comunicações e de energia elétrica. Esta necessidade está alinhada com os requisitos das normas ISO 27.001- Tecnologia da Informação - Sistemas de Gestão de Segurança da Informação - Requisitos, ISO 31.000- Gestão de Riscos -Princípios e Diretrizes, NBR 11515 - Guia de Práticas para Segurança física relativas ao armazenamento de dados, NBR ISO/IEC 24.762 - Tecnologia da Informação - Diretrizes para os serviços de recuperação após um desastre na tecnologia da informação e de comunicação, ABNT NBR ISO22301:2013- Gestão de continuidade de negócios.' 
11. A informação de que, entre 2015 e 2018, a quantidade de empresas certificas na ABNT NBR 15540 subiu de sete para 22 não indica, necessariamente, que o requisito questionado não representa restrição indevida à competitividade. Importa considerar que o cuidado exigido nas provas aplicadas pelo Inep está relacionado, basicamente, à manutenção do sigilo quanto ao conteúdo das provas que serão aplicadas. É necessário mencionar que há outros tipos de impressos de segurança, cuja sensibilidade não está no sigilo do conteúdo, mas no emprego de elementos que visam a impedir falsificações, tais como holografia e calcografia.
12. Como não foram indicadas quantas empresas atuam na impressão de provas similares às aplicadas pelo Inep e, dentre essas, quantas atenderiam aos requisitos de habilitação previstos no edital, a mera indicação de que há 22 empresas certificadas na NBR 15540 não é elemento suficiente para atestar a pluralidade de empresas aptas a participar do certame.
13. Embora a Valid Soluções S/A argumente que a exigência de unidade redundante seria comum no mercado da indústria gráfica de segurança, os editais apresentados referem-se a objetos distintos (emissão de Carteira de Identidade Profissional) e, ainda, exigem apenas a apresentação de 'plano de contingência sistêmico e fabril' que garanta o retorno do serviço o mais rápido possível em caso de sinistro (peça 77, p. 22 e 57) .
14. Quanto ao não parcelamento do objeto, a Valid Soluções S/A sustenta haver amplas justificativas para tal conduta, que estaria conforme à Súmula TCU 247. Segundo o termo de referência (subitem 2.1.12) :
'A opção pela confluência das demandas teria por fundamento a racionalidade administrativa e o ganho de escala em favor do Inep, vez que o cronograma das atividades desempenhadas pela gráfica de segurança, assim como aquelas desempenhadas pela Instituição Aplicadora e ECT, no ambiente gráfico, será definido com o propósito de promover um maior aproveitamento pela CONTRATADA das áreas segregadas obrigatórias, assim como do pessoal e maquinário envolvidos no processo produtivo.'
15. Sobre o relatório elaborado pela Módulo em 2018, cabe salientar que ele teve como base estudo de caso realizado no Sistema de Avaliação da Educação Básica (Saeb) de 2017. Dessa forma, conforme indicado na instrução constante da peça 41, p. 8-9, tal análise avaliou, unicamente, a possibilidade de parcelamento dos serviços gráficos relacionados àquele exame, e não a realização de certames distintos para cada um dos exames promovidos pelo Inep. Nesse sentido, é pertinente reproduzir análises realizadas nas instruções precedentes (peça 41, p. 8-9, e peça 68, p. 15) :
[Peça 41]
'24. Inicialmente, é preciso destacar que o questionamento quanto ao parcelamento se refere ao conjunto de exames e não aos produtos/etapas de impressão internos aos exames, pelo que não se fará qualquer análise quanto a esses aspectos, mas, aproveitar-se-á a argumentação, na medida do possível, na manutenção da contratação de única prestadora para todos os exames. 
25. Assim, quanto ao cerne do questionamento, observa-se que em 2010 o Inep realizou cinco licitações para contratação do objeto de produção gráfica em condições de sigilo e segurança, envolvendo exames como Enem, Enade, BNI e Encceja. Em 2012, para mais três exames separados para Revalida, Celpe-Bras e PISA. Em 2016, certames separados para os exames do Enem, Enade e BNI. Outros certames foram realizados de modo esparso em 2011 e 2013, de modo que a alegação de perda de economia de escala, nos moldes aqui trazidos, não vigorava naquela autarquia, que não demonstra razões baseadas em estudos para a mudança. 
26. O fato é que a economia de escala não cresce indefinidamente, encontrando limites. No caso em tela, ainda que se considere a hipótese de que os exames do Inep, nas proporções que abarcam, necessitem de conjunção de contratações para auferir maiores ganhos de escala, em cenário de mono ou oligopólio não há o que se falar em economia de escala. 
27. Os aspectos concorrenciais do mercado foram abordados no âmbito do TC Processo 017.549/2016-7, demonstrando riscos ao Inep decorrentes das exigências restritivas, que levariam à possibilidade de única prestadora potencial. 
28. O fato é que, nada obstante o Inep reiteradamente afirme ter considerado as observações desta Unidade Técnica realizadas no âmbito daquele TC, a definição em questão opera frontalmente contra os principais aspectos nele abordados. A reunião de vários certames em objeto único, notadamente quando não vinham sendo contratados dessa forma, demonstrando a possibilidade de seu parcelamento, é medida excessivamente concentradora, especialmente se considerarmos a complexidade e vulto do contrato que se pretende firmar. 
29. Nesse diapasão, essa medida de agrupamento tem dois efeitos práticos a saber: a contínua evolução de única prestadora, que se capacitará nos serviços sem paralelo no mercado, e a impossibilidade de outras prestadoras executarem serviços, mesmo os de menor vulto, englobados no certame, em efeito que poderá ser nocivo à própria Autarquia. 
30. No caso, por exemplo, de exames que preveem a participação de cerca de 300.000 participantes e cuja aplicação de provas se dá em três períodos, poderiam ser exigidos para a contratação requisitos inferiores, a fim de potencializar, não somente a concorrência, mas habilitar mais fornecedores a concorrer em certames maiores. Entretanto, os requisitos atualmente exigidos são nivelados aos do Saeb, que possui previsão de participação de 9.000.000 de estudantes. 
31. Outro aspecto a se observar quanto a essa questão é que a abordagem iguala os riscos de todos os certames. Se por um lado eventos externos, como os exemplificados pelo Inep no item 'c' desta oitiva, são de equivalente possibilidade de ocorrência em qualquer dos exames, os requisitos de segurança podem variar, a depender dos aspectos envolvidos, o que pode impactar o valor dos serviços, a exemplo de quem são os interessados em fraudar o exame, possibilidades de detecção das fraudes com as análises estatísticas, punições previstas para desestímulo à fraude, entre outras. 
32. Como exemplo, o Saeb tem como potenciais interessados nos seus resultados, prefeitos e corpo diretivo das escolas. Eventualmente, na hipótese de uma escola ter resultado estatisticamente fora do padrão, medidas complementares de detecção da fraude poderiam ser aplicadas no lugar de se ampliar sobremaneira requisitos de segurança no edital e, constatando-a, os envolvidos, identificados, podem ser punidos. Neste cenário, o risco para um prefeito que se envolver em fraude passa a ser alto, uma vez que há mecanismos de detecção e punição eficazes, de modo que o risco residual para o Inep no processo de organização do exame passa a ser menor, o que pode possibilitar atenuar requisitos, ampliar o número de possíveis prestadores e baratear o processo. 
33. Ademais, o item 2.1.11 do Termo de Referência traz afirmação de que o Inep teria conseguido padronização que possibilitou a junção das diversas avaliações em um único certame, o que, por racionalidade administrativa é algo positivo. Todavia, em oposição à análise desta Unidade Técnica no âmbito do TC Processo 017.549/2016-7, que, quando da discussão sobre racionalidade administrativa para a realização dos exames, sugeriu a adoção de diversos lotes, o Inep optou pelo lote único, em afronta aos arts. 3º e 23, § 1º, da Lei 8.666/1993.' 
[Peça 68]
'62. Reunir serviços gráficos de diversos exames/provas em um único certame e exigir requisitos de habilitação com base no porte que foi dado ao objeto por essa junção contribui para que a empresa que já atende aos requisitos estabelecidos se mantenha de forma indefinida na prestação do serviço, uma vez que os custos necessários ao atendimento dos requisitos praticamente inviabilizam o ingresso de empresas aptas a concorrer. Ao contrário, licitações contemplando serviços de menor porte e, por consequência, com menor rigor na qualificação técnica, permitem que outros licitantes se interessem e, progressivamente, tornem-se aptos a imprimir maiores volumes e atender às exigências dos certames de maior magnitude.
63. Cabe salientar que, diferentemente do que alega o parecer da Módulo, o parcelamento não induzirá, necessariamente, a preços maiores, uma vez que, teoricamente, mais empresas poderão participar dos certames, condição que elevaria a competitividade e contribuiria para a redução dos valores ofertados. A realização sistemática de licitações do tipo poderia, inclusive, incentivar outras empresas a se adequarem às exigências do Inep, o que dificilmente ocorrerá caso mantido o modelo adotado no Pregão Eletrônico 1/2019, que, além de reunir diversos exames, ainda previu a possibilidade de sucessivas prorrogações da vigência do contrato, até o limite de sessenta meses.
64.O parcelamento do objeto por provas/exames também teria repercussões quanto à exigência de unidade de contingência de propriedade do licitante. A realização de licitações autônomas para cada exame implicaria definição mais precisa do cronograma de impressão e favoreceria a possibilidade de utilização de áreas de contingências de terceiros. Essa condição permitiria aos licitantes definir com maior precisão suas necessidades e negociar a disponibilidade das estruturas apenas durante o tempo necessário à execução do objeto, condição que também poderia contribuir para a redução dos valores ofertados.'
16. Cabe mencionar também que o relatório elaborado pela ABTG (peça 74) , embora trate de questões técnicas relacionadas aos serviços gráficos, não avaliou a junção das provas em um certame e seus possíveis impactos na competitividade da licitação.
17. A manifestação apresentada pela Valid Soluções S/A não se mostrou suficiente para alterar a proposta de encaminhamento de cópia dos elementos constantes destes autos ao Ministério Público Federal (MPF) , uma vez que permanecem os indícios que apontam para possível direcionamento da licitação e de atuação conjunta entre as empresas Valid Soluções S/A e RR Donnelley, conforme apontado nos parágrafos 67 e 68 da instrução anterior (peça 68, p. 15-16) .
18. Quanto à possibilidade de prorrogações sucessivas de contratos de serviços gráficos de exames aplicados pelo Inep com base no inciso II do art. 57 da Lei 8.666/1993, destaca-se que o tema foi amplamente debatido no âmbito do TC Processo 017.549/2016-7, representação que tratou de possíveis irregularidades no Pregão Eletrônico 6/2016, que teve por objeto a contratação dos serviços gráficos relativos ao Exame Nacional do Ensino Médio - Enem. Em tal oportunidade, a Ministra Ana Arraes, relatora, entendeu que, por suas características, o serviço objeto do certame não seria de natureza continuada. Por outro lado, o Ministro Benjamin Zymler, em seu voto revisor, entendeu pela viabilidade de prorrogações sucessivas desse tipo de contrato com base no inciso I do art. 57 da Lei 8.666/1993.
19. Tal questão, entretanto, não é analisada no presente processo. O encaminhamento sugerido foi determinar ao Inep que, em razão das irregularidades observadas (critérios de habilitação, ausência de parcelamento e imprecisão do objeto) , limitasse a execução do contrato aos serviços inadiáveis e apenas durante o período necessário à realização de novos certames destinados à sua substituição.
Manifestação da Valid Soluções S/A (peça 81) 
20. Por intermédio da peça 81, a empresa Valid Soluções S/A apresentou estudo técnico, por ela contratado, elaborado pelo Laboratório de Engenharia de Alta Complexidade (Labrisk) da Universidade Federal Fluminense, e assinado pelo engenheiro Carlos Frederico de Oliveiras Bastos. A empresa, ainda, apresentou as seguintes considerações:
a) o estudo teve como objetivo analisar o relatório da Módulo apresentado ao Inep em 2018, a fim de esclarecer os questionamentos apontados pela instrução da unidade técnica (p. 1) ;
b) no que se refere à metodologia, esclareceu que 'a matriz de risco utilizada pela Módulo/Inep apresenta o detalhamento necessário para o atendimento das escalas de probabilidade e impacto de uma matriz de risco' (p. 2) 
c) pontuou a impossibilidade prática de se quantificar numericamente o risco, mediante a indicação de um percentual, por exemplo (p. 2) ;
d) trata-se de análise cuja aferição é subjetiva - o estudo técnico identificou que o TCU possui orientação nesse sentido: priorizam-se parâmetros subjetivos, tais como níveis de probabilidade e consequências, caso o dano venha a ocorrer (p. 2) ;
e) demonstrou-se que há risco de comprometimento da eficiência da operação, caso se admita a apresentação de unidade de contingenciamento de terceiro (p. 2) ;
f) para a fixação do critério de eficiência, considerou a necessidade de confiabilidade dos processos envolvidos, de observância dos prazos contidos no cronograma do Inep e de manutenção da segurança e sigilo da operação (p. 2) ;
g) concluiu que 'a gráfica de contingência própria é um mecanismo de redução de risco mais adequado e confiável do que uma gráfica de terceiro' (p. 3) ;
h) reputa como demonstrado o risco insuportável em se permitir a contratação dos serviços de impressão gráfica de segurança das avaliações do Inep sem o atendimento das exigências ora questionadas (p. 3) ;
i) parecer técnico elaborado pela ABTG, contendo respostas fornecidas por dezessete empresas gráficas, constatou que nove gráficas responderam que possuem outra unidade que pode ser utilizada como back-up (p. 3) ; e
j) há número considerável de empresas com unidade de contingenciamento própria e que são capazes de atender às exigências do edital, o que comprova a improcedência da afirmação da Plural de que apenas a antiga contratada e a Valid teriam condições de participar do certame em questão (p. 3) .
21. O parecer técnico consta da peça 82 e teve por objetivo avaliar se o estudo promovido pela Módulo apresenta as informações necessárias, adequadas e suficientes para subsidiar a resposta aos questionamentos da Selog relativos à exigência de unidade de contingência própria como requisito de habilitação dos licitantes. No documento, foram feitas as seguintes considerações:
'Avaliação do custo questionado no item 36 sobre o conceito ALARP' (peça 82, p. 2) 
22. Sobre o parágrafo 36 da instrução precedente (peça 68, p. 9) , o parecer afirma que:
'Efetivamente não há no estudo apresentado pela Módulo / INEP de nenhuma informação com referência ao custo, ou diferença de custo, de uma instalação de contingência própria e de uma instalação de contingência de uma segunda gráfica. Contudo cabe observar que considerando que as características destas duas instalações são semelhantes, não há motivo para que o custo das mesmas se diferencie por este motivo. A diferença de custo que deverá existir será decorrente da formação de preço e produtividade de cada prestador, e não decorrente das especificações e exigências feitas pelo INEP. Ou seja, a propriedade da instalação de contingência não é determinante do seu custo.
Quanto à mensuração das consequências da contratação de uma instalação de contingência sobre a 'possível concentração de mercado' entendemos que tal mensuração e estudo não fazem parte de uma avaliação de risco operacional razão pela qual entendemos que tal questionamento é interessante, mas não é pertence [sic] ao escopo de uma análise de risco de descumprimento de prazo de uma produção gráfica que é o cerne do documento Módulo / INEP.'
Análise
23. Frisa-se que a análise realizada pela Selog no parágrafo 36 da instrução anterior não comparou os custos de unidades de contingência própria e de terceiros. Apenas indicou que a exigência de unidade própria poderia restringir a competitividade e elevar o valor da contratação, uma vez que não havia sido demonstrada pelo Inep a existência de pluralidade de empresas capazes de atendê-la.
24. Ainda que, segundo o sustenta o parecerista, a análise sobre a possível concentração de mercado não deva fazer parte da avaliação de risco operacional, entende-se que tal aspecto não deve ser ignorado em uma licitação pública, por repercutir diretamente na competitividade e, consequentemente, no custo da contratação.
'Com relação ao item 37 onde a probabilidade dos exemplos de ameaças não foi quantificada' (peça 82, p. 2-3) 
25. Sobre o tema, aponta que:
a) a quantificação da probabilidade de ameaças não é uma prática das metodologias de análise de risco (p. 2) ;
b) o nível de risco deve ser aferido pelo seu impacto e probabilidade e não sobre suas ameaças (p. 2) ;
c) convém que a análise de risco considere fatores como a probabilidade de eventos e suas consequências, não sendo prevista a estimativa de probabilidade das ameaças que levam à concretização do evento de risco (p. 3) ;
d) o aspecto mais relevante é a severidade do evento indesejado ocorrer e não a probabilidade (p. 3) ;
e) o evento de risco em análise no relatório da Módulo é a paralisação do processo produtivo, evento que possui ameaças que podem gerar sua concretização (p. 3) ;
f) o risco do evento é aferido pela combinação de sua probabilidade e seus impactos e, nessa aferição, não é feita a avaliação de probabilidade de ameaças (p. 3) ;
g) este é o evento de risco para o qual uma instalação de contingência é um controle redutor de risco e uma redundância necessária baseada nas práticas de gestão de risco (p. 3) ; e
h) a estimativa de probabilidade é feita sobre o evento e não sobre as ameaças ou causas, razão pela qual a falta de indicação da probabilidade de exemplos de ameaças é compatível com as boas práticas (p. 3) .
Análise
26. Apesar das ressalvas quanto à ausência de elementos mais sólidos que pudessem embasar as conclusões quanto ao nível de risco referente ao não atendimento do prazo, destaca-se que, em momento algum a Selog entendeu que a exigência de unidade de contingência seria desnecessária. O que se questionou, ante o seu potencial restritivo, foi a exigência de que essa instalação fosse de propriedade do licitante, uma vez que não ficou claramente demonstrado que a utilização de unidades de terceiros seria inadequada para mitigar os riscos e levá-los a um nível aceitável.
27. Inclusive, no certame em apreço, a exigência de unidade de contingência própria foi um dos motivos que levaram à desclassificação de um dos licitantes.
'Com relação ao item 38 onde é relatado que 'Não foram explicitados os parâmetros, métricas ou critérios utilizados...' (peça 82, p. 3-4) 
28. Sobre o tema, aponta que:
a) a matriz de risco apresentada na p. 39 do relatório da Módulo contém o detalhamento necessário para o atendimento das escalas de probabilidade e impacto (p. 3) ;
b) matrizes de riscos têm formatos e escalas ajustados ao atendimento de cada organização e situação, não havendo um padrão único a ser seguido (p. 3) ;
c) a subjetividade sempre estará presente em uma aferição de risco operacional, onde o cálculo matemático de chances de ocorrência sobre o universo possível de ocorrências não é tangível (p. 4) ; e
d) bibliografia disponibilizada no sítio do TCU orienta a elaboração de matrizes de risco onde a aferição subjetiva é sugerida, adotando a seguinte escala: muito baixa, baixa, média, alta e muito alta (p. 4) .
Análise
29. A matriz de risco de descumprimento de prazo mencionada no parecer consta da peça 22, p. 82. Trata-se de matriz 4 x 4, cujas colunas apresentam as escalas de probabilidade (A - altamente improvável, B - possível que ocorra uma vez a cada dois anos, C - possível que ocorra de duas a cinco vezes a cada dois anos e D - possível que ocorra mais de seis vezes a cada dois anos) e as linhas, as escalas de impacto (0 - impacto irrelevante, 1 - impacto no cronograma sem impacto na realização dos exames, 2 - impacto em alguns exames e 3 - cancelamento do exame) .
30. O estudo da Módulo concluiu que o nível de risco inerente seria o da célula C3 da matriz (risco alto) , indicando a possibilidade que o cancelamento do exame ocorra de duas a cinco vezes a cada dois anos. Com o cumprimento integral das exigências editalícias, o nível de risco residual seria o da célula B3 (risco médio) , com possibilidade de um cancelamento de exame a cada dois anos. Embora a Módulo tenha elencado ameaças que podem interferir no cumprimento dos prazos de produção, o estudo não trouxe, de forma clara, os critérios que definiram a classificação adotada na matriz de risco. Ainda que a subjetividade seja algo inerente a análises do tipo, reitera-se que a probabilidade de ocorrência do evento e os impactos dele decorrentes devem ser atribuídos de forma fundamentada, o que não foi possível observar no estudo em questão. Cabe observar, inclusive, que não há notícias de que foram necessários acionamentos de unidade de contingência durante a execução dos serviços de impressão das provas do Inep.
'Com relação ao item 46 onde é relatado que '... não foram explicitados os motivos que levaram a tal conclusão...' de que alguns controles são menos confiáveis' (peça 82, p. 5-6) 
31. Sobre o tema, aponta que:
a) o conceito de confiabilidade e de eficiência de um controle de risco merece ser esclarecido (p. 5) ;
b) por exemplo, cinto de segurança e air bag são controles redutores de risco de lesão em acidentes de trânsito, mas a confiabilidade do primeiro é menor, por depender de uma ação humana (p. 5) ;
c) a eficiência diz respeito à capacidade de o controle reduzir o risco em questão, seja por agir na redução de sua probabilidade, seja por reduzir o seu impacto (p. 5) ;
d) no caso, uma instalação de contingência própria é tão eficaz quanto uma instalação de contingência de terceiro (p. 5) ;
e) analisando os controles apresentados no relatório da Módulo, observou-se que os menos confiáveis são, em sua maioria, dependentes de ação gerencial da instalação de contingência (p. 5) ; e
f) uma vez que a gestão não está subordinada à gráfica contratada, conclui-se que esses controles são menos confiáveis (p. 5) .
Análise
32. Segundo a análise realizada pela Labrisk, por não estar subordinada à gráfica contratada pelo Inep, a unidade de contingência pertencente a terceiros é menos confiável. Tal pressuposto, entretanto, não se mostra, necessariamente, verdadeiro. O termo de referência da licitação (peça 19, p. 44-45) não só contém dispositivo que determina as condições que a unidade de contingência deve atender como também prevê a realização de diligências nas unidades principal e de contingência:
'4.1.20.2.4. Entende-se por área de contingência da CONTRATADA, unidade fabril própria complementar, em território nacional, independente da unidade principal de produção, com capacidade para garantir, nas mesmas condições de segurança e sigilo e com o mesmo nível de qualidade e eficácia da área principal, a continuidade da produção de provas e instrumentos de aplicação, objeto desta contratação, a uma distância adequada, que impossibilite que qualquer desastre (incêndio, alagamento, queda de aeronave, pane elétrica, pane hídrica, bloqueio de acesso as instalações, comunicação, etc) que ocorra com a unidade principal de produção, também afete a área de contingencia, evitando dessa forma que um desastre, fato fortuito ou de força maior, que atinja a unidade principal de produção, também afete a área de contingência, não cabendo considerar área de contingencia dentro, ao lado ou próxima das instalações na unidade principal de produção.
4.1.20.2.5. A área de contingência deverá ter capacidade de produção equivalente a cinquenta por cento da unidade principal, viabilizando dessa forma a produção das provas e materiais administrativos, objeto dessa contratação até que a unidade principal restabeleça sua operacionalidade.
[...]
4.1.24.2.2. Tendo em vista a complexidade e riscos envolvidos no processo, e solicitação de área de contingência, o INEP fará diligência na unidade principal de produção e na área de contingência. 
4.1.24.2.3. A licitante que porventura se recusar a receber a empresa designada pelo INEP para verificação dos requisitos de segurança e capacidade produtiva será automaticamente desclassificada. 
4.1.24.2.4. A realização da Diligência seguirá o Roteiro para a Realização da Diligência - Encarte 'N', e será realizada em três etapas como abaixo: 
a) A primeira etapa avaliará as condições de segurança e sigilo e os pré-requisitos que compõe a ABNT NBR 15540-2013 e as melhores práticas nos requisitos de Segurança da Informação (aderência à norma NBR/ISO/IEC 27001:2013) ; 
b) A segunda etapa avaliará a capacidade produtiva; 
c) A terceira etapa avaliará as condições técnicas para produzir os insumos exigidos pelo Inep quanto ao atendimento dos requisitos funcionais e não funcionais contidos no Termo de Referência.' 
33. Portanto, a unidade de contingência, própria ou de terceiros, deve ser avaliada pelo Inep previamente à contratação, condição que permite verificar o atendimento aos requisitos estabelecidos no instrumento convocatório. Caso o licitante apresente unidade de contingência que não seja de sua propriedade, o Inep poderá exigir que seja demonstrado que, no curso da execução dos serviços licitados, o proponente exercerá amplo controle sobre a área indicada.
'Com relação ao item 47 quanto a diferenças entre instalações de contingência' (peça 82, p. 6) 
34. Sobre o tema, aponta que:
a) o que determina a necessidade de a instalação de contingência ser própria, ou não, no aspecto operacional, é a aceitação, ou não, do conjunto de controles menos confiáveis (p. 6) ;
b) inclui-se também nessa tomada de decisão a aceitação da maior dificuldade na realização de testes (p. 6) ;
c) a suposição de que uma instalação de contingência irá operar conforme previsto e planejado de maneira plena é otimista, mesmo para o caso de uma instalação de contingência própria (p. 6) ;
d) para que isso ocorra, é necessário, no mínimo, a replicação total dos equipamentos, softwares, de estrutura organizacional e de pessoal, condição somente factível em instalações dedicadas, tais como as encontradas em áreas de tecnologia de informação do setor financeiro (p. 6) ;
e) duas organizações diferentes têm controles e estruturas decisórias próprias que obstam que se tenha total controle sobre a unidade de contingência de terceiros (p. 6) ; e
f) a obrigatória e necessária manutenção de arquivos e placas para impressão numa outra empresa amplia a quantidade de pessoas com potencial acesso às informações confidencias do INEP, aumentando o potencial de ameaças para a manutenção sigilo das informações (p. 6) .
Análise
35. As análises promovidas pela Selog, em momento algum, deixaram de considerar que a utilização de unidade redundante própria apresenta vantagens em termos de gestão. Entretanto, diante de um cenário desfavorável, em que tal exigência (em conjunto com os demais requisitos de qualificação) praticamente inviabiliza a competitividade do certame, e de vedação expressa na Lei 8.666/1993 (art. 30, § 6º) , é necessário pensar em alternativas viáveis. Logicamente, não se defende a exclusão de exigências de qualificação essenciais para a execução satisfatória do objeto, mas adequações que permitam ampliar a competitividade e atender o previsto na legislação.
36. Como já mencionado, as instalações de contingência deverão atender às exigências do edital, condição que será verificada em diligência promovida pelo Inep. Caso a estrutura indicada pertença a terceiros, caberá ao licitante demonstrar que ela estará disponível quando for demandada, o que poderá ser feito, por exemplo, mediante apresentação de contrato firmado entre o licitante e o terceiro cujas cláusulas garantam o total controle daquele sobre o local no período de execução dos serviços licitados.
37. O argumento de que o uso de unidade de contingência de terceiro ampliaria a quantidade de pessoas com acesso a informações confidenciais não se mostra pertinente. Reitera-se que toda a produção sempre deverá ser executada pela empresa contratada, na unidade principal ou na de contingência, seja essa própria ou de terceiros.
'Com relação ao item 48 onde fatos recentes que posam [sic] aumentar o risco de perda de prazo' (peça 82, p. 6) 
38. Aponta que:
a) considerar fatos que possam impactar o processo produtivo gráfico, mesmo que recentes, é uma opção recomendável e uma avaliação proba deve considerar tais fatos quando pertinentes, ainda que sua probabilidade e impactos não estejam estimados (p. 6) ; e
b) os fatos citados como recentes só corroboram o grau de necessidade de levá-los em consideração nos esforços de mitigação de risco com redundâncias (p. 6) .
Análise
39. Não se discorda de que fatos recentes devem ser ponderados em uma análise de risco, mas sem deixar de considerar o contexto em que se insere o setor produtivo. Toma-se, por exemplo, a autofalência decretada pela RR Donnelley, gráfica que executava os principais serviços de produção gráfica em condições especiais de segurança e sigilo demandados pelo Inep. A saída do mercado de um importante concorrente (talvez o único, além da empresa declarada vencedora do certame) capaz de atender aos requisitos de habilitação impostos pelo edital é fator que deve ser considerado. Nesse cenário, a manutenção dos requisitos exigidos no Pregão Eletrônico 1/2019 eleva ainda mais os riscos de que não haja real competitividade nas licitações promovidas pelo Inep.
'Com relação ao item 51, referente à realização de testes' (peça 82, p. 7) 
40. Sobre o tema, aponta que:
a) a realização de testes é ferramenta fundamental para a confiabilidade de uma instalação de contingência (p. 7) ;
b) segundo a publicação 'Boas Práticas do TCU', o teste é uma forma de encontrar falhas num plano de contingência devido a 'omissões ou mudanças de equipamentos, de pessoal de prioridades' (p. 7) ;
c) a realização de testes é obrigatória, uma vez que é parte integrante de um plano de contingência (p. 7) ;
d) testes devem ser realizados, seja em instalação própria ou de terceiros, para que o plano de continuidade/contingência seja considerado efetivamente implantado (p. 7) ; e
e) a confiabilidade na execução periódica de testes em uma instalação própria é maior, pois sua realização em unidade pertencente a terceiros depende da ação e integração gerencial de duas empresas (p. 7) .
Análise
41. Embora a realização de testes em unidade de contingência própria seja, teoricamente, mais fácil, não se vislumbram obstáculos intransponíveis para que eles também sejam realizados em unidades pertencentes a terceiros. Para tanto, bastaria inserir cláusula contratual tratando da questão, obrigando o proprietário do espaço a disponibilizá-lo não apenas no momento da execução dos serviços, mas também em período destinado à realização dos testes.
42. Cabe mencionar que, embora a análise elaborada pela Labrisk entenda que a realização dos testes é fundamental, o instrumento convocatório é omisso a respeito, inexistindo garantia de que eles serão realizados pela empresa contratada ou exigidos pelo Inep.
'Com relação ao item 53 com relação [sic] 'devida justificativa da opção da instalação de contingência' (peça 82, p. 7-8) 
43. Sobre o tema, aponta que:
a) o estudo da Módulo apresenta argumentos relevantes para a opção por uma instalação de contingência própria (p. 7) ;
b) a diferença entre uma instalação própria e de terceiro está na maior confiabilidade daquela ser capaz de responder plena e tempestivamente a uma emergência (p. 7) ;
c) uma instalação de contingência própria é mais capaz de estar permanentemente adequada às mudanças (no processo produtivo, na organização do sistema de segurança, na tecnologia utilizada, entre outras) que venham a ser realizadas na instalação primária (p. 7) ;
d) adequação às mudanças e sua tempestividade dependem de decisões gerenciais, estratégicas, de disponibilidade orçamentária, que tendem a ser mais lentas em unidades de terceiros (p. 7-8) 
e) os custos de uma instalação de contingência própria e de terceiros são semelhantes e a eficácia operacional e a capacidade de responder a uma demanda decorrente de um desastre na instalação primária são potencialmente as mesmas (p. 8) ; e
f) em uma instalação de contingência, o Recovery Time Objective - RTO (tempo necessário para reativar o processo produtivo) é menos confiável, pois adequações não tempestivas podem ampliar o tempo para o início da produção em contingência ou até mesmo inviabilizá-la (p. 8) .
Análise
44. Embora uma unidade de contingência própria, em relação a uma pertencente a terceiros, disponha de vantagens em termos de gestão, não há nos autos elementos que permitam concluir pela a sua imprescindibilidade. Tampouco há estudos sobre os impactos dessa e das outras exigências impugnadas nesta representação na competitividade da licitação.
Parecer ABTG (peça 83) 
Análise
45. O parecer constante da peça 83 consolida as respostas a questionário aplicado pela ABTG de dezessete empresas do setor gráfico, listadas a seguir, em ordem alfabética: Abril, BMK, CTIS, Ediouro/Edigraf, Esdeva, IGB, Pallotti, Plura, Posigraf, Primi, Print Laser, RR Donnelley, Safe Ink, Santa Marta, Thomas Greg, Tress e Valid. Basicamente, a pesquisa abordou quatro requisitos de qualificação: experiência na produção de provas com segurança e sigilo, capacidade produtiva, certificação NBR 15540 e posse de unidade de contingência redundante. Os dados obtidos na pesquisa foram tabulados na planilha constante da peça 91, elaborada pela Valid Soluções S/A, juntada a estes autos em 6/2/2020.
46. Das dezessete empresas que responderam ao questionário, nove declararam não possuir certificação NBR 15540, exigida no subitem 9.8.1.8 do edital do Pregão Eletrônico 1/2019. Das oito gráficas que se declararam certificadas (Esdeva, IGB, Primi, RR Donnelley, Safe Ink, Thomas Greg, Tress e Valid) , três nunca haviam produzido provas em condições especiais de segurança e sigilo (Primi, Thomas Greg e Tress) , portanto, não atenderiam ao subitem 9.8.1.1 do edital do Pregão Eletrônico 1/2019. A gráfica Esdeva, por não possuir unidade redundante própria, também seria excluída do certame, com base no subitem 9.8.1.17.3 do edital. A gráfica IGB também não seria habilitada, já que sua capacidade produtiva atingiria apenas 40% do volume previsto.
47. Dentre as três empresas que atenderiam cumulativamente aos quatro requisitos contemplados pela pesquisa, exclui-se a RR Donnelley, em razão da autofalência decretada, restando apenas duas, a Valid Soluções S/A, declarada vencedora do Pregão 1/2019, e a Safe Ink, empresa que não possui histórico de participação em licitações promovidas pelo Inep com objetos similares ao do certame em análise. Deve-se, ainda, considerar que não há informações quanto ao atendimento dos demais requisitos presentes no edital, tal como a exigência de índices contábeis e patrimônio líquido mínimos.
48. Assim, o parecer elaborado pela ABTG (peça 83) , ao indicar que apenas duas empresas seriam capazes de atender aos requisitos de qualificação exigidos pelo Inep, corrobora as análises realizadas pela Selog no curso desta representação, denotando possível restrição indevida ao caráter competitivo do certame.
Nova manifestação da Valid Soluções S/A (peça 87) 
49. Em 6/2/2020, a Valid Soluções S/A apresentou nova manifestação e juntou os seguintes elementos aos autos: a) notícia publicada na internet relatando a aquisição da gráfica Metroprint pela gráfica Esdeva (peça 88) ; b) relação de empresas participantes de certames promovidos pelo Inep com objeto similar ao do Pregão Eletrônico 1/2019 (peça 89) c) comparativo do custo por aluno (BNI, Encceja, Enade e Saeb) nos anos de 2018 e 2019 (peça 90) ; e d) tabulação dos dados obtidos em questionário realizado pela ABTG junto ao mercado gráfico (peças 91-92) .
Análise
50. Os dados relativos ao parecer elaborado pela ABTG foram devidamente analisados em tópico anterior.
51. A informação de que a gráfica Esdeva teria adquirido a gráfica Metroprint (peça 88) , unidade que poderia ser empregada como unidade de contingência, não altera a essência da análise realizada anteriormente. Mesmo que, hipoteticamente, essa empresa, com a nova estrutura, tenha se tornado apta a atender a todos os requisitos do edital, não há alteração significativa no cenário retratado anteriormente e não se resolve a vedação legal contida no art. 30, § 6º, da Lei 8.666/1993.
52. Quanto à peça 90, suas tabelas, abaixo reproduzidas, comparam os custos do Encceja, Enade, BNI e Saeb nos anos de 2018 e 2019, apontando valores per capita de R$ 8,70 e R$ 8,53, respectivamente.
		2018
	valores atualizados

	Encceja
	R$ 21.582.679,79 
	1.776.282

	Enade
	R$ 15.109.893,28
	600.000

	Pré-Teste BNI
	R$ 4.491.021,93
	183.000

	SAEB 2017
	R$ 74.730.153,05
	10.760.640

	TOTAL
	R$ 115.913.748,04 
	13.319.922

	Custo por Aluno
	2018
	R$ 8,70 

		2019
	valores empenhados

	Encceja
	R$ 40.275.570,29
	2.973.375

	Enade
	R$ 11.232.980,89
	427.000

	Pré-Teste BNI
	R$ 6.841.326,88
	320.000

	SAEB
	R$ 41.617.861,73
	8.000.000

	TOTAL
	R$ 99.967.739,79
	11.720.375

	Custo por Aluno
	2019
	R$ 8,53

53. Ocorre que não foram juntados aos autos elementos que indicassem a origem dos dados apresentados nas tabelas, impossibilitando identificar se os montantes correspondem à realidade. Além disso, a tabela atribuída ao ano de 2018 faz menção a 'valores atualizados' e, a de 2019, a 'valores empenhados', denotando possível inconsistência na comparação, uma vez que os valores empenhados não representam necessariamente a despesa efetivamente realizada.
54. Diante da imprecisão da planilha apresentada, entendeu-se pertinente comparar os valores obtidos no Pregão Eletrônico 18/2013, que teve por objeto a contratação dos serviços de gráficos do Saeb, com os obtidos no Pregão Eletrônico 1/2019, no qual o Saeb representou cerca de 77% do objeto.
55. No primeiro certame, a proposta vencedora foi de R$ 58.500.000,00, com previsão de impressão de 688.680.960 páginas relativas aos cadernos regulares de prova (subitens 2.1.1 e 2.1.2) , além de 1.600.000 páginas de provas ampliadas, 67.200 páginas de provas ledor e 175.000 páginas de provas braile.
56. Por sua vez, o Pregão Eletrônico 1/2019 previu a impressão de 580.821.090 páginas destinadas aos cadernos regulares de prova para o Saeb (itens 1.0 e 1.1) , além de 1.600.000 de páginas de provas ampliadas/super ampliadas, 68.000 páginas de provas ledor e 175.000 páginas de provas braile (peça 19, p. 56-57) . Nessa licitação, conforme planilha apresentada pela Valid Soluções S/A (peça 79) , na proposta declarada vencedora, o valor atribuível ao Saeb seria de R$ 97.940.019,85.
57. Apesar da redução de aproximadamente 15% no quantitativo de páginas destinadas aos cadernos regulares de prova, o valor dos serviços atribuídos ao Saeb obtido no certame de 2019 foi 67,42% superior ao de 2013, percentual bem superior ao IPCA acumulado entre setembro de 2013 e fevereiro de 2019 (37,92%) , intervalo de tempo que separou os dois pregões. Tal constatação levanta dúvidas quanto à alegada redução de custos apontada pela Valid na peça 90. Deve-se, entretanto, ressalvar que a indisponibilidade dos custos unitários de 2013 e as pequenas diferenças observadas entre os materiais administrativos/formulários previstos em cada certame impediram uma apuração mais detalhada acerca da economicidade da contratação.
CONCLUSÃO
58. Diante das análises acima, mantém-se a proposta de encaminhamento contida na instrução constante da peça 68.
59. Embora a realização de novos certames com vistas à substituição do Pregão Eletrônico 1/2019 demande algum esforço por parte da entidade, a efetivação das propostas contidas nestes autos contribuirá para o aperfeiçoamento do processo de contratação e, consequentemente, para a obtenção da proposta mais vantajosa para a Administração Pública. Além disso, a proposta da unidade técnica constante da peça 68 não impede a execução do contrato decorrente do Pregão Eletrônico 1/2019 para a realização dos serviços inadiáveis, até que se realizem novos certames, o que reduz, de certa forma, os impactos imediatos da decisão deste Tribunal.
60. Em virtude do exposto, propõe-se:
60.1.	conhecer da representação, satisfeitos os requisitos de admissibilidade constantes no art. 113, § 1º, da Lei 8.666/1993, c/c os arts. 235 e 237, inciso VI, do Regimento Interno deste Tribunal, e no art. 103, § 1º, da Resolução TCU 259/2014, para, no mérito, considerá-la procedente;
60.2.	determinar ao Instituto Nacional de Pesquisas Educacionais Anísio Teixeira - Inep, com fundamento no art. 250, inciso II, do Regimento Interno/TCU, que adote providências quanto aos itens abaixo, e informe ao TCU, no prazo de sessenta dias, os encaminhamentos realizados:
a) limite a execução do contrato decorrente do Pregão Eletrônico 1/2019 aos serviços inadiáveis e apenas durante o período necessário à realização de novos certames destinados à sua substituição, em razão das seguintes irregularidades, identificadas nesta representação:
a.1) exigência, como critério de habilitação, de patrimônio líquido de 5% do valor estimado da contratação, sem a realização de estudo de mercado com vistas a verificar o seu potencial restritivo, em afronta ao disposto no inciso I do § 1º do art. 3º da Lei 8.666/1993, conforme análise realizada nos parágrafos 4 a 6 da instrução precedente (peça 41, p. 3) ;
a.2) ausência de estudos preliminares que embasassem os quantitativos de provas e documentos impressos que deveriam ser comprovados para fins de qualificação técnica, em possível afronta ao inciso XXI do art. 37 da Constituição Federal;
a.3) exigência de unidade de contingência própria, possivelmente incompatível com a realidade do mercado, sem a suficiente e adequada avaliação de riscos que corroborasse a exigência frente ao custo do controle, e em afronta ao previsto no § 6º do art. 30 da Lei 8.666/1993;
a.4) ausência de parcelamento do objeto, em afronta ao § 1º do art. 23 da Lei 8.666/1993 e à Súmula 247 do TCU;
a.5) imprecisão quanto aos exames/provas abrangidos pela contratação, em infringência ao inciso I do art. 40 da Lei 8.666/1993;
b) realize novos procedimentos licitatórios voltados à contratação de serviços de produção gráfica destinados à realização dos seus exames, avaliações e pré-testes, adotando as medidas necessárias à correção das irregularidades relacionadas no item anterior;
60.3	encaminhar ao Ministério Público Federal (MPF) cópia das peças 1, 41 e 68 destes autos e da presente instrução, para que adote as medidas que entender cabíveis;
60.4.	informar ao Inep e à empresa Valid Soluções S/A que o conteúdo da deliberação que vier a ser proferida poderá ser consultado no endereço www.tcu.gov.br/acordaos; e
60.5.	arquivar os presentes autos, nos termos do art. 169, inciso III, do Regimento Interno/TCU, sem prejuízo de que a Selog monitore as determinações supra."
11.		O sr. Diretor e a sra. Secretária da Selog endossaram o posicionamento acima (peças 96 e 97) .
É o relatório.

José Inácio Gonzaga Franceschini (OAB/SP 28.711), Dante Espínola de Carvalho Maia (OAB/PE 25.720), Jorge Ulisses Jacoby Fernandes (OAB/DF 6.546), Isabella Felix da Fonseca (OAB/DF 57.461) e outros

Não atuou

REPRESENTAÇÃO COM PEDIDO DE MEDIDA CAUTELAR. IRREGULARIDADES NA CONDUÇÃO DE PREGÃO ELETRÔNICO. SERVIÇOS DE PRODUÇÃO GRÁFICA. CONHECIMENTO. EXIGÊNCIAS EDITALÍCIAS NÃO DEVIDAMENTE JUSTIFICADAS. PROCEDÊNCIA. DETERMINAÇÕES. CIÊNCIA.

REPRESENTAÇÃO (REPR)

Trata-se de representação formulada pela Secretaria de Controle Externo das Aquisições Logísticas (Selog) fundamentada em elementos apresentados pelo Diretor de Relações com o Mercado da Abigraf Nacional, sr. Carlos Jacomine, no âmbito do processo Processo 017.549/2016-7.
2.		O sr. Carlos Jacomine suscitou possível direcionamento de certames realizados pelo Instituto Nacional de Estudos e Pesquisas Educacionais Anísio Teixeira (Inep) em favorecimento à empresa RR Donnelly e mencionou suposto conflito de interesses na atuação do sr. Fernando Bebiano (ex-empregado da referida empresa) nas licitações daquela autarquia.
3.		Os documentos apresentados às peças 132 e 133 do processo Processo 017.549/2016-7 (trasladados, por cópia, às peças 1-3 deste feito) ofereceram questionamentos em relação ao Pregão Eletrônico 1/2019, conduzido pelo Inep, cujo objeto é a:
"Contratação de serviços de produção gráfica, em condições especiais de segurança e sigilo, envolvendo a disponibilização de ambiente seguro com capacidade produtiva adequada para diagramação, impressão, manuseio, embalagem, rotulagem e entrega à Empresa Brasileira de Correios e Telégrafos - ECT, dos cadernos de provas e materiais administrativos, destinados à realização de Exames, Avaliações e Aplicações de Pré-Testes do INEP, com a disponibilização de insumos e equipamentos, conforme condições, quantidades, exigências e estimativas estabelecidas no Edital e seus anexos"
4.		De acordo com o termo de referência que integra o edital (peça 19, p. 28) , dentre os exames, avaliações e aplicações de pré-testes mencionados no objeto licitado estão:
- Saeb: Sistema de Avaliação da Educação Básica, de forma a abranger todo o percurso regular da educação básica em consonância com o estabelecido na Lei 13.005/2015 - Plano Nacional da Educação (2014-2024) ;
- Enade: Exame Nacional de Desempenho dos Estudantes, cuja função é aferir o desempenho dos estudantes em relação aos conteúdos programáticos previstos nas diretrizes curriculares do respectivo curso de graduação, suas habilidades para ajustamento às exigências decorrentes da evolução do conhecimento e suas competências para compreender temas exteriores no âmbito específico de sua profissão;
- Encceja: Exame Nacional para Certificação de Competências de Jovens e Adultos, criado para aferir competências, habilidades e saberes de jovens e adultos que não concluíram o ensino fundamental ou o ensino médio na idade adequada e se habilitaram a participar do exame mediante processo de inscrição disponibilizado pelo Inep; e
- Pré-Teste: pré-teste para o Banco Nacional de Itens, cujo objetivo é otimizar o armazenamento e o acesso a itens e, consequentemente, a montagem de instrumentos de qualidade, que medem com maior precisão os níveis de desempenho dos estudantes brasileiros.
II
5.		No âmbito deste Tribunal, foi realizada a oitiva prévia do Inep acerca dos indícios de irregularidade indicados, em especial quanto aos seguintes tópicos:
a) justificativa para a exigência contida no subitem 9.7.2.2 do edital, que estabelece, como critério de habilitação, patrimônio líquido (PL) de 5% do valor estimado da contratação, de R$ 186.122.160,42, que é mais restritivo que o verificado no processo de contratação de serviços gráficos para o Enem (que teria previsto o percentual de 1,5%, ante o valor estimado de R$ 147.836.496,33 e não teria sido atingido pela então vencedora do certame) , apresentando os estudos técnicos que a fundamentaram;
b) exigência de comprovações de produções anteriores contida no subitem 9.8.1, que se baseia em quantitativos totais da contratação, englobando todos os certames, que são realizados separadamente, justificando a razoabilidade da exigência e apresentando os estudos correlatos, fundamentados no mercado prestador, que demonstrem não ser a exigência demasiadamente restritiva;
c) exigência de posse de unidade redundante, prevista no subitem 9.8.1.17.3, que teria se revelado excessivamente restritiva no âmbito do TC Processo 017.549/2016-7, apresentando estudos fundamentados no setor produtivo, bem como análises de risco correlatas. Do mesmo modo, justificar a exigência feita de forma indistinta a todos os exames; e
d) não parcelamento do objeto, em afronta ao art. 23, § 1º, da Lei 8.666/1993.
6.		Em resposta, o Inep apresentou os esclarecimentos abaixo resumidos:
a) sobre a exigência, como critério de habilitação, de PL de 5% do valor estimado da contratação:
- o percentual respeitaria o limite do § 3º do art. 31 da Lei 8.666/1993 e foi deliberado por meio de reunião técnica com a equipe de planejamento da contratação, considerando o valor da contratação, da ordem de R$ 180 milhões de reais, e a necessidade de a gráfica a ser contratada possuir saúde financeira compatível;
- a exigência atinge somente as licitantes que apresentem índices econômicos iguais ou inferiores a 1 em qualquer dos índices de liquidez geral, solvência geral e liquidez corrente, de modo a assegurar à administração as condições necessárias à efetiva execução dos serviços; e
- ao definir os 5%, buscou-se ampliar o número de participantes na licitação, sem comprometer a execução dos serviços;
b) sobre a exigência de comprovações de produções anteriores, baseada em quantitativos totais da contratação, englobando todos os certames, que são realizados separadamente:
- o Inep seguiu as orientações do TCU e diminuiu consideravelmente os quantitativos; e
- considerando a similaridade e as parcelas de maior relevância do objeto, foram exigidos os seguintes quantitativos: 500.000 cadernos de provas regulares, similares aos subitens 1.0 ou 1.6 ou 1.11 ou 1.16; 5% de produtos similares aos subitens 1.2, 1.23 e 1.24; e 20% de produtos similares a um ou mais materiais administrativos, dentre os especificados nos subitens 1.25 a 1.40, todos relacionados ao Encarte "A" do termo de referência;
c) sobre a exigência de posse de unidade redundante:
- em parecer contratado pelo Inep em 2013, a empresa Módulo Security teria comparado a eficácia da posse da segunda planta com a de empresa terceirizada e, em decorrência do aumento dos riscos com a terceirização, recomendou que a planta de contingência fosse de propriedade da gráfica contratada pelo Inep;
- devem ser considerados aspectos atinentes aos riscos envolvidos, ameaças de descumprimento de prazos, comparação de confiabilidade entre a instalação de contingência ser de propriedade da gráfica contratada ou de terceiro, análise das questões jurídicas relativas ao fracionamento do produto, à formação de consórcio e à subcontratação; e
- apesar de o processo de impressão representar 10% de todo o custo envolvido, é o processo mais crítico e que pode implicar os maiores prejuízos, motivo pelo qual o Inep não deve se furtar a criar mecanismos para minimizar as possibilidades de cancelamento de uma aplicação;
d) sobre o não parcelamento do objeto:
- não há parcelamento por se tratar do mesmo objeto a ser contratado, com idênticas características e regras de execução, alta complexidade, prazos restritos e multiplicidade de instituições atuando nas mesmas instalações;
- o parcelamento implicaria a reaplicação de requisitos, espaços e equipes externas das instituições aplicadoras e dos Correios e haveria claro risco de comprometimento do conjunto da contratação, bem como da possibilidade de configuração de ato antieconômico pela não utilização dos benefícios decorrentes da economia de escala; e
- deve ser considerado o vulto da contratação, sendo que o volume de páginas dos cadernos de provas é da ordem de 780.000.000, o de sobrecapas, de 30.000.000, e o de materiais administrativos, de 65.000.000.
III
7.		Ao examinar os argumentos preliminares oferecidos, a Selog destacou que:
- soaria razoável a exigência de um percentual superior de PL em caso de não atingimento dos índices de liquidez por parte do licitante, mas, considerando os resultados do Pregão 6/2016, relativo ao Enem, em que a vencedora, então considerada uma das maiores gráficas do país, não teria comprovado percentual de 1,5% do valor estimado de R$ 147.836.496,33, classificando-se por meio de dispositivo editalício alternativo, é provável que o percentual seja de difícil alcance pelos integrantes do mercado. Logo, o Inep deve aprimorar seus estudos para harmonizar a segurança adequada à realidade do mercado, de modo a evitar restrição indevida à concorrência;
- não foi justificada a exigência, a princípio restritiva, de comprovação de produções anteriores baseada em quantitativos totais da contratação, englobando certames que são realizados separadamente;
- a exigência de que a gráfica contratada possua uma segunda unidade de produção (denominada unidade de contingência ou redundante, que deve possuir capacidade de produção equivalente a 50% da unidade principal e poderá ser acionada em caso de sinistros na unidade principal) não foi acompanhada da mensuração das consequências sobre possível concentração de mercado, o que pode levar a Administração a ter custos crescentes e ditados pela contratada, ou à falta de prestador que atenda às qualificações exigidas;
- considera-se normal que haja medidas de redundância em diversas áreas, como na tecnologia da informação, na qual a perda de dados pode gerar prejuízos expressivos, mas não restou claro se a medida é praxe do mercado brasileiro de gráficas de segurança;
- a reunião de quatro exames em um objeto único, notadamente quando não vinham sendo contratados dessa forma, demonstrando a possibilidade de seu parcelamento, indicaria medida excessivamente concentradora; e
- o edital do pregão não trouxe descrição precisa do objeto, pois em parte alguma do documento obtido no Comprasnet é possível identificar os exames envolvidos na contratação da gráfica, o que infringe o art. 40, inciso I, da Lei 8.666/1993.
8.		Acerca do andamento do certame, o Inep informou que a primeira colocada - Plural Indústria Gráfica Ltda. - foi desclassificada por descumprimento de itens relacionados à demonstração de suas atividades econômicas principal e secundária e à exigência de unidade redundante.
9.		Igualmente, a segunda colocada - Esdeva Indústria Gráfica Ltda. - foi desclassificada porque apresentou a documentação de habilitação e a proposta comercial fora do prazo editalício.
10.		A empresa vencedora foi a Valid Soluções S/A, sendo que o contrato foi assinado em 30/4/2019, com vigência até 30/4/2020 (o valor homologado foi de R$ 143.155.000,00) . 
11.		A Selog considerou ambas as desclassificações supracitadas de excessivo rigor formal.
12.		Quanto à primeira, aduziu que, embora não tenha atendido à exigência (amplamente questionada) de unidade redundante própria, a empresa Plural Indústria Gráfica Ltda. possui a certificação de segurança da área de impressão (ABNT 15540/2013) e já foi adjucatária de pregões envolvendo sigilo e segurança para o Inep, de modo que a ausência de Classificação Nacional de Atividades Econômicas (CNAE) específica para impressão de material de segurança, conforme alegado pelo Inep, configuraria medida de rigor formal indevidamente restritiva.
13.		Em relação à segunda desclassificação, a unidade técnica registrou que a empresa Esdeva Indústria Gráfica Ltda. solicitou dilação de prazo para envio da documentação e não foi atendida. A diferença entre a sua proposta e a da empresa declarada vencedora foi de R$ 11.150.000,00, o que indicaria ser razoável, para a Selog, a reabertura do prazo de forma a privilegiar o interesse público e a busca da proposta mais vantajosa. 
14.		Assim, conquanto os elementos analisados permitissem concluir pela presença dos pressupostos da adoção de medida cautelar, a Selog entendeu que o fato de o pregão em questão envolver quatro exames (Saeb, Enade, Encceja e Pré-Teste) formava conjunto para o qual o perigo in mora reverso se sobrepunha aos demais requisitos, com potenciais riscos caso não houvesse a contratação.
15.		Além disso, a unidade técnica salientou o fato de haver nova gestão à frente do Inep, ainda em fase de interação dos processos anteriores da autarquia e que seria surpreendida com complexidades extraordinárias em caso de eventual adoção de medida cautelar.
16.		Em face das considerações acima, acolhi a proposta da Selog no sentido de não adotar medida cautelar, determinado o retorno dos autos àquela unidade técnica para aprofundamento do exame dos diversos aspectos mencionados.
IV
17.		A empresa Valid Soluções S/A, que teve o objeto do certame ora sob exame adjudicado em seu favor, requereu habilitação como interessada nos autos.
18.		Por entender evidenciada razão legítima para intervir no processo, bem como a possibilidade de lesão a direito subjetivo próprio, deferi o pedido.
19.		Já o pedido de habilitação formulado pela empresa RR Donnelley Editora e Gráfica Ltda. teve como justificativa o argumento de que o substrato fático utilizado na presente representação adveio do TC Processo 017.549/2016-7, em que se noticiou seu favorecimento em certames promovidos pelo Inep. O requerimento foi indeferido, pois, embora os fatos inicialmente noticiados no bojo do TC Processo 017.549/2016-7 e que motivaram a presente representação tenham mencionado suposto favorecimento à empresa RR Donnelley Editora e Gráfica Ltda. em diversos certames, as ocorrências que motivaram a oitiva prévia do Inep no presente processo disseram respeito exclusivamente ao Pregão 1/2009 e nenhuma delas abordou irregularidade atinente a essa empresa. Os questionamentos referiram-se a exigências editalícias, consoante já exposto.
20.		Ademais, de acordo com a ata do Pregão 1/2019, a empresa RR Donnelley Editora e Gráfica Ltda. ficou em quarto lugar de um total de cinco participantes. A proposta aceita, como já dito, foi a da terceira colocada, Valid Soluções S/A. Desse modo, considerei que o mero fato de a empresa RR Donnelley Editora e Gráfica Ltda. ter participado do certame não gerava direito subjetivo a ser defendido perante o TCU.
21.		Registro, por oportuno, o entendimento que vem se firmando neste Tribunal no sentido de que sequer aquele que formula a representação é automaticamente parte no processo, devendo apresentar motivo legítimo para intervir. Isso porque a representação tem a finalidade de trazer ao conhecimento do TCU matéria sob sua jurisdição, sempre buscando, primordialmente, a defesa do interesse público. 
V
22.		Ao exercer suas faculdades processuais, nos termos do art. 146 do RITCU, a empresa Valid Soluções S/A juntou aos autos a manifestação contida na peça 52, a qual veio acompanhada dos documentos de peças 53-61.
23.		Em apertada síntese, os argumentos oferecidos são no sentido de demonstrar a regularidade do certame. Sustenta que as exigências impugnadas foram válidas para todos os licitantes e não se prestaram a direcionar o pregão para a atual prestadora (RR Donnelley) , sendo que a exigência de unidade de contingência própria seria necessária para garantir a continuidade, a segurança e o sigilo na prestação dos serviços. Adicionalmente, defendeu que todos os requisitos previstos no edital são corretos e foram devidamente justificados pelo Inep.
VI
24.		Ao instruir o feito, a Selog posicionou-se pela rejeição das alegações oferecidas.
25.		Quanto à exigência de posse de unidade redundante, a Selog entende que:
a) além de incompatível com a realidade do mercado, seria incompatível com o § 6º do art. 30 da Lei 8.666/1993, tanto que foi considerada irregular pelo Acórdão 924/2019-TCU-Plenário, que tratou dos serviços de produção gráfica destinados à realização do Enem;
b) não houve a mensuração das implicações que a concentração de mercado, causada pela exigência de estrutura redundante própria, representaria para a Administração, que poderia passar a ter custos crescentes ditados pela contratada;
c) não há, nos autos, qualquer estudo relacionado ao impacto que a implementação de uma unidade de contingência, nos termos exigidos pelo Inep, representaria para os custos da contratação;
d) o estudo que apontou fatores de riscos que justificariam a exigência de unidade redundante (indisponibilidade de equipamentos, incêndios, problemas na geração da base de dados pela instituição aplicadora e greve dos caminhoneiros) não indicou qual a probabilidade de que essas ameaças ocorram e, ainda, resultem na paralisação do parque gráfico ou em atraso na produção;
e) não foram explicitados os parâmetros e critérios utilizados para se chegar à conclusão de que o nível de risco inerente para o não atendimento do prazo seria "alto" e que, após a implementação de todos os controles de ameaças impostos, esse risco passaria a ser considerado "médio";
f) o argumento de que os controles seriam menos confiáveis em unidade redundante não pertencente à própria contratada não foi justificado, pois questões como a disponibilização de equipamentos similares, layout predefinido e aprovado, barreiras, eclusas e portas adequadas ao projeto de segurança e utilização de regras de segurança podem ser devidamente avaliadas por ocasião das diligências previstas no subitem 4.1.24.2.2 do termo de referência do pregão, realizadas tanto na unidade principal de produção quanto na de contingência; e
g) a unidade de contingência indicada pelo licitante, sendo ou não de sua propriedade, estará disponível para atender ao contrato do Inep assim que demandada, sendo que o órgão deve exigir a comprovação de que a estrutura indicada estará sob controle da futura contratada e plenamente disponível durante a execução dos serviços.
26.		Em relação ao não parcelamento do objeto, a Selog destaca que:
		a) o questionamento refere-se ao conjunto de exames e não aos produtos/etapas de impressão internos aos exames; 
b) de 2010 a 2016, o Inep realizou licitações separadas para contratação de produção gráfica em condições de sigilo e segurança envolvendo exames como Enem, Enade, BNI, Encceja, Revalida, Celpe-Bras e Pisa, de modo que a alegação de perda de economia de escala, nos moldes aqui trazidos, não vigorava naquela autarquia, a qual não demonstrou fundadas razões para a mudança;
c)  a economia de escala não cresce indefinidamente, encontrando limites e, no caso em tela, ainda que se considere a hipótese de que os exames do Inep, nas proporções que abarcam, necessitem de conjunção de contratações para auferir maiores ganhos de escala, em cenário de mono ou oligopólio não há que se falar em economia de escala;
d) o não parcelamento traduz-se em abordagem que iguala os riscos de todos os certames (de menor e maior complexidade) , sendo que os requisitos de segurança podem variar, a depender dos aspectos envolvidos, o que pode impactar o valor dos serviços;
e)  o edital não traz a descrição precisa do objeto, pois não identifica os exames envolvidos na contratação da gráfica, o que infringe o art. 40, inciso I, da Lei 8.666/1993;
f) a junção da impressão de diversos exames em uma única contratação favorece a manutenção de apenas uma empresa capaz de fornecer os serviços, cenário que, aparentemente, é o atual; e
g) o parcelamento não induzirá, necessariamente, a preços maiores, uma vez que, em tese, mais empresas poderão participar dos certames, condição que elevaria a competitividade e contribuiria para a redução dos valores ofertados.
27.		Sobre a exigência, como critério de habilitação, de PL de 5% do valor estimado da contratação, a Selog salienta que:
		a) parece razoável o argumento de se exigir um percentual superior de PL em caso de não atingimento dos índices de liquidez pelo licitante, mas, considerando os resultados do Pregão 6/2016, relativos ao Enem, em que a vencedora, então considerada uma das maiores gráficas do país, não teria comprovado percentual de 1,5% do valor estimado de R$ 147.836.496,33, classificando-se por meio de dispositivo editalício alternativo, é provável que o percentual seja de difícil alcance pelos integrantes do mercado;
		b) no âmbito do TC Processo 017.549/2016-7, a referida exigência foi objeto de proposta de determinação ao Inep para que aprimorasse os estudos, com base em consulta junto a potenciais prestadores, no intuito de harmonizar a segurança da autarquia com a realidade do mercado, de modo a evitar restrição indevida à concorrência; e
c) para objetos diferentes, como os do certame sob análise, pode-se ampliar ou reduzir as exigências de redundância e outras relacionadas à mitigação de riscos relevantes, com base em gestões de riscos adequadas a cada tipo de exame, o que pode refletir no potencial mercado fornecedor dos serviços, ampliando-o ou reduzindo-o.
28.		Acerca da exigência de comprovações de produções anteriores, que se baseiam em quantitativos totais da contratação, englobando todos os certames, que são realizados separadamente, a unidade técnica considera que:
a) apesar de alegar seguir as orientações da área técnica do TCU, o Inep não apresentou os estudos correlatos e tampouco justificou a razoabilidade da exigência; e
b) embora seja restritiva, a exigência não foi causa de eliminação de licitantes, o que tornaria suficiente a realização de determinação ao Inep, para que, no próximo certame, proceda aos estudos preliminares e defina as exigências de qualificação com base na capacidade do mercado prestador.
29.		Assim, a proposta de encaminhamento oferecida pela unidade técnica é no sentido de considerar a representação procedente, determinando-se ao Inep que limite a execução do contrato decorrente do Pregão Eletrônico 1/2019 aos serviços inadiáveis e apenas durante o período necessário à realização de novos certames destinados para sua substituição, em razão das irregularidades identificadas neste feito.
VII
30.		Posteriormente, a empresa Valid Soluções S/A carreou aos autos nova documentação no intuito de "impugnar o pronunciamento de mérito da unidade técnica"  (peças 71-77) .
31.		A manifestação da Valid Soluções S/A trouxe algumas alegações que já haviam sido apresentadas e outras inéditas. Em resumo, a empresa argumentou que: 
		a) existem falhas graves no pronunciamento da Selog, que não teria analisado adequadamente as justificativas técnicas apresentadas pelo Inep no que tange ao requisito de posse de unidade redundante;
		b) o entendimento de que o estudo técnico elaborado pela empresa Módulo Security não justificaria a exigência de unidade redundante própria como requisito de habilitação não corresponde ao conteúdo da análise desenvolvida pela empresa, que examinou pormenorizadamente os riscos e as hipóteses de contingência para produção gráfica de exames de grande porte;
c) a identificação dos riscos e da potencialidade de sua ocorrência por si só justificaria a adoção da unidade de contingência própria;
d) a unidade de contingência funcionaria como mecanismo reativo indispensável aos serviços de produção gráfica caso as ameaças se concretizem;
e) a conduta do Inep está em consonância com o que foi decidido pelo TCU no âmbito do TC Processo 017.549/2016-7, que determinou, tão somente, que a entidade realizasse estudos técnicos;
f) o Inep demandou sua consultoria especializada, representada pela Associação Brasileira de Tecnologia Gráfica (ABTG) , a revisar os critérios de avaliação da segurança, sigilo e capacidade produtiva e a necessidade de que a unidade fabril de contingência fosse de propriedade do licitante;
g) para aprofundar o conhecimento do mercado de produção gráfica, o Inep enviou ofícios para empresas certificadoras na ABNT 15540 - norma técnica aplicada às análises de sistema de segurança - a fim de obter o número de empresas certificadas, sendo que identificou que, entre 2015 e 2018, houve aumento de sete para 22;
h) a posse de unidade redundante é comum no mercado de indústria gráfica de segurança, estando presente tanto em contratos celebrados entre particulares, como em contratações promovidas pelo poder público;
i) no passado, o Inep realizava uma licitação para cada exame, o que representava a replicação de requisitos, espaços e equipes, gerando o risco de comprometimento do conjunto da contratação e de perda dos benefícios decorrentes da economia de escala;
j) a opção pelo não parcelamento revelou-se como alternativa mais vantajosa, uma vez que representou economia de cerca de 30% em relação à última contratação; e
k) caso o entendimento exposto acima não prevaleça, que seja admitida a prorrogação do contrato com fundamento no inciso I do art. 57 da Lei 8.666/1993.
32.		Por intermédio das peças 81-83, a empresa Valid Soluções S/A apresentou, ainda, estudo técnico elaborado pelo Laboratório de Engenharia de Alta Complexidade (Labrisk) da Universidade Federal Fluminense e assinado pelo engenheiro Carlos Frederico de Oliveiras Bastos, o qual teve como objetivo analisar o relatório da Módulo Security apresentado ao Inep em 2018 a fim de esclarecer os questionamentos apontados pela unidade técnica.
33.		Foram trazidas as considerações sintetizadas abaixo:
a) no que se refere à metodologia, "a matriz de risco utilizada pela Módulo/Inep apresenta o detalhamento necessário para o atendimento das escalas de probabilidade e impacto de uma matriz de risco";
b) há impossibilidade prática de se quantificar numericamente o risco;
c) há risco de comprometimento da eficiência da operação, caso se admita a apresentação de unidade de contingenciamento de terceiro;
d) restou demonstrado o risco insuportável em se permitir a contratação dos serviços de impressão gráfica de segurança das avaliações do Inep sem o atendimento das exigências ora questionadas;
e) há número considerável de empresas com unidade de contingenciamento própria e que são capazes de atender às exigências do edital, o que comprova a improcedência da afirmação da Plural de que apenas a antiga contratada e a Valid Soluções S/A teriam condições de participar do certame em questão;
f) efetivamente, não há, no estudo apresentado pela Módulo/Inep, nenhuma informação com referência ao custo, ou diferença de custo, de uma instalação de contingência própria e de uma instalação de contingência de uma segunda gráfica. A diferença de custo será decorrente da formação de preço e produtividade de cada prestador e não das especificações e exigências feitas pelo Inep, ou seja, a propriedade da instalação de contingência não é determinante do custo;
g) quanto à mensuração das consequências da contratação de uma instalação de contingência sobre a possível concentração de mercado, entende-se que tal mensuração não faz parte de uma avaliação de risco operacional;
h) o evento de risco em análise no relatório da Módulo Security é a paralisação do processo produtivo; evento que possui ameaças que podem gerar sua concretização;
i) a matriz de risco apresentada no relatório da Módulo Security contém o detalhamento necessário para o atendimento das escalas de probabilidade e impacto;
j) bibliografia disponibilizada no site do TCU orienta a elaboração de matrizes de risco em que a aferição subjetiva é sugerida, adotando a seguinte escala: muito baixa, baixa, média, alta e muito alta;
k) o que determina a necessidade de a instalação de contingência ser própria, ou não, no aspecto operacional, é a aceitação, ou não, do conjunto de controles menos confiáveis;
l) a obrigatória e necessária manutenção de arquivos e placas para impressão em uma outra empresa ampliaria a quantidade de pessoas com potencial acesso às informações confidenciais do Inep, aumentando o risco de ameaças para a manutenção sigilo das informações; e
m) uma instalação de contingência própria seria mais capaz de estar permanentemente adequada às mudanças no processo produtivo, na organização do sistema de segurança e na tecnologia utilizada, dentre outras, que venham a ser realizadas na instalação primária.
34.		Em 6/2/2020, a empresa Valid Soluções S/A juntou ao feito os seguintes elementos: (i) notícia publicada na internet relatando a aquisição da gráfica Metroprint pela gráfica Esdeva (peça 88) ; (ii) relação de empresas participantes de certames promovidos pelo Inep com objeto similar ao do Pregão Eletrônico 1/2019 (peça 89) ; (iii) comparativo do custo, por aluno (BNI, Encceja, Enade e Saeb) , nos anos de 2018 e 2019 (peça 90) ; e (iv) dados obtidos em questionário realizado pela ABTG junto ao mercado gráfico (peças 91-92) .
VIII
35.		No intuito de colaborar para o melhor esclarecimento dos pontos objeto de ressalva nesta representação, determinei o exame, pela Selog, dos novos documentos e alegações oferecidos pela Valid Soluções S/A.
36.		Por conseguinte, foi exarada a instrução inserta à peça 95. Neste pronunciamento complementar, a Selog reiterou seu posicionamento e asseverou que:
		a)  o estudo técnico realizado pela Módulo Security não demonstrou, de forma suficiente e adequada, que a exigência de unidade de contingência própria se amoldaria à realidade do mercado;
b) embora a necessidade de unidade de contingência tenha sido avaliada no Relatório Técnico constante da peça 74 (p. 7-8) , produzido pela Associação Brasileira de Tecnologia Gráfica (ABTG) , em 18/12/2018, o documento não fez qualquer menção à necessidade de que essa unidade seja de propriedade do licitante;
c) a informação de que, entre 2015 e 2018, a quantidade de empresas certificadas na ABNT NBR 15540 subiu de sete para 22 não indica, necessariamente, que o requisito questionado não representa restrição indevida à competitividade;
d) não foram indicadas quantas empresas atuam na impressão de provas similares às aplicadas pelo Inep e, dentre essas, quantas atenderiam aos requisitos de habilitação previstos no edital sob exame;
e) apesar de a empresa Valid Soluções S/A argumentar que a exigência de unidade redundante seria comum no mercado da indústria gráfica de segurança, os editais apresentados referem-se a objetos distintos (emissão de carteira de identidade profissional) e, ainda, exigem apenas a apresentação de "plano de contingência sistêmico e fabril" que garanta o retorno do serviço o mais rápido possível em caso de sinistro;
f) o relatório elaborado pela ABTG, embora tenha tratado de questões técnicas relacionadas aos serviços gráficos, não avaliou a junção das provas em um só certame e seus possíveis impactos na competitividade da licitação;
g) a possível concentração de mercado é aspecto que não deve ser ignorado em uma licitação pública, por repercutir diretamente na competitividade e, consequentemente, no custo da contratação;
h) em momento algum, a Selog entendeu que a exigência de unidade de contingência seria desnecessária, questionando, apenas, a exigência de que essa instalação fosse de propriedade do licitante, uma vez que não ficou claramente demonstrado que a utilização de unidades de terceiros seria inadequada para mitigar os riscos e levá-los a um nível aceitável;
i) embora a Módulo Security tenha elencado ameaças que podem interferir no cumprimento dos prazos de produção, o estudo não trouxe, de forma clara, os critérios que definiram a classificação adotada na matriz de risco;
j) ainda que a subjetividade seja algo inerente a análises do tipo, a probabilidade de ocorrência do evento e os impactos dele decorrentes devem ser atribuídos de forma fundamentada, o que não foi possível observar no estudo em questão, sendo que não há notícias, inclusive, de que foram necessários acionamentos de unidade de contingência durante a execução dos serviços de impressão das provas do Inep;
k) o pressuposto de que a unidade de contingência pertencente a terceiros é menos confiável não se mostra, necessariamente, verdadeiro, pois o termo de referência da licitação não só contém dispositivo que determina as condições que a unidade de contingência deve atender, como também prevê a realização de diligências nas unidades principal e de contingência; e
l) embora a realização de testes em unidade de contingência própria seja, teoricamente, mais fácil, não se vislumbram obstáculos intransponíveis para que eles também sejam realizados em unidades pertencentes a terceiros.
37.		Sobre o parecer da ABTG que consolida pesquisa realizada junto a dezessete empresas do setor gráfico, a Selog destaca que a pesquisa abordou quatro requisitos de qualificação: experiência na produção de provas com segurança e sigilo; capacidade produtiva; certificação NBR 15540; e posse de unidade redundante. 
38.		A unidade técnica ressalta que, das dezessete empresas que responderam ao questionário, nove declararam não possuir certificação NBR 15540, exigida no subitem 9.8.1.8 do edital.
39.		Das oito gráficas que se declararam certificadas (Esdeva, IGB, Primi, RR Donnelley, Safe Ink, Thomas Greg, Tress e Valid) , três nunca haviam produzido provas em condições especiais de segurança e sigilo (Primi, Thomas Greg e Tress) e, portanto, não atenderiam ao subitem 9.8.1.1 do edital.
40.		A gráfica Esdeva, por não possuir unidade redundante própria, também seria excluída do certame com base no subitem 9.8.1.17.3 do edital. A gráfica IGB também não seria habilitada, já que sua capacidade produtiva atingiria apenas 40% do volume previsto.
41.		Dentre as três empresas que atenderiam cumulativamente aos quatro requisitos contemplados pela pesquisa, deve-se excluir a RR Donnelley, em razão da autofalência decretada. Restariam, então, apenas duas empresas: a Valid Soluções S/A, vencedora do Pregão 1/2019, e a Safe Ink, que não possui histórico de participação em licitações promovidas pelo Inep com objetos similares ao do certame em análise.
42.		A Selog informa, porém, que não há informações quanto ao atendimento dos demais requisitos presentes no edital, tal como a exigência de índices contábeis e patrimônio líquido mínimos. Assim sendo, para a unidade técnica, o parecer elaborado pela ABTG corrobora as análises realizadas no curso desta representação, as quais denotaram possível restrição indevida ao caráter competitivo do certame.
43.		Quanto à informação de que a gráfica Esdeva teria adquirido a gráfica Metroprint, que poderia ser empregada como unidade de contingência, a Selog considera não haver alteração na essência da análise realizada. Isso porque, além de não representar mudança significativa no cenário competitivo retratado, não resolve a vedação legal contida no art. 30, § 6º, da Lei 8.666/1993.
44.		Por fim, a Selog chama a atenção para a imprecisão da comparação de dados trazida pela empresa Valid Soluções S/A acerca dos custos do Encceja, Enade, BNI e Saeb nos anos de 2018 e 2019, apontando valores per capita de R$ 8,70 e R$ 8,53, respectivamente. Além de não terem sido juntados, aos autos, elementos que indicassem a origem dos dados apresentados nas tabelas, o quadro atribuído ao ano de 2018 faz menção a "valores atualizados" e, o de 2019, a "valores empenhados", que não necessariamente representam a despesa efetivamente realizada.
45.		A Selog, então, comparou, a título exemplificativo, os valores obtidos no Pregão Eletrônico 18/2013, que teve por objeto a contratação dos serviços gráficos do Saeb, com os obtidos no Pregão Eletrônico 1/2019, no qual o Saeb representou cerca de 77% do objeto. A conclusão foi de que, apesar da redução de aproximadamente 15% no quantitativo de páginas destinadas aos cadernos regulares de prova, o valor dos serviços atribuídos ao Saeb obtido no certame de 2019 foi 67,42% superior ao de 2013, percentual bem superior ao IPCA acumulado entre setembro de 2013 e fevereiro de 2019 (37,92%) , intervalo de tempo que separou os dois pregões. 
46.		Desse modo, o encaminhamento anterior da Selog, pela procedência da representação, foi mantido.
IX
47.		Cumpre registrar que, recentemente, esta Corte analisou processo de representação que abordou irregularidades semelhantes às tratadas no presente feito.
48.		Naquela ocasião, o objeto de exame era o Pregão 6/2016, promovido pelo Inep para a contratação de serviços de produção gráfica, em condições especiais de segurança e sigilo, para a realização do Enem. Dentre as irregularidades suscitadas também estavam a exigência de comprovação de produções anteriores de mesmas características técnicas e condições de segurança e a exigência de que a licitante possuísse unidade fabril redundante independente própria.
49.		Por meio do Acórdão 924/2019-TCU-Plenário, de relatoria da ministra Ana Arraes, este Tribunal acordou em determinar ao Inep que se abstivesse de renovar o contrato firmado em decorrência do Pregão Eletrônico 6/2016, por não se enquadrar no inciso II do art. 57 da Lei 8.666/1993 (serviços continuados) , admitindo, contudo, em caráter excepcional, a sua renovação com a exclusiva finalidade de execução do Enem 2019 e desde que demonstrada a ausência de tempo suficiente para processar novo certame.
50.		Especificamente no tocante à exigência de comprovação de produções anteriores (naquele caso, 40% do volume do Enem) , foi determinado ao Inep que fundamentasse os limites fixados em estudos técnicos motivados, considerando a viabilidade de alternativas para assegurar as necessidades da Administração, a exemplo da comprovação de capacidade instalada disponível para atender às suas demandas. Nas palavras da relatora:
" (...) 24. De fato, a jurisprudência deste Tribunal considera aceitável, em regra, a exigência de comprovação até o limite de 50% dos serviços a serem executados, embora o parâmetro efetivamente fixado, ainda que inferior a 50%, deve ser objeto de justificativa fundamentada nas características de cada caso concreto. 
25. Nesse contexto, o percentual estabelecido de 40% não pode ser, de plano, considerado irregular. E, se essa exigência se mostrar comprovadamente essencial para adequada execução do contrato, não caberia à Administração relaxar o requisito apenas com base no argumento de haver poucas ou mesmo apenas uma gráfica no mercado apta a cumpri-lo.
26. No entanto, o gigantismo desse exame, enfatizado pelos próprios responsáveis, traz o risco de que a Administração, caso não seja criteriosa na fixação de exigências, venha a contribuir para a consolidação de monopólio irreversível, com potencial majoração indesejável no preço dos serviços necessários à realização do Enem. (...) 
28. A exigência de comprovar produção no percentual mínimo de 40% da soma dos itens 1.0 a 1.28 do Encarte 'A' (peça 3, p. 56-57) não foi fundamentada em estudo com base em cálculos que demonstrassem a necessidade técnica de fixar esse percentual, que, pelas dimensões do Enem, resulta em quantitativos de serviços executados por poucas gráficas."
51.		Foi determinado, ainda, ao Inep, que realizasse estudos acerca dos riscos relativos ao funcionamento da unidade gráfica produtiva, com avaliação sobre a probabilidade de ocorrência de incidentes que demandassem, como resposta, a utilização de unidade redundante (própria ou não) , de modo a subsidiar a definição das exigências editalícias necessárias e suficientes para a adequada execução do plano de contingência, em obediência ao § 6º do art. 30 da Lei 8.666/1993. Segundo a relatora:
" (...) 34. Sobre a exigência de posse, pela licitante, de unidade fabril redundante independente própria (alínea 'c' do item 4 deste voto) , os responsáveis trouxeram justificativas centradas na necessidade de garantir a capacidade operacional da contratada diante dos piores cenários, nos riscos associados à utilização de ambiente de contingência terceirizado e na inviabilidade de inserir na contratação um novo agente não controlado pelo Inep.
35. As informações apresentadas mostraram que a exigência não foi estabelecida a partir de análise de risco que identificasse as possíveis ocorrências e os tratamentos mais adequados em cada caso.
36. Sem questionar a necessidade de garantir a continuidade dos serviços em cenários de contingência, é fato que a solução adotada de exigir unidade fabril redundante com as mesmas certificações, os mesmos requisitos de segurança e capacidade de imprimir 50% da produção das provas regulares objeto da contratação tem o potencial de limitar a competitividade do certame.
37. Conforme tabela apresentada pela Selog, entre as gráficas consultadas pela ABTG, nove possuem unidades redundantes, mas apenas duas entre elas atendem às exigências de produção (40%) e de certificação, bem como de capacidade produtiva."
52.		O citado Acórdão 924/2019-TCU-Plenário foi objeto de pedido de reexame, o qual encontra-se pendente de exame (relator ministro Vital do Rêgo) .
X
53.		Acolho a análise efetuada no âmbito da Selog, razão por que a incorporo às minhas razões de decidir.
54.		Os argumentos oferecidos pelo Inep não se mostraram aptos a elidir as irregularidades detectadas no edital do Pregão 1/2019, as quais evidenciaram exigências editalícias potencialmente restritivas à competitividade.
X.1. Exigência de comprovações de produções anteriores
55.		Quanto à qualificação técnica, o edital continha a seguinte exigência, in verbis:
"9.8.1.1. Comprovar experiência na execução/produção de produtos impressos em ambiente de segurança com identificação/personalização unitária, colecionamento e controle de sublotes, lotes e regionalização, que demonstre similaridade com o objeto do Termo, mediante apresentação de atestado (s) de capacidade técnica, expedido (s) por pessoa (s) jurídica (s) de direito público ou privado, de acordo com o § 3º do art. 30 da Lei nº 8.666/93. Considerando as parcelas de maior relevância do objeto, a licitante deverá demonstrar ter produzido, com complexidade e ambiente de segurança, similares aos exigidos no Termo de Referência:
a) 500.000 (quinhentos mil) produtos tipo cadernos de provas regulares, similares aos Itens 1.0 ou 1.1 ou 1.6 ou 1.11 ou 1.16 do Encarte 'A' do Termo de Referência, que representa cerca de 5% do público previsto, conforme o Encarte 'B' do Termo de Referência;
b) 5% de produtos similares aos itens 1.22, 1.23 e 1.24 do Encarte 'A' do Termo de Referência; e
c) 20% de produtos similares, a um os mais materiais administrativos, dentre aqueles especificados nos itens de 1.25 a 1.40 do Encarte 'A' do Termo de Referência."
56.		Os quantitativos acima não se fundaram em estudos relativos à capacidade do mercado prestador de serviços gráficos. Além disso, nem o próprio termo de referência define precisamente quais os exames que serão abarcados na contratação objeto do pregão, o que se traduz em mais um aspecto que reforça a falta de fundamento para a exigência estabelecida.
57.		Ademais, os quantitativos levaram em consideração o total da contratação, que engloba exames distintos e não concomitantes. Tal exigência, como bem destacou a Selog, é diretamente afetada pela ausência de parcelamento. A princípio, seria, portanto, indevido exigir que as licitantes comprovassem capacidade de produção relativa a somatório de quantidade de provas que não serão impressas simultaneamente.
58.		Todavia, ainda que restritiva, a exigência em comento não foi causa de eliminação de licitantes na hipótese vertente, o que torna suficiente, como sugeriu a unidade técnica, a realização de determinação ao Inep, para que, no próximo certame, realize estudos preliminares que embasem os quantitativos de impressões a serem comprovados para fins de qualificação técnica e defina as exigências de qualificação com base na capacidade do mercado prestador.
X.2. Não parcelamento do objeto
59.		O termo de referência (subitem 2.1.12) dispõe que "a opção pela confluência das demandas teria por fundamento a racionalidade administrativa e o ganho de escala em favor do Inep, vez que o cronograma das atividades desempenhadas pela gráfica de segurança, assim como aquelas desempenhadas pela Instituição Aplicadora e ECT, no ambiente gráfico, será definido com o propósito de promover um maior aproveitamento pela CONTRATADA das áreas segregadas obrigatórias, assim como do pessoal e maquinário envolvidos no processo produtivo". 
60.		Já a empresa Valid Soluções S/A sustenta haver diversas justificativas para tal opção, a qual estaria em consonância com a Súmula TCU 247. A referida súmula prescreve que "é obrigatória a admissão da adjudicação por item e não por preço global, nos editais das licitações para a contratação de obras, serviços, compras e alienações, cujo objeto seja divisível, desde que não haja prejuízo para o conjunto ou complexo ou perda de economia de escala, tendo em vista o objetivo de propiciar a ampla participação de licitantes que, embora não dispondo de capacidade para a execução, fornecimento ou aquisição da totalidade do objeto, possam fazê-lo com relação a itens ou unidades autônomas, devendo as exigências de habilitação adequar-se a essa divisibilidade".
61.		O relatório elaborado pela Módulo Security, por sua vez, baseou-se em estudo de caso realizado no Sistema de Avaliação da Educação Básica (Saeb) de 2017, avaliando a possibilidade de parcelamento dos serviços gráficos relacionados àquele exame.
62.		Ocorre que, como bem destacou a Selog, o questionamento quanto ao parcelamento se refere ao conjunto de exames e não aos produtos ou etapas de impressão internos a cada um deles.
63.		O próprio Inep destacou o vulto da contratação quando se opta pela união, no mínimo, dos quatro exames citados no termo de referência (reitera-se que o edital não definiu, com precisão, o objeto da contratação) : o volume de páginas dos cadernos de provas seria da ordem de 780.000.000; o de sobrecapas seria de 30.000.000; e o de materiais administrativos, de 65.000.000.
64.		Conforme apurou a Selog, em 2010, o Inep realizou cinco licitações para contratação de produção gráfica em condições de sigilo e segurança, envolvendo exames como Enem, Enade (Exame Nacional de Desempenho de Estudantes) , BNI (Banco Nacional de Itens) e Encceja (Exame Nacional para Certificação de Competências de Jovens e Adultos) . Em 2012, realizou mais três certames distintos para o Revalida (Exame Nacional de Revalidação de Diplomas) , o Celpe-Bras (Certificado de Proficiência em Língua Portuguesa para Estrangeiros) e o Pisa (Programa Internacional de Avaliação de Estudantes) . Em 2016, novamente, realizou certames separados para Enem, Enade e BNI, sendo que outras licitações foram realizadas ao longo de 2011 e 2013. Desse modo, não foram trazidas justificativas para a mudança de estratégia por parte do Inep.
65.		Igualmente, os argumentos relacionados à economia de escala, identidade de objeto, complexidade elevada e prazos restritos, por si sós, não lograram justificar a reunião de vários exames em um único certame, notadamente quando não vinham sendo contratados nesses moldes.
66.		A unidade técnica pertinentemente chamou a atenção para dois efeitos práticos e nocivos advindos do não parcelamento: a contínua evolução de única prestadora, que se capacitará nos serviços de modo sem paralelo no mercado, e a impossibilidade de outras gráficas executarem os serviços de menor vulto englobados no certame. 
67.		Há que se destacar, ainda, a complexidade, a abrangência e os riscos de segurança que envolvem cada um dos exames - aspectos estes que, em caso de licitação única e conjunta, seriam todos nivelados por cima.
68.		O Sistema de Avaliação da Educação Básica (Saeb) , por exemplo, é composto por um conjunto de avaliações externas em larga escala que permite ao Inep realizar um diagnóstico da educação básica brasileira e de alguns fatores que possam interferir no desempenho do estudante, fornecendo um indicativo sobre a qualidade do ensino ofertado. Segundo consta do site do Inep (http://portal.inep.gov.br/educacao-basica/saeb) , atualmente, o Saeb é aplicado em todas as unidades da federação. Ademais, a partir de 2017, o referido exame passou a incluir não só as escolas públicas do ensino fundamental, mas também as de ensino médio, públicas e privadas. Na edição de 2017, mais de 5,4 milhões de estudantes fizeram os testes (https://medium.com/@inep/resultados-do-saeb-2017-f471ec72168d) . Conforme consta de estudo encomendado pelo Inep à peça 22, p. 59-60, "o Saeb apresenta nível de complexidade bem superior, uma vez que as provas e questionários são aplicados em todos os municípios brasileiros, tanto na zona urbana quanto na rural, além de uma série de etapas que devem ser cumpridas. A aplicação acontece durante dez dias úteis, com a necessidade de implantação de inúmeros polos de aplicação (2.500 em 2017) . Cerca de 50.000 colaboradores contratados pela instituição aplicadora atuam no exame e a avaliação se divide em três etapas: pré-aplicação, aplicação e pós-aplicação".
69.		O Exame Nacional para Certificação de Competências de Jovens e Adultos (Encceja) , por sua vez, é uma prova gratuita e voluntária que serve para conceder certificados de conclusão de ensino fundamental e de ensino médio para quem não teve oportunidade de concluir os estudos na idade escolar adequada. Atende jovens, adultos residentes no Brasil e no exterior e detentos. Segundo divulgado pelo Inep (http://portal.inep.gov.br/artigo/-/asset_publisher/B4AQV9zFY7Bv/content/resultados-do-encceja-2018-ja-estao-disponiveis-na-pagina-do-participante/21206) , em 2018, o Encceja Nacional Regular teve 1.695.607 inscritos. Dos inscritos para o ensino médio, 578.865 fizeram as provas.
70.		Assim, licitações cujo objeto seja a realização de exame que preveja número de participantes mais reduzido demandarão, em tese, exigências de contratação com requisitos inferiores, o que potencializará a concorrência e, inclusive, habilitará fornecedores a, posteriormente, participarem de licitações para exames de maior vulto. Ademais, não se pode olvidar que as peculiaridades de cada um dos exames impactam diretamente o valor dos serviços.
71.		Endosso, ainda, o entendimento da Selog no sentido de que, diferentemente do alegado no parecer da Módulo Security, o parcelamento não induz, necessariamente, a preços maiores, pois, teoricamente, um número maior de licitantes poderão participar dos certames, o que elevaria a competitividade e contribuiria para a redução dos valores ofertados. Para a unidade técnica, "a realização sistemática de licitações do tipo poderia, inclusive, incentivar outras empresas a se adequarem às exigências do Inep, o que dificilmente ocorrerá caso mantido o modelo adotado no Pregão Eletrônico 1/2019, que, além de reunir diversos exames, ainda previu a possibilidade de sucessivas prorrogações da vigência do contrato, até o limite de sessenta meses".
72.		Outro aspecto vantajoso da realização de licitações distintas para cada exame seria a possibilidade de definição mais precisa do cronograma de impressão, o que favoreceria, inclusive, a possibilidade de utilização de unidade de contingência de terceiros (item abordado a seguir) . Para a Selog, "essa condição permitiria aos licitantes definir com maior precisão suas necessidades e negociar a disponibilidade das estruturas apenas durante o tempo necessário à execução do objeto, condição que também poderia contribuir para a redução dos valores ofertados".
X.3. Exigência de unidade redundante própria
73.		Conforme já mencionado, o Inep tem exigido em seus editais, especialmente a partir de 2016, que a gráfica contratada possua duas unidades de produção dos cadernos de prova e materiais administrativos envolvidos nos seus exames. A unidade principal realizará toda a produção, enquanto a segunda, denominada unidade de contingência ou redundante, deve possuir capacidade de produção equivalente a 50% da primeira, podendo ser acionada em caso de sinistro na unidade principal.
74.		O Inep centraliza sua linha argumentativa no incremento dos riscos, considerando as condições especiais de sigilo e segurança relativas aos exames sob sua responsabilidade, caso a unidade redundante não seja de propriedade da gráfica contratada. Elenca diversas ocorrências capazes de elevar o risco de descumprimento dos prazos de produção, de manuseio e de distribuição a patamares inaceitáveis, tais como falta de pessoal qualificado, falha no processo operacional gráfico, além de ameaças como incêndios e greve de caminhoneiros.
75.		Como reforço aos seus argumentos, juntou aos autos estudo elaborado pela empresa Módulo Security, cujo objetivo foi aprofundar um estudo que já havia sido efetuado em 2013, o qual apresentou "análise crítica, sob a ótica de riscos, sobre as hipóteses de contingência para Produção Gráfica de aplicação de Avaliações e Exame de grande vulto tais como Enem e SAEB. Para suprir em caso de contingência, a produção de provas e materiais administrativos de exames e avaliações, a análise comparou a eficácia entre a hipótese do segundo parque de impressão pertencer à gráfica contratada e a hipótese do segundo parque de impressão ser terceirizado" (peças 22, p. 45-87, e 23, p. 1-22) .
76.		O documento aponta que, mesmo que todas as medidas preventivas revestidas da razoabilidade necessária sejam tomadas e cumpridas, o risco residual continuaria em níveis acima dos aceitáveis (peça 22, p. 76-77) . Dessa forma, as exigências editalícias objetivariam assegurar a implementação de uma gestão operacional capaz de minimizar a possibilidade de atrasos na execução dos serviços contratados.
77.		Endosso o entendimento exposto nas análises realizadas pela Selog até o presente momento, segundo o qual o estudo técnico realizado pela Módulo Security não demonstrou, de forma suficiente e adequada, que a exigência de unidade de contingência própria se amoldaria à realidade do mercado. 
78.		Nas palavras no analista instrutor do feito, "embora a autora do estudo (Módulo) tenha indicado a utilização do conceito 'as low as reasonably practicable - ALARP', segundo o qual o investimento na redução de um risco deve ser feito desde que a redução do risco seja compatível com o gasto, não há nos autos qualquer estudo relacionado ao impacto que a implementação de uma unidade de contingência, nos termos exigidos pelo Inep, representaria para os custos da contratação".
79.		Conforme bem destacou a Selog, os riscos advindos das situações extremadas mencionadas não se prestam a justificar a adoção de medida que restrinja o mercado a uma ou duas prestadoras. Afinal, tais riscos (greve, incêndios, invasões) podem atingir tanto a etapa de produção das provas como as etapas de entrega dos exames nos locais de aplicação e a própria realização das avaliações - todas igualmente essenciais e críticas.    
80.		Não foi trazida aos autos a mensuração dos efeitos que a exigência de unidade redundante própria pode causar em termos de concentração do mercado prestador dos serviços. Além disso, a elevação dos custos de contratação e a dependência em relação ao único ou poucos fornecedores que atendam às qualificações técnicas, nos moldes exigidos, são riscos, estes sim, concretos e que devem ser evitados.
81.		A Selog relembra o caso concreto ocorrido com a prestadora de todos os certames do Enem realizados desde 2009, bem como de todo contrato de impressão de segurança de maior vulto do Inep: a empresa RR Donnelley, que, nada obstante fosse considerada uma das maiores gráficas em operação no país e tenha realizado, ainda em 2019, apresentações no próprio Inep informando sobre os planos de investimentos da empresa, apresentou repentino e inadvertido pedido de falência. A única prestadora que se enquadraria, então, na exigência do Inep, seria a Valid Soluções S/A, que venceu o pregão sob análise neste processo.
82.		Logo, diante do efeito altamente restritivo que pode advir de uma exigência de medida de redundância como essa, é essencial a realização de estudos que a justifiquem. 
83.		Reitero, ainda, o entendimento da unidade técnica no sentido de que não restou justificada, em termos de eficácia, a exigência de unidade redundante própria, ao invés de uma pertencente a terceiro.
84.		De fato, a necessidade de unidade de contingência foi avaliada no Relatório Técnico produzido pela Associação Brasileira de Tecnologia Gráfica (ABTG) e acostado aos autos pela Valid Soluções S/A. No entanto, a Selog salienta que o documento não fez qualquer menção à necessidade de que essa unidade fosse de propriedade do licitante, conforme se depreende do trecho abaixo (peça 74, p. 17) :
"Para evitar prejuízo irreparável e comprometimento nos prazos de aplicação das provas, o vencedor do pregão deve apresentar uma alternativa de contingência para que o processo de produção não sofra descontinuidade em caso de sinistros que possam paralisar a produção de provas e material administrativo. A unidade de contingência não deve ter distância que possa ser afetada pelos problemas ocorridos na unidade principal que sofreu o sinistro, ou seja, não deve estar em área com mesmo sistema de rede de comunicações e de energia elétrica. Esta necessidade está alinhada com os requisitos das normas ISO 27.001- Tecnologia da Informação - Sistemas de Gestão de Segurança da Informação - Requisitos, ISO 31.000- Gestão de Riscos -Princípios e Diretrizes, NBR 11515 - Guia de Práticas para Segurança física relativas ao armazenamento de dados, NBR ISO/IEC 24.762 - Tecnologia da Informação - Diretrizes para os serviços de recuperação após um desastre na tecnologia da informação e de comunicação, ABNT NBR ISO22301:2013- Gestão de continuidade de negócios."
85.		Apesar de a empresa Valid Soluções S/A sustentar que a exigência de unidade redundante própria seria comum no mercado da indústria gráfica de segurança, a unidade técnica bem pontuou que os editais apresentados referem-se a objetos distintos (tal como emissão de carteira de identidade profissional) e exigem, apenas, a apresentação de "plano de contingência sistêmico e fabril" que garanta o retorno do serviço o mais rápido possível em caso de sinistro (peça 77, p. 22 e 57) .
86.		Cumpre, por oportuno, destacar o § 6º do art. 30 da Lei 8.666/1993, segundo o qual "as exigências mínimas relativas a instalações de canteiros, máquinas, equipamentos e pessoal técnico especializado, considerados essenciais para o cumprimento do objeto da licitação, serão atendidas mediante a apresentação de relação explícita e da declaração formal da sua disponibilidade, sob as penas cabíveis, vedada as exigências de propriedade e de localização prévia".
87.		A informação de que, entre 2015 e 2018, a quantidade de empresas certificadas na ABNT NBR 15540 (norma que especifica os requisitos para um sistema de gestão de segurança para tecnologia gráfica) subiu de sete para 22 não indica, necessariamente, que a exigência questionada não representa restrição indevida à competitividade. Isso porque, desse total, não foi indicado o número de empresas que atuam na impressão de provas nos moldes aplicados pelo Inep e quantas delas atenderiam aos requisitos de habilitação do edital sob exame.
88.		Outro aspecto relevante é o de que a exigência de unidade redundante se apresenta intimamente relacionada ao parcelamento do objeto, pois a realização de licitações distintas para cada exame, como já dito anteriormente, possibilitaria maior precisão no cronograma dos serviços de impressão, permitindo que os licitantes utilizem áreas de contingências de terceiros de forma planejada. Esse cenário possibilitaria aos licitantes uma melhor definição de suas necessidades para negociar a disponibilidade das unidades de contingência apenas durante o tempo necessário à execução do objeto, o que também poderia contribuir para reduzir os valores ofertados.
89.		No tocante ao estudo trazido pela empresa Valid Soluções S/A, elaborado pelo Laboratório de Engenharia de Alta Complexidade (Labrisk) da Universidade Federal Fluminense, no intuito de colaborar para a devida compreensão acerca das exigências contidas no pregão, em especial no que se refere à posse de unidade de contingenciamento (peça 82) , a Selog destacou os pontos essenciais do parecer, quais sejam:
		a) não há diferença de custos entre uma instalação de contingência própria e de terceiro;
		b) o parecer da Módulo Security teve como ponto central analisar o risco de descumprimento de prazo de uma produção gráfica, e não mensurar as consequências da contratação de uma instalação de contingência sobre a possível concentração de mercado;
		c) a quantificação da probabilidade de ameaças não é uma prática das metodologias de análise de risco; 
d) a análise de risco deve considerar fatores como a probabilidade de eventos e suas consequências, e não estimar a probabilidade das ameaças que levam à concretização do evento de risco;
e) a paralisação do processo produtivo é o evento de risco para o qual uma instalação de contingência é um controle redutor e uma redundância necessária baseada nas práticas de gestão de risco;
f) a subjetividade sempre estará presente em uma aferição de risco operacional, na qual o cálculo matemático de chances de ocorrência sobre o universo possível de ocorrências não é tangível;
g) a bibliografia disponibilizada pelo TCU orienta a elaboração de matrizes de risco onde a aferição subjetiva é sugerida, adotando-se a seguinte escala: muito baixa, baixa, média, alta e muito alta;
h) uma instalação de contingência própria é tão eficaz quanto uma instalação de contingência de terceiro;
i) analisando os controles apresentados no relatório da Módulo Security, observou-se que os menos confiáveis são, em sua maioria, dependentes de ação gerencial da instalação de contingência e, uma vez que a gestão não está subordinada à gráfica contratada, conclui-se que esses controles são menos confiáveis;
j) testes devem ser realizados, seja em instalação própria ou de terceiros, para que o plano de continuidade/contingência seja considerado efetivamente implantado; e
k) a confiabilidade na execução periódica de testes em uma instalação própria é maior, pois sua realização em unidade pertencente a terceiros depende da ação e integração gerencial de duas empresas.
90.		Sobre os argumentos descritos nas alíneas "a" a "e", urge esclarecer que a análise da Selog não se pautou na comparação dos custos de uma unidade de contingência própria e uma de terceiro. O que se fez foi indicar que a exigência de unidade própria poderia restringir a competitividade e elevar o valor da contratação pelo fato de não ter sido demonstrado, pelo Inep, a existência de pluralidade de empresas capazes de atendê-la.
91.		A necessidade de se garantir a continuidade dos serviços em cenários de contingência é indiscutível, mas também é fato que a solução adotada de exigir a propriedade de uma unidade redundante tem o potencial de limitar a competitividade do certame. Conforme exposto nos parágrafos 37 a 43 deste voto, a pesquisa da ABTG realizada junto a dezessete empresas do setor gráfico, indicou que apenas duas (Valid Soluções S/A e Safe Ink) atenderiam aos requisitos exigidos relativos a experiência na produção de provas com segurança e sigilo, capacidade produtiva, certificação NBR 15540 e posse de unidade redundante. 
92.		Logo, fixada a necessidade de se exigir uma unidade de contingência, o que se questionou foi a exigência de que a instalação fosse de propriedade do licitante, uma vez que não ficou claramente demonstrado que a utilização de uma unidade de terceiro seria inadequada para mitigar os riscos a um nível aceitável.
93.		Assim, a despeito de a análise sobre possível concentração de mercado não integrar a avaliação de risco operacional, como defende o estudo, assiste razão à Selog ao defender que essa circunstância não pode ser ignorada em uma licitação pública por repercutir diretamente na competitividade e, por conseguinte, no custo da contratação.
94.		Em relação aos argumentos descritos nas alíneas "f" e "g", a Selog esclareceu que, ainda que a subjetividade seja algo inerente a análise de risco, a probabilidade de ocorrência do evento e os impactos decorrentes devem ser atribuídos de forma fundamentada, o que não foi observado no estudo em questão. Transcreve-se, abaixo, pela sua clareza, trecho da instrução técnica:
"29. A matriz de risco de descumprimento de prazo mencionada no parecer consta da peça 22, p. 82. Trata-se de matriz 4 x 4, cujas colunas apresentam as escalas de probabilidade (A - altamente improvável, B - possível que ocorra uma vez a cada dois anos, C - possível que ocorra de duas a cinco vezes a cada dois anos e D - possível que ocorra mais de seis vezes a cada dois anos) e as linhas, as escalas de impacto (0 - impacto irrelevante, 1 - impacto no cronograma sem impacto na realização dos exames, 2 - impacto em alguns exames e 3 - cancelamento do exame) .
30. O estudo da Módulo concluiu que o nível de risco inerente seria o da célula C3 da matriz (risco alto) , indicando a possibilidade que o cancelamento do exame ocorra de duas a cinco vezes a cada dois anos. Com o cumprimento integral das exigências editalícias, o nível de risco residual seria o da célula B3 (risco médio) , com possibilidade de um cancelamento de exame a cada dois anos. Embora a Módulo tenha elencado ameaças que podem interferir no cumprimento dos prazos de produção, o estudo não trouxe, de forma clara, os critérios que definiram a classificação adotada na matriz de risco. (...) Cabe observar, inclusive, que não há notícias de que foram necessários acionamentos de unidade de contingência durante a execução dos serviços de impressão das provas do Inep."
95.		Sobre as alíneas "h" a "k", a unidade técnica reafirmou o entendimento já anteriormente trazido de que o termo de referência do pregão continha dispositivo que determinava as condições que a unidade de contingência deveria atender, bem como previa a realização de diligências nas unidades principal e de contingência. Desse modo, a conclusão de que a unidade de contingência de terceiro seria menos confiável não seria necessariamente verdadeira.
96.		Além disso, a unidade de contingência indicada, sendo ou não de propriedade do licitante, deverá estar disponível para atender ao contrato. Ao possibilitar a utilização de unidade de contingência de terceiro, deverá ser exigido do licitante a comprovação de que a estrutura indicada estará sob seu controle e plenamente disponível durante a execução dos serviços.
97.		Ainda que seja possível afirmar que a posse de uma unidade redundante apresente vantagens em termos de controle e gestão, o cenário de reduzidíssima concorrência, como amplamente já demonstrado, não indica ser essa exigência razoável.
98.		Sobre a necessidade de testes nas unidades de contingência, entendo não haver empecilhos intransponíveis para que eles também sejam realizados em unidades pertencentes a terceiro. O edital sob exame, destaca-se, não trouxe qualquer disposição a respeito.
99.		Por conseguinte, não vislumbro, nestes autos, razão que justifique a exigência de unidade redundante própria.
X.4. Exigência, como critério de habilitação, de PL de 5% do valor estimado da contratação, de R$ 186.122.160,42
100.		A esse respeito, também endosso o posicionamento da Selog.
101.		O Inep argumentou que tal exigência atinge somente licitantes que apresentem índices econômicos iguais ou inferiores a um em qualquer dos índices de liquidez geral, solvência geral e liquidez corrente, assegurando à Administração as condições necessárias à efetiva execução dos serviços.
102.		Embora, em tese, seja razoável exigir um percentual superior de patrimônio líquido em caso de não atingimento dos índices de liquidez pelo licitante, há que se ter em mente a realidade do mercado.
103.		O resultado já citado do Pregão 6/2016, relativo ao Enem, em que a vencedora, então considerada uma das maiores gráficas do país, não teria comprovado percentual de PL de 1,5% do valor estimado de R$ 147.836.496,33, classificando-se por meio de dispositivo editalício alternativo, é um bom indicativo a ser considerado.
104.		Assim, será feita determinação ao Inep para que aprimore seus estudos, com base em consulta a potenciais prestadores, no intuito de harmonizar a segurança desejada à realidade do mercado gráfico, de modo a evitar restrição indevida à concorrência.
105.		Aqui, mais uma vez, retorna-se à discussão o tema do parcelamento do objeto, uma vez que, para certames distintos, pode-se ampliar ou reduzir as exigências de habilitação e outras relacionadas à mitigação de riscos, o que pode refletir no mercado fornecedor.
IX. Conclusão
106.		Diante das constatações acima mencionadas, creio que deva ser adotado, neste processo, o mesmo encaminhamento contido no Acórdão 924/2019-TCU-Plenário, no sentido de autorizar, excepcionalmente, a manutenção do contrato decorrente do Pregão Eletrônico 1/2009 apenas pelo tempo necessário à realização de novos certames com vistas à sua substituição.
107.		Registra-se, por oportuno, que a questão atinente à possibilidade de prorrogações sucessivas de contratos de serviços gráficos de exames aplicados pelo Inep com base no inciso II do art. 57 da Lei 8.666/1993, foi tema discutido no âmbito do TC Processo 017.549/2016-7. Na oportunidade, a relatora, ministra Ana Arraes, entendeu que, por suas características, o serviço objeto do certame não seria de natureza continuada. Em voto revisor, entendi pela viabilidade de prorrogações sucessivas desse tipo de contrato com base no inciso I do art. 57 da Lei 8.666/1993. Todavia, essa matéria não é analisada no presente processo.
108.		Cumpre mencionar, ainda, que, recentemente, em maio de 2020, foi lançado o edital do Pregão Eletrônico 5/2020, por meio do qual o Inep pretende contratar "serviços de produção gráfica, em condições especiais de segurança e sigilo, envolvendo a disponibilização de ambiente seguro e sigiloso (para os materiais que exigirem esta condição) com capacidade produtiva adequada para diagramação, impressão, manuseio, embalagem, rotulagem e entrega à empresa responsável pela distribuição, dos cadernos de provas e materiais administrativos, destinados à realização do Exame Nacional do Ensino Médio - ENEM e Pré-Testes dos Exames e Avaliações do Inep, com a disponibilização de insumos e equipamentos, conforme condições, quantidades e exigências estabelecidas no Edital e seus anexos". Neste instrumento convocatório, diga-se, o Inep já não mais exigiu, das licitantes, unidade redundante própria (http://portal.inep.gov.br/web/guest/licitacoes, acesso em 21/5/2020) .
109.		Por fim, considero desnecessário o encaminhamento de peças deste processo ao Ministério Público Federal, consoante sugere a unidade técnica.
110.		Primeiro porque, embora a presente representação tenha se originado do processo TC Processo 017.549/2016-7, no qual o sr. Carlos Jacomine, Diretor de Relações com o Mercado da Abigraf Nacional, suscitou possível direcionamento de certames realizados pelo Inep em favorecimento à empresa RR Donnelly e mencionou suposto conflito de interesses na atuação do sr. Fernando Bebiano (ex-empregado da referida empresa) nas licitações daquela autarquia, esse tema não foi sequer tangenciado nestes autos. Como já dito anteriormente, as ocorrências que motivaram a oitiva prévia do Inep no presente processo disseram respeito exclusivamente ao Pregão 1/2009 e nenhuma delas abordou irregularidade atinente à empresa RR Donnelly. Os questionamentos referiram-se a exigências editalícias, consoante já exposto.
111.		Ademais, não se detectou, no decorrer da análise desta representação, quaisquer indícios, mesmo que mínimos, de conluio, fraude ou condutas passíveis de punição por parte dos gestores. Ao contrário, considero que as exigências ora reputadas como restritivas à competitividade decorreram, em verdade, do excesso de zelo e de conservadorismo, por parte do Inep, na busca pela contratação de uma empresa idônea para realizar os serviços gráficos de seu interesse.
112.		Ante o exposto, voto no sentido de que o Tribunal adote o acórdão que ora submeto à deliberação deste Plenário.
TCU, Sala das Sessões Ministro Luciano Brandão Alves de Souza, em 27 de maio de 2020.
BENJAMIN ZYMLER 
Relator